ACORDAO-COMPLETO-2485422

ACÓRDÃO 1109/2022 ATA 5/2022 - PRIMEIRA CÂMARA

VISTOS, relatados e discutidos estes autos de Tomada de Contas Especial instaurada a partir da conversão de representação formulada pelo Ministério Público do Estado de Sergipe, em conformidade com o disposto no Acórdão 292/2017-TCU-Plenário, em face de irregularidades na execução de ações do Programa Nacional de Inclusão de Jovens Urbano, nos exercícios de 2009 a 2011,
ACORDAM os Ministros do Tribunal de Contas da União, reunidos em sessão de 1ª Câmara, ante as razões expostas pelo Relator, em:
9.1. excluir o Sr. Carlos Roberto Britto Aragão da relação processual;
9.2. acolher parcialmente as alegações de defesa apresentadas pelos responsáveis Srs. José Fernandes de Lima e Belivaldo Chagas Silva, ex-Secretários de Estado da Educação de Sergipe, e julgar regulares com ressalva suas contas, com fundamento nos arts. 1º, inciso I, 16, inciso II, 18 e 23, inciso II, da Lei 8.443/1992, dando-lhes quitação;
9.3. julgar irregulares as contas dos responsáveis Sra. Ana Paula Kummer Hora Guimarães, Sr. José Paulo dos Santos Neto e Sociedade de Estudos Múltiplos, Ecológica e de Artes-Sociedade - Semear (CNPJ 04.816.878/0001-50) , com fundamento nos arts. 1º, inciso I, 16, inciso III, alíneas "b" e "c", e § 2º, alíneas "a" e "b", 19 e 23, inciso III, da Lei 8.443/1992 c/c arts. 1º, inciso I, 209, inciso II e III e § 5º, incisos I e II, e 210 do Regimento Interno/TCU, e condená-los solidariamente em débito pelas quantias a seguir especificadas, fixando-lhes o prazo de quinze dias, a contar das notificações, para que comprovem, perante o Tribunal (art. 214, inciso III, alínea "a", do Regimento Interno) , o recolhimento das dívidas ao Fundo Nacional de Desenvolvimento da Educação (FNDE) , atualizadas monetariamente e acrescidas dos juros de mora, calculados a partir das datas discriminadas, até a data dos recolhimentos, na forma prevista na legislação em vigor:
	Valor original (R$) 
	Data ocorrência

	58.226,00
	30/3/2010

	58.226,00
	23/4/2010

	19.760,00
	26/4/2010

	52.383,33
	6/5/2010

	19.760,00
	25/5/2010

	58.226,00
	26/5/2010

	58.226,00
	22/6/2010

	19.760,00
	22/6/2010

	52.383,33
	23/6/2010

	58.226,00
	23/7/2010

	19.760,00
	23/7/2010

	52.383,33
	17/8/2010

	19.760,00
	24/8/2010

	58.226,00
	24/8/2010

	52.383,33
	13/9/2010

	19.800,00
	29/9/2010

	4.960,00
	29/9/2010

	52.383,33
	19/10/2010

	52.383,33
	19/10/2010

9.4. aplicar aos responsáveis Ana Paula Kummer Hora Guimarães, José Paulo dos Santos Neto e Sociedade de Estudos Múltiplos, Ecológica e de Artes-Sociedade Semear, a multa prevista no art. 57 da Lei 8.443/1992, c/c o art. 267 do RI/TCU, nos valores individuais abaixo indicados, fixando-lhes o prazo de quinze dias, a contar das notificações, para que comprovem, perante o Tribunal (art. 214, III, "a", do Regimento Interno do TCU) , o recolhimento das dívidas aos cofres do Tesouro Nacional, atualizadas monetariamente desde a data deste Acórdão até a do efetivo recolhimento, se pagas após o vencimento, na forma da legislação em vigor:
	Responsável
	Valor da Multa (R$) 

	Ana Paula Kummer Hora Guimarães
	15.000,00

	José Paulo dos Santos Neto 
	35.000,00

	Sociedade de Estudos Múltiplos, Ecológica e de Artes-Sociedade Semear
	35.000,00

9.5. autorizar, desde logo, a cobrança judicial das dívidas, caso não atendidas as notificações, na forma do disposto no art. 28, inciso II, da Lei 8.443/1992; 
9.6. enviar cópia deste Acórdão à Procuradoria da República no Estado de Sergipe, nos termos do § 3º do art. 16 da Lei 8.443/1992, c/c o § 7º, do art. 209, do Regimento Interno/TCU, para adoção das medidas que entender cabíveis; e
9.7. dar ciência desta deliberação ao Fundo Nacional de Desenvolvimento da Educação (FNDE) , ao Ministério Público do Estado de Sergipe (MPE-SE) - Promotoria de Justiça do Terceiro Setor e à Secretária de Estado da Educação do Estado de Sergipe (Seed-SE) .

Tomada de Contas Especial instaurada a partir da conversão de representação formulada pelo Ministério Público do Estado de Sergipe, em conformidade com o disposto no Acórdão 292/2017  TCU  Plenário, em face de irregularidades na execução de ações do Programa Nacional de Inclusão de Jovens Urbano, nos exercícios de 2009 a 2011.

Primeira Câmara

Governo do Estado de Sergipe.

3. Responsáveis:  Ana Paula Kummer Hora Guimarães (XXX.826.625-XX); Belivaldo Chagas Silva (XXX.569.405-XX); Carlos Roberto Britto Aragão (XXX.551.175-XX); José Paulo dos Santos Neto (XXX.593.885-XX); José Fernandes de Lima (XXX.294.054-XX); Sociedade de Estudos Múltiplos, Ecológica e de Artes - Sociedade Semear (04.816.878/0001-50).

13.1. Ministros presentes: Walton Alencar Rodrigues (Presidente), Benjamin Zymler e Jorge Oliveira.
13.2. Ministro-Substituto convocado: Augusto Sherman Cavalcanti (Relator).

ACORDAO-COMPLETO-2535310

Acórdão 3570/2022 - Primeira Câmara

AUGUSTO SHERMAN

Tratam os autos de Tomada de Contas Especial instaurada a partir da conversão de representação formulada pelo Ministério Público do Estado de Sergipe, em conformidade com o disposto no Acórdão 292/2017-TCU-Plenário, de minha relatoria, em face de irregularidades na execução de ações do Programa Nacional de Inclusão de Jovens Urbano, nos exercícios de 2009 a 2011. Referido Acórdão foi ainda objeto de pedido de reexame, cujo provimento foi negado mediante o Acórdão 2392/2018-TCU-Plenário (Relator Ministro Walton Alencar Rodrigues) . Este foi confirmado em sede de embargos, pelo Acórdão 108/2019-TCU-Plenário.
2.	Realizada a citação dos responsáveis, elaborou a então Secex-SE instrução de mérito de peça 61, vazada nos seguintes termos:
"INTRODUÇÃO
1.	Cuidam os autos de tomada de contas especial oriunda de conversão de processo de representação, conforme Acórdão 292/2017-TCU-Plenário (proferido no TC Processo 003.701/2014-0, de relatoria do Ministro Augusto Sherman Cavalcanti) , referente irregularidades na execução de ações do Programa Nacional de Inclusão de Jovens Urbano (Projovem Urbano) no estado de Sergipe, nos exercícios 2009, 2010 e 2011.
HISTÓRICO
2.	A mencionada representação foi formulada pelo Ministério Público do Estado de Sergipe (MPE-SE) - Promotoria de Justiça do Terceiro Setor, com base em resultados de fiscalização realizada pelo Tribunal de Contas do Estado de Sergipe (TCE-SE) com o objetivo de analisar convênios firmados entre as diversas secretarias de estado de Sergipe e a Sociedade de Estudos Múltiplos Ecológicos e de Artes (Semear) .
3.	Entre os instrumentos auditados pelo TCE-SE, examinou-se o contrato firmado entre a Secretaria de Estado de Educação de Sergipe (Seed-SE) e a Sociedade de Estudos Múltiplos Ecológicos e de Artes (Semear) , oriundo do Chamamento Público 1/2009, tendo por objeto a contratação de entidade para executar ações de apoio à gestão do Programa Nacional de Inclusão de Jovens Urbano (Projovem Urbano) no estado de Sergipe, nos exercícios 2009, 2010 e 2011.
4.	Quanto ao chamamento público acima mencionado, aquela corte de contas estadual constatou os seguintes indícios de irregularidades:
a) a documentação de habilitação das participantes do certame se restringiu apenas à apresentação de seus atos constitutivos: não foram exigidos documentos relativos à habilitação jurídica, qualificação técnica e econômico financeira, bem como documentos que comprovassem a regularidade fiscal das empresas/entidades licitantes, conforme previsto no art. 27 da Lei 8666/1993; e
b) a dispensa de licitação [que deu azo à realização do chamamento público] teve como base o art. 24, inciso XIII, da Lei 8.666/1993; todavia, não houve comprovação da inquestionável reputação ético-profissional da entidade selecionada, conforme exigido nesse dispositivo legal.
5.	No que tange à formalização e execução do contrato acima mencionado, verificou-se que:
a) não foram identificadas todas as notas de empenhos referentes as despesas do contrato;
b) foram realizadas despesas pela contratada sem justificativas e sem documentação comprobatória, bem como sem cotação de preços; 
c) as folhas de pagamentos da Semear [contratada] foram emitidas, estranhamente, pela Seed-SE;
d) a Seed-SE realizou pagamentos à Semear sem a efetiva comprovação da prestação dos serviços contratados, em desacordo com o previsto na Cláusula Terceira do contrato; e 
e) a prestação de contas do contrato se restringia a comprovação documental de pagamento de despesa, não estando, segundo o TCE-SE, em conformidade com o que determina o art. 58 e seus incisos da Portaria Interministerial MP/MF/MCT 127/2008.  Além disso, registrou-se que nas contas não havia os seguintes documentos: relatório de avaliação ou de cumprimento do objeto, relação de bens adquiridos e relação de treinados ou capacitados, o que caracterizava descumprimento do art. 53 da mencionada Portaria. 
6.	Diante das constatações supracitadas, o analista do TCE-SE, responsável pela fiscalização, sugeriu providências no âmbito daquele tribunal relativamente aos recursos oriundos do tesouro estadual. E, quanto aos valores transferidos pelo Fundo Nacional de Desenvolvimento da Educação (FNDE) , no total de R$ 15.511.584,64, por serem recursos federais do Projovem Urbano, submeteu-se a questão ao MPE-SE, que representou perante este Tribunal.
7. 	No âmbito deste Tribunal, preliminarmente esta Secretaria de Controle Externo adotou medidas saneadoras para complementação das informações aos autos, que incluiu a realização de inspeção na Seed-SE.
8.	Como resultado da referida inspeção, foram identificados os seguintes achados: 
a) transferência de recursos do Projovem Urbano por parte do FNDE antes da apresentação do plano de implementação e da assinatura do termo de adesão pelo estado de Sergipe;
b) irregularidades na seleção e contratação de entidade para executar ações do programa;
c) inexistência ou insuficiência de fiscalizações e/ou acompanhamentos da execução do Contrato 19/2009 (firmado entre a Seed/SE e a Semear para execução das ações do Projovem Urbano) ;
d) insuficiência de elementos capazes de comprovar a efetiva implementação/execução do Projovem Urbano no período fiscalizado;
e) insuficiência de elementos capazes de comprovar e boa e regular aplicação dos recursos destinados à aquisição de alimentação escolar no âmbito do programa;
f) insuficiência de elementos capazes de comprovar a boa e regular aplicação dos recursos destinados à realização das atividades práticas da qualificação profissional;
g) transferências de recursos do programa para pagamento de débitos judicias; e
h) fragilidade na análise, por parte da Secretaria Nacional da Juventude (SNJ) , do cumprimento das metas previstas.
9.	Em face desses achados, foram realizadas audiências e oitivas dos responsáveis. 
10. No mérito, após instrução desta Secex, a representação foi apreciada pelo Acórdão 292/2017-TCU-Plenário, da relatoria do Ministro Augusto Sherman Cavalcanti, no qual se decidiu, entre outas medidas:
 (...) 
9.2. acolher as razões de justificativa apresentadas pelo responsável Sr. Luiz Roberto de Souza Cury, Secretário Nacional de Juventude no período de 1º/1/2008 a 31/12/2009;
9.3. rejeitar parcialmente as razões de justificativa apresentadas pelos responsáveis Srª Ana Paula Kummer Hora Guimaraes, então Coordenadora Estadual do Projovem Urbano, e Srª Hortência Maria Pereira Araújo, Secretária Adjunta de Estado da Educação, à época, bem como dos Srs. José Fernandes de Lima, Secretário de Estado de Educação, no período de 1º/1/2007 a 17/7/2010, e Belivaldo Chagas Silva, Secretário de Estado de Educação, no período de 18/7/2010 a 4/4/2014, no que tange às seguintes ocorrências, sem, contudo, aplicar-lhes multa em razão dessas, para as quais serão adotadas as providências indicadas no subitem 9.10 deste acórdão (determinação) :
9.3.1. insuficiência de elementos capazes de comprovar a efetiva implementação/execução do Projovem urbano no período fiscalizado;
9.3.2. insuficiência de elementos capazes de comprovar a boa e regular aplicação dos recursos destinados à aquisição de alimentação escolar no âmbito do Projovem Urbano;
9.4. rejeitar parcialmente as razões de justificativa apresentadas pelos responsáveis Srs. José Fernandes de Lima, Secretário de Estado de Educação, no período de 1º/1/2007 a 17/7/2010, e Belivaldo Chagas Silva, Secretário de Estado de Educação, no período de 18/7/2010 a 4/4/2014, no tocante à inexistência ou insuficiência de fiscalizações e/ou acompanhamentos da execução do Contrato 19/2009, firmado entre a Secretaria de Estado da Educação e a entidade Semear, tendo por objeto das ações do Projovem Urbano, sem, contudo, aplicar-lhes multa em razão desse indício de irregularidade, entendendo por ora, quanto a ele, suficientes as medidas indicadas no subitem 9.11. deste acórdão (instauração de tomada de contas especial) ;
9.5. rejeitar as razões de justificativa apresentadas pelo responsável José Fernandes de Lima, Secretário de Estado de Educação, no período de 18/7/2010 a 4/4/2014, relativamente à homologação do resultado do Chamamento Público 1/2009 sem que restasse comprovado que a entidade selecionada detinha inquestionável reputação ético-profissional e que possuía capacidade para executar, com sua própria estrutura, o objeto do contrato, caracterizando ofensa ao art. 24, inciso XIII, da Lei 8.666/93;
9.6. aplicar ao responsável José Fernandes de Lima, em face do subitem 9.4 retro, e com fundamento nos arts. 43, parágrafo único, da Lei 8.443/1992 c/c o art. 250, § 2º, do RI/TCU, a multa prevista no art. 58, inciso II, da Lei 8.443/1992 c/c o ar; 268, inciso II, do RI/TCU, no valor de R$ 15.000,00 (quinze mil reais) , com a fixação do prazo de quinze dias para que comprove, perante este Tribunal (art. 214, inciso III, alínea 'a', do Regimento Interno) , o recolhimento da dívida ao Tesouro Nacional, atualizada monetariamente desde a data do presente acórdão até a do efetivo recolhimento, se for paga após o vencimento, na forma da legislação em vigor; 
 (...) 
9.8. determinar à Secretaria de Estado de Educação de Sergipe (Seed-SE) que, no prazo de trinta dias, a contar da notificação deste acórdão, adote, se ainda não fez, as providências necessárias visando à devolução aos cofres do FNDE dos saldos da conta corrente 31858-X, da agência 1603-9, do Banco do Brasil, relativos aos recursos do Projovem Urbano restituídos pelo Estado de Sergipe para recompor os valores que foram sequestrados por conta de decisões judiciais, informando, ao Tribunal, no mesmo prazo, acerca das medidas adotadas;
9.9. determinar ao Estado de Sergipe que, por meio da Procuradoria Geral do Estado, representada nestes autos, informe a este Tribunal, no prazo de trinta dias, acerca das providências adotadas visando à devolução dos valores remanescentes dos recursos do Projovem Urbano que foram sequestrados por conta de decisões judiciais proferidas em processos tramitados na justiça federal, estadual e/ou trabalhista em face do estado, sob pena de instauração de tomada de contas especial relativa ao saldo não devolvido;
9.10. determinar ao Fundo Nacional de Desenvolvimento da Educação - FNDE que realize, se ainda não o fez, e de acordo com a recomendação constante do item 18.16 do Parecer Técnico 244-PJU-SNJ/SG/PR, detido exame sobre a execução financeira do Projovem, no âmbito das prestações de contas relativas aos exercícios de 2009 a 2011, a cargo do Estado de Sergipe, verificando, inclusive, se houve atendimento pleno à legislação concernente às contratações de pessoal, material e serviços, bem como comprovações de despesas, objeto de prestação de contas sob sua responsabilidade, havidas na contratação e execução das atividades pela entidade Semear, dando-se ciência a este Tribunal dos resultados, no prazo de 180 dias, contados da ciência deste acórdão;
9.11. determinar, nos termos do art. 47 da Lei 8.443/1992, a conversão do presente processo em tomada de contas especial, autorizando, desde logo, a citação solidária dos responsáveis a seguir elencados, com base nos arts. 10, § 1º, 12, inciso II, e 16, § 2º, b, da Lei 8.443/1992 c/c o art. 202, inc. II, e 209, § 5º, II, e § 6º, do Regimento Interno/TCU, para, no prazo de quinze dias, contados a partir da ciência da citação, apresentarem alegações de defesa e/ou recolherem aos cofres do Fundo Nacional de Desenvolvimento da Educação (FNDE) o valor do débito a seguir indicado, atualizado monetariamente, nos termos da legislação vigente, em face da não comprovação da boa e regular aplicação dos recursos públicos destinados à execução do Programa Nacional de Inclusão de Jovens Urbano (Projovem) no Estado de Sergipe, transferidos pelo FNDE, mediante termo de adesão firmado pelo governo do Estado de Sergipe, decorrente das irregularidades a seguir mencionadas: 
	Responsáveis solidários
	R$
	Data

	Sociedade de Estudos Múltiplos, Ecologica e de Artes- Sociedade Semear  (CNPJ 04.816.878/0001- 50) 
Carlos Roberto Britto Aragão 
 (CPF XXX.551.175-XX) 
Ana Paula Kummer Hora Guimarães  (CPF XXX.826.625-XX) 
José Paulo dos Santos Neto 
 (CPF XXX.593.885-XX) 
	José Fernandes de Lima
 (CPF 045.294.054.00) 
	58.226,00
	30/3/2010

			58.226,00
	23/4/2010

			19.760,00
	26/4/2010

			52.383,33
	6/5/2010

			19.760,00
	25/5/2010

			58.226,00
	26/5/2010

			58.226,00
	22/6/2010

			19.760,00
	22/6/2010

			52.383,33
	23/6/2010

			58.226,00
	23/7/2010

			19.760,00
	23/7/2010

		Belivaldo Chagas Silva 
 (CPF XXX.569.405-XX) ;
	52.383,33
	17/8/2010

			19.760,00
	24/8/2010

			58.226,00
	24/8/2010

			52.383,33
	13/9/2010

			19.800,00
	29/9/2010

			4.960,00
	29/9/2010

			52.383,33
	19/10/2010

			52.383,33
	19/10/2010

9.11.1. responsáveis solidários: Sociedade de Estudos Múltiplos, Ecologica e de Artes-Sociedade Semear (CNPJ 04.816.878/0001- 50) e Carlos Roberto Britto Aragão (CPF XXX.551.175-XX) :
9.11.1.1. ocorrência: inexecução dos objetos dos contratos celebrados com as empresas Kaiçara Construções e Serviços Ltda. e Digitebar Comércio Ltda., e a entidade Associação de Cooperação Agrícola de Cooperação Agrícola de Sergipe (Acase) , contratos esses que se mostraram como meras formalidades documentais, firmados para justificar os valores pagos, haja vista a ausência de capacidade técnica e material das contratadas para executá-los, e por não se ter conseguido demonstrar, no caso da empresa Digitebar: (i) a composição dos custos do serviço indicado; (ii) a aquisição ou propriedade dos equipamentos; (iii) a elaboração e distribuição do material didático (este ausente no anexo do contrato) ; e no caso das empresas Kaiçara Construções e Acase: (i) a composição dos custos dos serviços indicados; (ii) propriedade e posse do caminhão laboratório/oficina objeto dos contratos; (iii) locação e/ou aquisição de materiais e equipamentos para os eventos indicados - Dispositivo legal infringido: art. 70, parágrafo único, da Constituição Federal, art. 93 do Decreto- Lei 200/1967 c/c o art. 66 do Decreto 93.872/1986, e art. 66 da Lei 8.666/1993;
9.11.2. responsáveis solidários: Ana Paula Kummer Hora Guimarães (CPF XXX.826.625-XX) e José Paulo dos Santos Neto (CPF XXX.593.885-XX) :
9.11.2.1. ocorrência: inexecução dos objetos dos contratos celebrados pela Sociedade Semear com as empresas Kaiçara Construções e Serviços Ltda. e Digitebar Comércio Ltda., e a entidade Associação de Cooperação Agrícola de Cooperação Agrícola de Sergipe (Acase) , Termos que se mostraram como meras formalidades documentais, firmados para justificar os valores pagos, haja vista a ausência de capacidade técnica e material das contratadas para executá-los, sendo que tais contratos decorreram da execução do Contrato 19/2009 celebrado entre a Seed-SE e a Sociedade Semear, do qual era fiscal designado (Cláusula décima quarta) , e em face de, no âmbito daqueles contratos, não se ter conseguido demonstrar, no caso da empresa Digitebar: (i) a composição dos custos do serviço indicado; (ii) a aquisição ou propriedade dos equipamentos; (iii) a elaboração e distribuição do material didático (este ausente no anexo do contrato) ; e no caso das empresas Kaiçara Construções e Acase: (i) a composição dos custos dos serviços indicados; (ii) propriedade e posse do caminhão laboratório/oficina objeto dos contratos; (iii) locação e/ou aquisição de materiais e equipamentos para os eventos indicados - Dispositivo legal infringido: art. 70, parágrafo único, da Constituição Federal, art. 93 do Decreto- Lei 200/1967 c/c o art. 66 do Decreto 93.872/1986, art. 66 da Lei 8.666/1993 e § 1º da Cláusula décima quarta do Contrato 19/2009;
9.11.3. Responsável solidário: José Fernandes de Lima (CPF 045.294.054.00) :
9.11.3.1. Ocorrência: inexecução dos objetos dos contratos celebrados pela Sociedade Semear com as empresas Kaiçara Construções e Serviços Ltda. e Digitebar Comércio Ltda., e a entidade Associação de Cooperação Agrícola de Cooperação Agrícola de Sergipe (Acase) , Termos que se mostraram como meras formalidades documentais, firmados para justificar os valores pagos, haja vista a ausência de capacidade técnica e material das contratadas para executá-los, sendo que tais contratos decorreram da execução do Contrato 19/2009 celebrado entre a Seed-SE e a Sociedade Semear, no qual se transferiu, a essa entidade, parte das ações do Projovem, cuja execução se mostrou danosa ao erário federal, em que pese a designação de fiscais de contrato, incorrendo em culpa in elegendo e in vigilando, e em face de, no âmbito daqueles contratos, não se ter conseguido demonstrar, no caso da empresa Digitebar: (i) a composição dos custos do serviço indicado; (ii) a aquisição ou propriedade dos equipamentos; (iii) a elaboração e distribuição do material didático (este ausente no anexo do contrato) ; e das empresas Kaiçara Construções e Acase: (i) a composição dos custos dos serviços indicados; (ii) propriedade e posse do caminhão laboratório/oficina objeto dos contratos; (iii) locação e/ou aquisição de materiais e equipamentos para os eventos indicados - Dispositivo legal infringido: art. 70, parágrafo único, da Constituição Federal, art. 93 do Decreto- Lei 200/1967 c/c o art. 66 do Decreto 93.872/1986, art. 66 da Lei 8.666/1993 e § 1º da Cláusula décima quarta do Contrato 19/2009;
9.11.4. responsável solidário: Belivaldo Chagas Silva (CPF XXX.569.405-XX) :
9.11.4.1. ocorrência: inexecução dos objetos dos contratos celebrados pela Sociedade Semear com as empresas Kaiçara Construções e Serviços Ltda. e Digitebar Comércio Ltda., e a entidade Associação de Cooperação Agrícola de Cooperação Agrícola de Sergipe (Acase) , Termos que se mostraram como meras formalidades documentais, firmados para justificar os valores pagos, haja vista a ausência de capacidade técnica e material das contratadas para executá-los, sendo que tais contratos decorreram da execução do Contrato 19/2009 celebrado entre a Seed-SE e a Sociedade Semear, no qual se transferiu, a essa entidade, parte das ações do Projovem, cuja execução se mostrou danosa ao erário federal, incorrendo em culpa in vigilando, e em face de, no âmbito daqueles contratos, não se ter conseguido demonstrar, no caso da empresa Digitebar: (i) a composição dos custos do serviço indicado; (ii) a aquisição ou propriedade dos equipamentos; (iii) a elaboração e distribuição do material didático (este ausente no anexo do contrato) ; e no caso das entidades Kaiçara Construções e Acase: (i) a composição dos custos dos serviços indicados; (ii) propriedade e posse do caminhão laboratório/oficina objeto dos contratos; (iii) locação e/ou aquisição de materiais e equipamentos para os eventos indicados - Dispositivo legal infringido: art. 70, parágrafo único, da Constituição Federal, art. 93 do Decreto- Lei 200/1967 c/c o art. 66 do Decreto 93.872/1986, art. 66 da Lei 8.666/1993;
 (...) 
11. Em atendimento ao item 9.11 do acórdão acima transcrito, foi então instaurada a presente TCE e realizada as citações dos seguintes responsáveis: 
a) Ana Paula Kummer Hora Guimarães (fiscal do contrato Seed-SE/Semear, no período de 6/2009 a 1/2011- período vigência do contrato) ;
b) José Paulo dos Santos Neto (fiscal do contrato Seed-SE/Semear, no período de 6/2009 a 1/2011-período vigência do contrato) ; 
c) José Fernandes de Lima (Secretário de Estado de Educação no período de 1º/1/2007 a 17/7/2010) ; 
d) Belivaldo Chagas Silva (Secretário de Estado de Educação no período de 18/7/2010 a 4/4/2014) ; 
e) Sociedade de Estudos Múltiplos, Ecológica e de Artes-Sociedade Semear (entidade contratada) ; e
f) Carlos Roberto Britto Aragão (Presidente da Sociedade Semear) . 
12. Todos os responsáveis acima apresentaram suas alegações de defesa (peças 28-43 e 55-60) , as quais serão analisadas na seção a seguir.
EXAME TÉCNICO
13. Antes de iniciar a apresentação e a análise das alegações de defesa dos responsáveis citados, para melhor compreensão dos fatos, oportuno retomar as irregularidades verificadas nos autos do TC Processo 003.701/2014-0, relativas à execução dos contratos firmados entre a Semear (entidade contratada pela Seed/SE para execução do Projovem Urbano, nos exercícios 2009 a 2011) e a Kaiçara Construções e Serviços Ltda., à Associação de Cooperação Agrícola de Sergipe-Acase e à Digitebar Comércio Ltda., que deram ensejo às citações ora em exame. 
13.1. As contratações em tela tinham por objeto a prestação de serviços para a realização das atividades práticas de qualificação profissional, no âmbito do Projovem Urbano.
13.2. O contrato firmado com a Kaiçara Construções previa a locação de um caminhão laboratório/oficina, com material permanente e equipamentos e material de consumo para atender o Arco Ocupacional Construções e Reparos. Foi pago à empresa o valor de R$ 349.356,00 (peça 52, p. 10 e 34-35, peça 137, p. 176-181 e 183, e peça 139, p. 27-31, 33-34, 39-44, do TC Processo 003.701/2014-0) .  
13.3. A empresa Digitebar Comércio Ltda. (Churrascaria Rei do Boi) foi contratada para fornecer equipamentos (locação) , material didático e alimentação para execução das ações do Arco Ocupacional Turismo e Hospitalidade. O valor total pago a essa contratada foi de R$ 123.560,00 (peça 52, p. 10 e 39-40 e peça 137, p. 177, 178, 180-181, 183 e 185, do TC Processo 003.701/2014-0) .
13.4. O contrato com a Associação de Cooperação Agrícola do Estado de Sergipe-Acase, por sua vez, teve por objeto a locação de caminhão laboratório/oficina com material de consumo para o Programa Arco-Ocupacional-Agroextrativismo, e totalizou R$ 314.299,98 (peça 137, p. 178,183, 184 e 186, e peça 139, p. 50-51, 53-54, 56-57, 59-60, 62-63, do TC Processo 003.701/2014-0) .
13.5. No que diz respeito a esses contratos, na fiscalização realizada pelo Tribunal de Contas do Estado de Sergipe, consoante apontado na seção 'Histórico' desta instrução, verificou-se que a Semear realizou pagamentos (com recursos do Projovem Urbano) a essas empresas e entidade, mas não haviam sido localizados os respectivos contratos, as justificativas para a contratação, a cotação de preços e a relação de beneficiários.
13.6. Já no âmbito deste Tribunal, nos autos da representação que deu origem a esta TCE, após exame dos documentos apresentados pela Seed e pela Semear relativos a essas contratações, observou-se que: 
a) embora no plano de implementação do programa em comento estivesse previsto que as atividades práticas de qualificação profissional seriam desenvolvidas desde a primeira unidade formativa, os contratos em questão foram assinados mais de dez meses do início da execução das ações do projeto no estado; e
b) na prestação de contas apresentada pela Semear à Seed-SE, em relação a essas contratações, havia apenas cópias das notas fiscais emitidas pelas contratadas. Não havia documentação que permitisse verificar onde foram prestados os serviços, quais turmas foram atendidas, em quais dias os serviços foram prestados e em quais municípios. Em outras palavras, não existiam elementos capazes de comprovar a boa e regular aplicação dos recursos.
13.7. Diante dessas constatações, naquela representação, preliminarmente foram realizadas audiências do Sr. José Fernandes Lima, Secretário de Estado da Educação, no período de 1º/1/2007 a 17/7/2010, e do Sr. Belivaldo Chagas Silva, Secretário de Estado de Educação, no período de 18/7/2010 a 4/4/2014, bem como foi realizada oitiva da Semear, para que apresentasse justificas para as situações encontradas na execução desses contratos.
13.8. Após a realização das audiências e oitiva retro, o Ministério Público do Estado de Sergipe (MPE-SE) , por meio da Promotoria de Especializada em Controle e Fiscalização do Terceiro Setor, encaminhou documentação complementar relativos a termos de audiências e declarações prestados por representantes das empresas e da associação contratadas pela Semear (peças 114 e 139 do TC Processo 003.701/2014-0) , dos quais foram extraídas as seguintes informações:  
a) na declaração prestada ao MPE-SE, a representante da Acase não soube informar se o caminhão objeto do contrato firmado com a Semear era de propriedade dessa associação. A responsável alegou ainda que não se recordava qual a origem nem como foi adquirido ou locado o referido veículo;  
b) embora tivesse sido determinado pelo MPE/SE, a Acase não apresentou documentos referentes a cessão ou locação do referido caminhão. Além disso, a associação não comprovou a entrega da totalidade dos materiais contratados. Por exemplo, não foi comprovada a entrega de bens permanentes, tais como: geladeira, fogão industrial, liquidificador (peça 139, p. 45-118, do TC Processo 003.701/2014-0) ; 
c) conforme constava do aludido termo de declaração, a Acase visava (visa) realizar trabalho social com pequenos agricultores e assentados de reforma agrária, atividades essas que não guardavam relação com aqueles serviços que supostamente foram prestados à Semear (locação de caminhão laboratório/oficina com material de consumo para o Programa Arco-Ocupacional-Agroextrativismo) .
d) no caso da Digitebar Comércio Ltda., o seu representante legal declarou ao MPE-SE que foi contratado pela Semear para fornecimento de alimentos e material didático para o curso de auxiliar de garçom. Entretanto, essa empresa não apresentou elementos capazes de comprovar quais serviços de fato foram prestados à contratante;  
e) o representante da Kaiçara Construções e Serviços Ltda., por sua vez, em seu depoimento informou que a empresa não possuía o caminhão objeto do contrato;
f) a empresa acima agiu como mera intermediária na contratação realizada com a  Semear, conforme se depreendia das declarações prestadas ao MPE-SE. 
13.9. Tendo em vista que os fatos acima indicavam a incapacidade material e inaptidão das empresas e entidade para cumprir os objetos contratados, bem como revelavam fortes indícios de fraude nas contratações; e considerando ainda que os responsáveis, em cumprimento às audiências e oitiva realizadas, não apresentaram justificativas capazes de afastar as aludidas ocorrências, pelo  Acórdão 292/2017-TCU-Plenário (peças 4 a 6) , da relatoria do Ministro Augusto Sherman, houve a conversão do referido processo de representação na presente TCE.
14. Feitas essas considerações, passa-se, doravante, ao exame das alegações de defesa apresentadas pelos responsáveis arrolados aos autos.
Responsável: Ana Paula Kummer Hora Guimarães (fiscal do contrato Seed-SE/Semear, no período de 6/2009 a 1/2011-período vigência do contrato) 
Objeto da citação:
inexecução dos objetos dos contratos celebrados pela Sociedade Semear com as empresas Kaiçara Construções e Serviços Ltda. e Digitebar Comércio Ltda., e a entidade Associação de Cooperação Agrícola de Cooperação Agrícola de Sergipe (Acase) , Termos que se mostraram como meras formalidades documentais, firmados para justificar os valores pagos, haja vista a ausência de capacidade técnica e material das contratadas para executá-los, sendo que tais contratos decorreram da execução do Contrato 19/2009 celebrado entre a Seed-SE e a Sociedade Semear, do qual era fiscal designado (Cláusula décima quarta) , e em face de, no âmbito daqueles contratos, não se ter conseguido demonstrar, no caso da empresa Digitebar: (i) a composição dos custos do serviço indicado; (ii) a aquisição ou propriedade dos equipamentos; (iii) a elaboração e distribuição do material didático (este ausente no anexo do contrato) ; e no caso das empresas Kaiçara Construções e Acase: (i) a composição dos custos dos serviços indicados; (ii) propriedade e posse do caminhão laboratório/oficina objeto dos contratos; (iii) locação e/ou aquisição de materiais e equipamentos para os eventos indicados - Dispositivo legal infringido: art. 70, parágrafo único, da Constituição Federal, art. 93 do Decreto- Lei 200/1967 c/c o art. 66 do Decreto 93.872/1986, art. 66 da Lei 8.666/1993 e § 1º da Cláusula décima quarta do Contrato 19/2009.
Alegações de defesa  (peças 28 a 41) :
15. Buscando afastar sua responsabilidade nos presentes autos, a Sra. Ana Paula Kummer Hora Guimarães inicia sua defesa asseverando que sua função [enquanto coordenador do Projovem Urbano] era apenas de ser uma interlocutora entre a equipe do Projovem Urbano e o departamento financeiro, a assessoria especial do gabinete e a secretária adjunta [da Seed/SE]. 
15.1.	Cita que tinha por atividade organizar/agilizar o transporte para os coordenadores e equipes que fiscalizavam a execução das ações do programa; bem como assinar as notas fiscais enviadas pela Semear para pagamentos dos professores, qualificadores e merendeiros, confirmando a prestação dos serviços. Pondera que só assinava essas notas após a assinatura do Sr. João Paulo dos Santos Neto, então coordenador executivo do programa, que detinha 'todo poder' junto à Semear para efetuar contratações, 'como também para efetuar contratações de terceiros' (as quais não teriam sido de responsabilidade da Seed/SE) .
15.2. Alega que soube da contratação das empresas indicadas na citação quando recebeu o ofício [citatório]. Ressalta, contudo, que nas visitas às escolas, nos arcos profissionalizantes, sempre via os alunos trabalhando com os materiais, que para ela eram enviados pela Semear. Diz ainda que se lembra que nunca faltou material/serviço para execução do programa.
15.3. Registra que, muitas vezes, visitou vários municípios para verificar o andamento das aulas; e informa que no início do ano letivo do contrato [com a Semear] acompanhou a entrega de material didático e fardamento em algumas escolas.
15.4. Aduz que não era da sua alçada as funções relativas à execução administrativo-financeira do programa, a qual era de responsabilidade do coordenador executivo [Sr. João Paulo dos Santos Neto]. 
15.5. Finaliza sustentando que, desta forma, resta claro que não tem nenhuma responsabilidade com qualquer tipo de contratação [para execução de ações do Projovem], seja de docente ou estrutura (contratação de empresas terceirizadas para realização dos arcos profissionalizantes do programa) , pois sua função era somente a de organizar os professores, merendeiros e qualificadores profissionais para a perfeita execução das aulas do programa.
Análise
16. Incialmente, importa esclarecer que a Sra. Ana Paula Kummer Hora Guimarães está sendo responsabilizada nos presentes autos na condição de fiscal do contrato firmado entre a Seed/SE e a Semear, consoante designado no termo contratual (juntado pela própria responsável nesta fase processual, peça 28, p. 24) e não enquanto coordenadora do Projovem Urbano. E, a ora defendente responde solidariamente nos presentes autos por ter se desincumbido de suas obrigações de verificar a conformidade das despesas do Contrato 19/2009, mais especificamente aquelas concernentes aos contratos firmados entre a Kaiçara Construções e Serviços Ltda., à Associação de Cooperação Agrícola de Sergipe-Acase e à Digitebar Comércio Ltda., tendo se limitado a atestar a execução dos respectivos serviços sem que ficasse comprovado o seu integral cumprimento (peça 55, p. 221, peça 56, p. 267, peça 58, p. 59 e 181, peça 59, p.77, do TC Processo 003.701/2014-0) . 
16.1. Conforme salientado no pronunciamento à peça 2 (emitido no TC Processo 003.701/2014-0) , essa responsável fora designada como fiscal do Contrato 19/2009 (juntamente com o Sr. Sr. José Paulo dos Santos Neto) e como tal tinha a obrigação de verificar a capacidade, veracidade e autenticidades dos contratos firmados pela Sociedade Semear para a consecução dos objetivos do programa em comento, além de, naturalmente, a efetiva e correta execução dos serviços contratados.
16.2. A alegação da responsável de que desconhecia as aludidas contratações, além de não afastar sua responsabilidade, evidencia que ela não examinava a documentação comprobatória dos serviços que atestava, vez que, na prestação de contas apresentadas pela Semear à Seed, havia notas fiscais emitidas pela Kaiçara Construções e Serviços Ltda., à Associação de Cooperação Agrícola de Sergipe-Acase e à Digitebar Comércio Ltda. para comprovar despesas supostamente realizadas com recursos do Projovem Urbano. 
16.3. Quanto aos documentos anexos a defesa, grande parte se refere a fotografias, as quais já haviam sido juntadas ao processo de representação que deu origem a esta TCE (peças 28, p. 3-117 e peça 29-41) . Naquele processo, concluiu-se que essas imagens e os demais documentos apresentados (listas de frequência, notícias, etc) , indicavam apenas a implementação de algumas ações do Projovem Urbano, mas não evidenciava que os serviços foram realizados pela Semear na forma pactuado e nem demonstravam o efetivo acompanhamento das ações contratadas. No presente processo, essas fotografias não têm o condão de comprovar que as ações fotografadas se referem aos serviços contratados das empresas e associação indicadas na citação ora em exame.  
16.4. Já as relações apresentadas pela defendente, referentes possíveis materiais distribuídos pela Acase (peça 28, p. 45-98) , não permitem estabelecer nenhum nexo com o programa. É bom salientar que em declaração prestada ao MPE-SE, a representante dessa entidade declarou que a entidade tinha por objeto realizar trabalho social com pequenos agricultores e assentados de reforma agrária, atividades essas que não guardam relação com aqueles serviços que supostamente foram prestados à Semear. Ademais, no âmbito do MPE-SE, a aludida representante não comprovou a entrega da totalidade dos materiais contratados (não foi comprovada a entrega de matérias permanentes, tais como: geladeira, fogão industrial, liquidificador, peça 139, p. 45-118 do TC Processo 003.701/2014-0) , nem comprovou que possuía ou que tenha locado o caminhão também objeto do contrato. 
16.5. Ainda acerca da documentação apresentada pela defendente, registra-se que foram juntadas declarações emitidas pelo Sr. Jose Paulo dos Santos Neto, Coordenador do Projovem Urbano, e pelo Sr. Carlos Roberto Brito, Presidente da Semear, datadas de 17/5/2017 e 19/5/2017, respectivamente, declarando que a nomenclatura 'Caminhão Laboratório' apresentada nos contratos seria relativo ao transporte dos materiais para esses arcos profissionalizantes (peça 29, p. 123 e 139) . Essa informação, todavia, em nada muda o exame até aqui empreendido, vez que o cerne da questão, in casu, é a não execução dos serviços que deveriam ter sido prestados pelas mencionadas empresas e associação. 
16.6. Quanto à alegação de que acompanhou a execução de algumas ações do programa e constatou a distribuição de materiais e fardamentos, a responsável não apresentou elementos capazes de comprovar a afirmação; tampouco comprovou que os serviços supostamente fiscalizados se referiam àqueles objetos das contratações em tela. 
16.7. Embora não interfira no mérito da questão em análise, importante consignar que, nos autos de representação que deu origem a esta TCE, a fim de averiguar se houve fiscalização e acompanhamento da execução do Projovem no período de 2009 a 2011, solicitou-se à Seed-SE que encaminhasse os respectivos relatórios. Todavia, em atendimento, foi enviado apenas um relatório de avaliação final (sem data) , que trazia apenas informações genéricas acerca da implementação do programa no estado. Em outras palavras, não foram localizados documentos que comprovassem a efetiva fiscalização da execução dos serviços contratados da Semear.
16.8. Por todo o exposto, concluiu-se por rejeitar as alegações de defesa apresentadas pela Sra. Ana Paula Kummer Hora Guimarães, uma vez que não foram suficientes para sanear as irregularidades a ela atribuídas. E, considerando que inexistem nos autos elementos que demonstrem a sua boa-fé ou a ocorrência de outros excludentes de culpabilidade, sugere-se julgar irregulares as contas dessa responsável, nos termos do art. 202, § 6º, do Regimento Interno/TCU, procedendo-se a sua condenação em débito (solidário) e à aplicação da multa prevista no art. 57 da Lei 8.443/1992.
Responsável: José Paulo dos Santos Neto (fiscal do contrato Seed-SE/Semear, no período de 6/2009 a 1/2011-período vigência do contrato) 
Objeto da citação: 
inexecução dos objetos dos contratos celebrados pela Sociedade Semear com as empresas Kaiçara Construções e Serviços Ltda. e Digitebar Comércio Ltda., e a entidade Associação de Cooperação Agrícola de Cooperação Agrícola de Sergipe (Acase) , Termos que se mostraram como meras formalidades documentais, firmados para justificar os valores pagos, haja vista a ausência de capacidade técnica e material das contratadas para executá-los, sendo que tais contratos decorreram da execução do Contrato 19/2009 celebrado entre a Seed-SE e a Sociedade Semear, do qual era fiscal designado (Cláusula décima quarta) , e em face de, no âmbito daqueles contratos, não se ter conseguido demonstrar, no caso da empresa Digitebar: (i) a composição dos custos do serviço indicado; (ii) a aquisição ou propriedade dos equipamentos; (iii) a elaboração e distribuição do material didático (este ausente no anexo do contrato) ; e no caso das empresas Kaiçara Construções e Acase: (i) a composição dos custos dos serviços indicados; (ii) propriedade e posse do caminhão laboratório/oficina objeto dos contratos; (iii) locação e/ou aquisição de materiais e equipamentos para os eventos indicados.
Alegações de defesa  (peças 42 e 43) : 
17. Após fazer uma síntese dos fatos ensejadores desta TCE, por meio de seu advogado constituído aos autos (peça 21) , o Sr. José Paulo dos Santos Neto, em sede preliminar, alega cerceamento de defesa e pede a nulidade da sua citação com o argumento de que o oficio citatório não especifica, de forma clara e precisa, quais os fatos que lhe estão sendo imputados. 
17.1. Ainda sobre o assunto acima, aduz que não há nos autos nenhuma referência lícita sobre quais irregularidades incidiriam os recursos impugnados; e que no 'relatório elaborado pela nobre diretoria técnica', nenhuma referência às respectivas origens dos valores pretendidos (débitos) e suas respectivas conexões com as irregularidades apontadas.
17.2. Alega também que o documento citatório faz alusão genérica e abstrata sobre eventuais irregularidades e valores e que essa circunstância caracteriza verdadeira afronta aos preceitos constitucionais e, certamente, será objeto de posterior declaração de nulidade por parte do poder judiciário. Assim, pugna pela imediata renovação da citação e que, desta feita, seja explicitado a origem dos débitos, 'bem como as circunstâncias que justificaram suas respectivas indicações e datas de ocorrência'. 
17.3. No tópico seguinte, o defendente faz alguns apontamentos sobre o Projovem e, em seguida, informa que foram nomeados dois coordenadores para executar esse programa (no período em exame) : ele como coordenador executivo e a Sra. Ana Paula Kummer Hora Guimarães como coordenadora estadual.  Sobre sua função, argui que nunca foi responsável pelo 'projeto', como se estaria querendo imputar este Tribunal. E, acrescenta que exercia o controle do material didático adquirido pela Semear para serem distribuídos nos polos de ensino. 
17.4. Com base na legislação, na doutrina e na jurisprudência pertinentes, com o intuito de fazer uma análise do contrato firmado entre a Seed e a Semear, o defendente tece diversos comentários sobre o tema contratos e convênios públicos.
17.5. Atinente aos contratos firmados entre a Semear e as empresas Kaiçara Construções e Serviços Ltda. e a Digitebar Comércio Ltda. busca comprovar a regularidade das despesas juntando diversos documentos (peça 42, p. 133-138, 139-169 e 209-224) . Quanto ao contrato da Acasse, apresenta as seguintes alegações:
a) que a imputação elencada no Acórdão 292/2017-TCU-Plenário, de que não houve a comprovação da 'propriedade e posse do caminhão laboratório/oficina objeto dos contratos', cai por terra em face do previsto no item 1.1 do contrato firmado entre as partes (transcreve o mencionado item, peça 42, p. 31) ;
b) que, referente à ausência de 'composição dos custos dos serviços indicados', com base na vasta documentação anexada à sua defesa, constata-se toda a relação de materiais utilizados no 'referido arco-ocupacional' como também toda quantificação e valores dos itens (junta os documentos à peça 42, p. 62-72) ; e
c) que a coordenadora da associação ratificou a formalização do contrato firmado com a Semear, bem como anexou cópias de cheques, notas fiscais, contratos, comprovantes de recebimento dos materiais recebidos com o devido atesto da Seed/SE e da Semear (junta os documentos à peça 42, p. 73-132) ; e que, dessa forma, não há qualquer irregularidade nesse contrato. 
17.6. Sustenta que, conforme teria ficado demonstrado, a fiscalização desses contratos - no que diz respeito a compra, fornecimento de materiais e equipamentos - e a autorização para pagamento por esses serviços e atos nunca fora de sua responsabilidade.
17.7. No tópico intitulado 'DO QUADRO DA COORDENAÇÃO ESTADUAL DO PROGRAMA PROJOCEM URBANO E SUAS ATRIBUIÇÕES', além de voltar a mencionar que era coordenador executivo do programa e fazer observações sobre os arcos profissionalizantes, informa a juntada de declarações de coordenadores que ratificam que 'acompanhou a entrega dos materiais necessários para as aulas ministradas e que a nomenclatura de Caminhão Laboratório apresentada nos contratos seria para transporte dos materiais para os arcos profissionalizantes'.  Junta ainda outros documentos buscando corroborar a alegações de que 'o programa foi perfeitamente executado' (peça 42, p. 171-183, 193-208 e 225-249, e peça 43) .  
17.8. Continuando sua defesa, cita que a Secretaria Nacional da Juventude aprovou a prestação de contas do governo do estado de Sergipe, em relação ao Projovem Urbano nos exercícios 2009 a 2010. 
17.9. Em outro ponto da sua defesa, além de alegar culpa exclusiva de terceiro como causa de excludente de sua responsabilidade, aduz que agiu mediante exercício regular do direito, vez que se limitou a exercer a coordenação administrativa [do Projovem], não detendo poderes para responder pela área financeira do programa, que coube exclusivamente à Seed/SE.
17.10. Com espeque na legislação, jurisprudência e doutrina, faz apontamentos acerca da prescrição intercorrente e sobre o princípio da duração razoável do processo (art. 5º, inciso LXXVIII da Constituição Federal) . Argumenta que o transcurso de prazo razoável para julgamento conduz à incidência do instituto jurídico da prescrição em prol do princípio da duração razoável dos processos, em consonância, ainda, com o princípio da segurança jurídica. 
17.11. Com fulcro na argumentação supra, sustenta que, no presente caso, o pleito versa sobre inspeção realizada em contrato há mais de oito anos; e que a inércia deste Tribunal em dirimir a controvérsia findou por caracterizar a prescrição, coadunando-se com o princípio da boa-fé. Defende que, decorrido lapso temporal superior a oito anos, não há que se falar em declaração de irregularidade das contas, isto porque não mais dispõe de elementos probatórios aptos a apresentar resistência a sua condenação. 
17.12. Ao final da sua defesa, requer:
a) a sua 'absolvição' pela demonstração do correto desempenho de suas funções no programa ProJovem;
b) que seja acolhida a preliminar de ilegitimidade passiva ad causam, determinando o imediato arquivamento do feito;
c) que seja acolhida a prejudicial de mérito arguida, declarando a extinção do processo ante a ocorrência da prescrição;
d) que sejam declaradas legais as contas examinadas, considerando que nenhum dos fatos alegados é de sua responsabilidade; 
e) a produção de prova testemunhal, pericial, depoimento pessoal e inspeção judicial nos locais de instalação dos arcos profissionalizantes sob pena de cerceamento de defesa; e
f) que seja isentado acerca de qualquer fato declinado no ato citatório.
Análise:
18. A preliminar suscitada pelo Sr. José Paulo dos Santos Neto, acerca de possível nulidade da citação, em razão de suposta má exposição dos fatos a ele imputados, não merece guarida, haja vista que, ao contrário do que ele alega, o oficio citatório contém, de forma pormenorizada, a ocorrência que lhe fora atribuída. Outrossim, o pronunciamento da Diretoria Técnica desta Secex, mencionado em sua defesa, detalha muito bem a sua conduta irregular nas contratações objetos da citação. 
18.1. Também não pode ser acolhida a preliminar sustentada quanto sua ilegitimidade passiva no presente caso, em face das razões a seguir expostas.
18.2. Na representação que deu origem a esta TCE, restou evidenciado que o ora defendente exerceu, concomitantemente, funções na Seed-SE e na Semear, durante a execução do contato firmado entre as duas para executar ações do Projovem Urbano no estado de Sergipe, nos exercícios 2009 a 2011.
18.3. Na Seed/SE, além de ter sido designado como membro da comissão que selecionou a própria Semear para executar o programa, esse responsável foi designado fiscal do respectivo contrato, conforme evidencia a própria documentação anexa a sua defesa (peça 42, p. 58) . Portanto, assim como a Sra. Ana Paula Kummer Hora Guimarães  (também fiscal do contrato e responsável  nos presentes autos, cujas alegações de defesa foram analisadas no tópico anterior) , a responsabilidade dele advém do fato de ter se desincumbido de suas obrigações de verificar a conformidade das despesas do Contrato 19/2009, mais especificamente aquelas concernentes aos contratos firmados entre Semear e a Kaiçara Construções e Serviços Ltda., à Associação de Cooperação Agrícola de Sergipe-Acase e à Digitebar Comércio Ltda.
18.4. Conforme salientado no pronunciamento à peça 2 (emitido no TC Processo 003.701/2014-0) , a exemplo da Sra. Ana Paula Kummer Hora Guimarães, o Sr. José Paulo dos Santos Neto, na condição de fiscal de contrato tinha a obrigação de verificar a capacidade, veracidade e autenticidades dos contratos firmados pela Sociedade Semear para a consecução dos objetivos do programa em comento, além de, naturalmente, a efetiva e correta execução dos serviços contratados.
18.5. A responsabilidade do ora defendente se agrava pelo fato de ele ter se mostrado como figura central na localização e contratação, pela Semear, da Kaiçara Construções e Serviços Ltda., da Associação de Cooperação Agrícola de Sergipe-Acase e da Digitebar Comércio Ltda., conforme depoimentos prestados ao MPE/SE pelos próprios representantes dessas empresas e associação, tendo, portanto, contribuído ativamente para os indícios de fraude verificadas nesses contratos. 
18.6.	No TC Processo 003.701/2014-0 a constatação acima restou evidenciado a partir da análise de depoimentos prestados pelas contratadas no âmbito do MPE/SE. Nesta TCE, em suas alegações de defesa a Sra. Ana Paula Kummer Hora Guimarães confirma que era o Sr. José Paulo dos Santos Neto quem realizava as contratações de terceiros para executar os serviços objetos do Contrato 19/2009 (subitem 15.1 desta instrução) . Essa informação também é confirmada na defesa apresentada pela própria Semear e pelo seu presidente, conforme será analisado adiante nesta instrução (subitem 23.3) .
18.7. Relativamente à documentação juntada pela defesa buscando comprovar a regularidade da execução dos serviços relativos às despesas ora impugnadas, aproveita-se aqui a análise efetuada anteriormente nos itens 16.3 a 16.5, pertinentes à defesa apresentada pela Sra. Ana Paula Kummer Hora Guimarães. Aqui, acrescenta-se apenas as seguintes considerações:
a) a relação de material com o respectivo valor, conforme apresentado pela defesa, não comprova a regularidade nem justifica os preços contratados; 
b) o trecho do contrato transcrito pela defesa, quanto ao objeto do contrato firmado entre a Semear e a Acase, traz expressamente a informação que o caminhão a ser locado deveria ser de 'propriedade do LOCADOR'; e
c) a Acase não comprovou que possuía ou que tenha locado qualquer veículo para cumprir o contrato, nada obstante ser esse o elemento central da contratação.
18.8. Quanto à alegação de incidência da prescrição no presente caso, registra-se que não se aplica a prescrição intercorrente estabelecida na Lei 9.873/1999 à atividade de controle externo exercida por este Tribunal, consoante assente no Acórdão 12475/2016-TCU-Segunda Câmara, da relatoria do Ministro Substituto Marcos Bemquerer. E, atualmente a pretensão punitiva deste Tribunal é decenal, conforme entendimento firmado no Acórdão 1441/2016-TCU-Plenário (relatoria do Ministro Benjamin Zymler) .
18.9. Já acerca da prescrição do débito, com base no estabelecido no art. 37, § 5° da CF/1988, este Tribunal tem entendido pela imprescritibilidade das ações que buscam recompor o erário, ressalvada a possibilidade de dispensa de instauração de tomada de contas especial prevista, atualmente, no art. 6º da IN TCU 71/2012 (alterada pela IN 76/2016) , verbis:
Art. 6º Salvo determinação em contrário do Tribunal de Contas da União, fica dispensada a instauração da tomada de contas especial, nas seguintes hipóteses:
I - o valor do débito for inferior a R$ 100.000,00, considerando o modo de referenciação disposto no § 3º deste artigo  (NR) (Instrução Normativa nº 76, de 23/11/2016, DOU de 12/12/2016) ;
II - houver transcorrido prazo superior a dez anos entre a data provável de ocorrência do dano e a primeira notificação dos responsáveis pela autoridade administrativa competente;
18.10. Neste caso, portanto, vez que o valor do débito atualizado monetariamente é superior a R$ 100.000,00 e haja vista que a data da ocorrência dos fatos ensejadores desta TCE ocorreram entre março a outubro de 2010, e tendo em vista que o prazo prescricional foi interrompido em 22/2/2017, com a prolação do Acórdão 292/2017-TCU-Plenário, não há motivo para o não prosseguimento do feito.
18.11. Referente à menção de que as contas do Projovem Urbano do estado de Sergipe foram aprovadas pela Secretaria Nacional de Juventude da Presidência da República, conforme registrado no voto condutor do Acórdão 292/2017-TCU-Plenário (peça 4) , o Parecer Técnico 244-PJU-SNJ/SG/PR se limitou ao exame das metas físicas do programa. 
18.11.01 Sob o aspecto financeiro, diante da fragilidade dos elementos de comprovação das despesas atinentes ao programa e haja vista ressalva apontado no mencionado parecer técnico, naquele acordão este Tribunal determinou ao FNDE (responsável pela análise financeira das contas)  que realizasse, se ainda não tivesse sido feito,  detido exame sobre a execução financeira do Projovem Urbano no estado de Sergipe, nos exercícios de 2009 a 2011,  'verificando, inclusive, se houve atendimento pleno à legislação concernente às contratações de pessoal, material e serviços, bem como comprovações de despesas, objeto de prestação de contas sob sua responsabilidade, havidas na contratação e execução das atividades pela entidade Semear'. 
18.12. No que diz respeito ao pedido de produção de prova, de depoimento pessoal e inspeção judicial nos locais de instalação dos arcos-profissionalizantes, cumpre esclarecer que a jurisprudência deste Tribunal é no sentido de que as normas que regulam o processo de controle externo não concedem ao responsável a faculdade de solicitar produção de provas ao TCU, como a colheita de depoimentos ou realização de perícias e diligências (Acórdão 133/2017-TCU-Plenário, da relatoria do Ministro Benjamin Zymler; Acórdão 2491/2016-TCU-Primeira Câmara, da relatoria do Ministro Walton Alencar Rodrigues; entre outros) . Este Tribunal julga com base nas provas documentais constantes dos autos, em confronto com aquelas produzidas e apresentadas pelo responsável em sua peça de defesa. 
18.13. Diante disso, considerando que o Sr. José Paulo dos Santos Neto não apresentou elementos capazes de afastar as irregularidades que lhe foram imputadas, propõe-se rejeitar suas alegações de defesa. E, considerando que inexistem nos autos elementos que demonstrem a sua boa-fé ou a ocorrência de outros excludentes de culpabilidade, sugere-se julgar irregulares as contas desse responsável, nos termos do art. 202, § 6º, do Regimento Interno/TCU, procedendo-se a sua condenação em débito (solidário) e à aplicação da multa prevista no art. 57 da Lei 8.443/1992. 
Responsável: José Fernandes de Lima (Secretário de Estado de Educação no período de 1º/1/2007 a 17/7/2010) .
Objeto da citação:
 inexecução dos objetos dos contratos celebrados pela Sociedade Semear com as empresas Kaiçara Construções e Serviços Ltda. e Digitebar Comércio Ltda., e a entidade Associação de Cooperação Agrícola de Cooperação Agrícola de Sergipe (Acase) , termos que se mostraram como meras formalidades documentais, firmados para justificar os valores pagos, haja vista a ausência de capacidade técnica e material das contratadas para executá-los, sendo que tais contratos decorreram da execução do Contrato 19/2009 celebrado entre a Seed-SE e a Sociedade Semear, no qual se transferiu, a essa entidade, parte das ações do Projovem, cuja execução se mostrou danosa ao erário federal, em que pese a designação de fiscais de contrato, incorrendo em culpa in elegendo e in vigilando, e em face de, no âmbito daqueles contratos, não se ter conseguido demonstrar, no caso da empresa Digitebar: (i) a composição dos custos do serviço indicado; (ii) a aquisição ou propriedade dos equipamentos; (iii) a elaboração e distribuição do material didático (este ausente no anexo do contrato) ; e das empresas Kaiçara Construções e Acase: (i) a composição dos custos dos serviços indicados; (ii) propriedade e posse do caminhão laboratório/oficina objeto dos contratos; e (iii) locação e/ou aquisição de materiais e equipamentos para os eventos indicados.
Alegações de defesa  (peças 55 e 56) : 
19. O responsável inicia suas alegações de defesa informando o período da sua gestão (peça 55, p. 12-15) , contextualizando o Projovem Urbano e defendendo a regularidade da contratação da Semear pela Seed/SE para executar ações desse programa.
19.1. Quanto a informação constante da citação, no sentido de que 'os ajustes celebrados pela Semear com a Kaiçara Construções, a Digitebar e a Acase foram meras formalidades documentais e que teriam sido firmados para justificar os valores pagos, haja vista a ausência de capacidade técnica e material para executá-las', assevera que não celebrou nenhum contrato com essas empresas e associação, e que o ajuste foi firmado com a Semear, que teria preenchido todos os requisitos da Resolução 22 do FNDE e do capítulo I, art. 5, da Portaria Interministerial MP/MF/MCT n. 127, de 29/05/08.
19.2. Relaciona as ações que cabiam à Semear realizar no Contrato 19/2009 (firmado entre essa entidade e a Seed/SE para execução do Projovem Urbano) e informa que os pagamentos (referentes aos serviços prestados) só foram realizados mediante a comprovação da realização dos serviços. 
19.3. Junta fotografias e declarações de recebimento dos materiais utilizados nos cursos (peça 55, p. 40-73, e peça 56, p. 1-26) buscando respaldar a alegação de que todos os serviços contratados da Semear foram executados.
19.4. Reafirma que não pode lhe ser atribuída nenhuma responsabilidade pelos trabalhos realizados pela Kaiçara, Digitebar e Acase, já que foram contratadas pela Semear, 'e jamais pela Secretaria de Educação de Sergipe'. 
19.5. Aduz que o Contrato 19/2009 foi firmado única e tão somente com a Semear e com essa entidade teria exercitado em toda a sua plenitude as cobranças relativas a prestação dos seus serviços. 
19.6. Para sustentar a afirmação de que todos os serviços objetos do contrato acima foram devidamente prestados, menciona que, além das provas já carreadas aos autos e juntadas em sua defesa, a prestação de contas relativas aos recursos obtidos pela Seed para realização do Projovem foi devidamente aprovada (transcreve em sua defesa trecho do Parecer Técnico n. 244/PJL-SNJ/SG/PR; e junta cópia desse documento, peça 56, p. 32-36) .
19.7. Ainda buscando afastar sua responsabilidade, informa que o desenvolvimento e o acompanhamento e execução das metas do projeto foram de responsabilidade da Sra. Ana Paula Krumeer, Coordenadora Estadual (do Projovem) , que teria atestado todas as notas fiscais encaminhadas à Seed/SE pela Semear (referentes as despesas do programa) por ter comprovado a realização dos serviços. 
19.8. Registra que, durante sua gestão, em nenhum momento foi instado pela referida coordenadora ou pelos órgãos de controle interno ou externo sobre qualquer desconformidade e/ou irregularidade na execução do programa. Por isso, segundo o defendente, seria desarrazoado qualquer tentativa de lhe atribuir culpa in vigilando. 
19.9. Aduz que a culpa in eligendo por ter nomeado os componentes do comitê de gestão do programa não encontra amparo nem supedâneo, já que, ao fazer a nomeação dessas pessoas, nada lhe fora dito, como também não tomou conhecimento que houvesse qualquer mácula ou restrição de natureza moral e ética em relação aos nomeados. Assim, segundo o responsável, não existe abrigo na prova dos autos nem fora dele que permita atribuir qualquer conduta que se enquadre na culpa in eligendo.
19.10. Finaliza sua defesa informando que, em 27/7/10, encaminhou ao FNDE a prestação de contas parcial 'do Convênio' referente ao período da sua gestão (junta os documentos à peça 56, p. 83-92, e peça 57) .
Análise
20. Incialmente, cabe esclarecer que as questões pertinentes à escolha e contratação da Semear (para executar as ações do Projovem Urbano no estado de Sergipe, nos exercícios 2009 a 2011) foram examinados nos autos do TC Processo 003.701/2014-0 e não interferem nas presentes contas. Em vista disso, o assunto não será reexaminado nestes autos.  
20.1. Deve-se esclarecer ainda que, no presente processo, não está sendo discutida a regularidade ou não da contratação da Kaiçara Construções e Serviços Ltda., da Digitebar Comércio Ltda. e da Associação de Cooperação Agrícola de Sergipe (Acase) . O que deu ensejo a esta TCE foi a inexecução dos serviços dos contratos celebrados com a Semear e essas empresas e associação, conforme já analisado anteriormente nesta instrução.
20.2. Concernente aos documentos apresentados pelo defendente, relativos aos contratos supracitados, aproveita-se aqui o exame já realizado nesta instrução nas alegações de defesa apresentadas pela Sra. Ana Paula Kummer Hora Guimarães (itens 16.3 a 16.5 desta instrução) , para concluir que esses elementos não são capazes de comprovar a execução dos serviços questionados e, consequentemente, não se pode considerar como regular as respectivas despesas.  
20.3. Passando à análise da responsabilidade do Sr. José Fernandes de Lima, no pronunciamento da Diretoria Técnica desta Secex, emitido no processo que deu origem a esta TCE (peça 2) , apontou-se que a responsabilização desse ex-gestor advém da sua conduta frente à condução e execução financeira do Projovem Urbano. Na ocasião, salientou-se que foi dele a decisão de 'terceirizar' a execução do programa no estado com a celebração do Contrato 19/2009, firmado entre a Seed/SE e a Sociedade Semear, no âmbito do qual designou os fiscais do contrato que não foram capazes, em que pese as claras atribuições de tal mister, de apontar as irregularidades verificadas nas contratações em comento. 
20.4. Naquele pronunciamento, destacou-se que as contratações da Kaiçara Construções e Serviços Ltda., da Digitebar Comércio Ltda. e da Associação de Cooperação Agrícola de Sergipe (Acase) , na forma descrita de seus objetos (locações de caminhões laboratórios e de equipamentos e materiais didáticos) , não demandavam maiores esforços ou conhecimentos específicos para se perceber indícios de irregularidades, em face da natureza e características das empresas e entidade contratadas. Entendeu-se que, no caso, aplicava-se o conceito de homem médio, diligente e cuidadoso, do qual se esperava conduta de aferição dos fatos postos à sua apreciação à altura do ordinário. Assim, concluiu-se que, não tendo ocorrido essa aferição, o Sr. José Fernandes de Lima contribuiu para o resultado danoso que deu origem a esta TCE, incorrendo, nesse sentido, em culpa nas modalidades in elegendo e in vigilando. 
20.5. Além das considerações acima, cabe acrescentar que, diante da relevância e materialidade do programa e do contrato firmado para executá-lo, exigia-se do ex-gestor uma vigilância e acompanhamento especial sobre os atos de gestão praticados. Infere-se, das alegações de defesa desse responsável, que ele autoriza os pagamentos à Semear apenas com base nos atestos emitidos pela fiscal do contrato nas respectivas notas fiscais. 
20.6. Consoante já relatado nesta instrução, quando solicitado à Seed relatórios de acompanhamento e fiscalização da execução do programa e do referido contrato, foi apresentado apenas um relatório de avaliação final (sem data) , que trazia apenas informações genéricas acerca da implementação do Projovem Urbano no estado. Não foram identificados também pareceres emitidos pela Seed em relação à prestação de contas apresentada pela Semear. 
20.7. Pelo exposto, ainda que o Sr. José Fernandes de Lima não tenha participado diretamente das irregularidades verificadas nas contratações e respectivas despesas objetos da citação, não havendo indícios de conduta dolosa, má-fé ou de locupletamento dos recursos em questão por parte desse ex-gestor, sua responsabilidade não pode ser afastada nos presentes autos, vez que ele deixou de exercer de forma efetiva e diligente o controle da execução das ações do Projovem Urbano no estado de Sergipe e das respectivas despesas. Desta forma, sugere-se julgar irregulares as suas contas, com a imputação do débito, solidário, sem prejuízo de aplicação da multa prevista no art. 57 da Lei 8.443/1992.
Responsável: Belivaldo Chagas Silva (Secretário de Estado de Educação no período de 18/7/2010 a 4/4/2014) 
Ocorrência: 
 inexecução dos objetos dos contratos celebrados pela Sociedade Semear com as empresas Kaiçara Construções e Serviços Ltda. e Digitebar Comércio Ltda., e a entidade Associação de Cooperação Agrícola de Cooperação Agrícola de Sergipe (Acase) , Termos que se mostraram como meras formalidades documentais, firmados para justificar os valores pagos, haja vista a ausência de capacidade técnica e material das contratadas para executá-los, sendo que tais contratos decorreram da execução do Contrato 19/2009 celebrado entre a Seed-SE e a Sociedade Semear, no qual se transferiu, a essa entidade, parte das ações do Projovem, cuja execução se mostrou danosa ao erário federal, incorrendo em culpa in vigilando, e em face de, no âmbito daqueles contratos, não se ter conseguido demonstrar, no caso da empresa Digitebar: (i) a composição dos custos do serviço indicado; (ii) a aquisição ou propriedade dos equipamentos; (iii) a elaboração e distribuição do material didático (este ausente no anexo do contrato) ; e no caso das entidades Kaiçara Construções e Acase: (i) a composição dos custos dos serviços indicados; (ii) propriedade e posse do caminhão laboratório/oficina objeto dos contratos; (iii) locação e/ou aquisição de materiais e equipamentos para os eventos indicados.
Alegações de defesa:  (peças 58 e 59) 
21. Por meio dos seus advogados constituídos aos autos (peça 23) , o Sr. Belivaldo Chagas Silva, após fazer uma síntese dos fatos ensejadores desta TCE, inicia sua defesa contextualizando o Projovem Urbano e tecendo comentários acerca da execução do contrato firmado entre a Seed e a Semear para executar ações desse programa.  
21.1. Sobre o contrato supra, destaca que os pagamentos ocorriam apenas depois da juntada de nota fiscal atestada pela Sra. Ana Paula Kummer, fiscal do contrato. Segundo o defendente, esses documentos fiscais eram capazes de comprovar a boa e regular aplicação dos recursos do Projovem Urbano. E, salienta que, desse modo, não teria havido indícios nos autos de que as ações desse programa não tivessem sido executadas, bem como não se pode considerar irregular a aplicação da totalidade dos recursos recebidos pela Seed (no âmbito do programa) .
21.2. Frisa que houve a efetiva fiscalização dos contratos, o que estaria comprovado por meio de relatórios e outros meios cabíveis que permitem assegurar que os serviços contratados foram realmente executados. 
21.3. Acrescenta que, ao contrário das alegações desta Corte de Contas, a Seed/SE adotou as providências cabíveis para designar Coordenação Estadual do Projovem, a qual  teria atuado na gestão e acompanhamento das atividades administrativas do programa, cujos os resultados constam nos relatórios de acompanhamento e fiscalização dos contratos, na relação dos polos e dos arcos ocupacionais (junta diversos documentos e fotografias buscando comprovar essa afirmação, a regularidade dos pagamentos e a implementação do programa nos exercícios 2009 a 2011, peça 58, p. 31-64, 69-402, e peça 59) . 
21.4. Com base na doutrina pertinente, faz diversos comentários acerca da diferença entre convênio e contratos públicos para ressaltar que, no caso da situação ocorrida entre a Seed/SE e a Semear, fora pactuada uma relação contratual. Com isso, conclui que juridicamente convênios e contratos são figuras inconfundíveis e que, no último caso, não há necessidade de prestação de contas, 'pois o valor pago a título de remuneração passa a integrar o patrimônio da entidade que o recebeu'. 
21.5. Defende que, no presente caso, não restou provada a sua culpa in elegendo, tampouco a culpa in vigilando, com base nos seguintes argumentos:
que não se pode falar que houve culpa in elegendo quando a eleição do contratado se dá por meio de licitação e desde que tenham sida cumpridos os dispositivos legais que regem a matéria; 
que inexistente a culpa in vigilando quando a fiscalização da contratada pela  Administração Pública diz respeito a cláusulas relativas à execução do objeto do contrato e não às relações internas da contratada e subcontratados; e
que não ficou demonstrado o nexo de causalidade entre a sua conduta (culpa in vigilando) e o dano sofrido; e que  não 'existiu a produção dessa prova'. 
21.6. Sustenta ainda que não pode lhe ser imputada responsabilidade nos presentes autos, pois não teria havido da sua parte comportamento omisso ou irregular ao não fiscalizar o cumprimento das obrigações assumidas pelo contratado, vez que as verificações ocorriam por parte da Sra. Ana Paula Kummer Hora Guimarães, Coordenadora Estadual do Projovem Urbano, e do Sr. José Paulo dos Santos Neto, Coordenador Executivo do programa no estado, o que descaracterizaria a sua culpa in vigilando. E, destaca que não foi o contratante das empresas mencionadas na citação e que, por isso, não é possível lhe atribuir qualquer culpa.
21.7. Aduz que caberia à diretoria da Semear prestar os esclarecimentos a esta Corte de Contas, contendo o detalhamento do atendimento de cada objeto dos contratos, em cada uma das unidades escolares, 'com a complementação de informações requeridas por este Tribunal'. 
21.8. Em vista desses argumentos, requer o arquivamento dos autos.
Análise
22. Observa-se que, no que tange especificamente ao objeto da citação, o Sr. Belivaldo Chagas Silva se limitou a informar que não foi responsável pela contratação da Kaiçara Construções e Serviços Ltda., da Digitebar Comércio Ltda. e da Associação de Cooperação Agrícola de Cooperação Agrícola de Sergipe (Acase) . 
22.1. Conforme exposto no pronunciamento da Diretoria Técnica desta Secex, emitido no processo que deu origem a esta TCE (peça 2) , esse ex-Secretário de Estado, em que pese não ter sido o signatário do contrato firmado entre a Semear e a Seed/SE, no caso concreto, incorreu em culpa in vigilando, pois, como gestor dos recursos do programa, tinha a obrigação de se assegurar que a sua execução atendia aos requisitos de conformidade legal. 
22.2. Quanto às contratações objetos da citação ora em exame, naquele pronunciamento (peça 2) , destacou-se que os contratos inquinados, e na forma descrita de seus objetos (locações de caminhões laboratórios e de equipamentos e materiais didáticos) não demandavam  maiores esforços ou conhecimentos específicos para se perceber indícios de irregularidades, em face da natureza e características das empresas e entidade contratadas, aplicando-se, no caso, o conceito de homem médio, diligente e cuidadoso, do qual se espera conduta de aferição dos fatos postos à sua apreciação à altura do ordinário. Concluiu-se, assim, que não tendo ocorrido tal aferição, esse responsável contribuiu para o resultado danoso observado, o qual deu origem a esta TCE.
22.3. Ressalta-se que, nada obstante a relevância do Projovem Urbano e materialidade do contrato firmado entre a Semear e a Seed, que envolveu mais de R$ 16.000.000,00, o defendente autorizou os pagamentos a essa entidade apenas com base nos atestos emitidos pela fiscal do contrato nas respectivas notas fiscais, conforme se infere das suas alegações de defesa.  
22.4. Insta salientar que, embora a Semear não estivesse obrigada a prestar contas relativas ao contrato firmado com Seed/SE, essa entidade tinha a obrigação de comprovar a efetiva prestação dos serviços contratados e por ela cobrados, haja vista o próprio instrumento contratual e o art. 60 da Lei 8.666/1993. 
22.5. Acerca das alegações apresentadas pelo responsável, pertinentes à fiscalização da execução das ações do Projovem, cumpre informar que essa questão já foi tratada na representação que originou o presente processo. Apenas cabe acrescentar que o único relatório apresentado pela Seed/SE relativo à fiscalização do contrato foi o mesmo agora apresentado pelo defendente (peça 58, p. 62-64) , o qual, como já enfatizado anteriormente nesta instrução, traz apenas informações genéricas acerca da implementação do Projovem Urbano no estado de Sergipe, nos exercícios 2009 a 2011. 
22.6. Quanto aos demais documentos juntados pela defesa, buscando  comprovar a execução de possíveis ações do programa e dos contratos objetos da citação, aproveitam-se aqui as análises já realizadas quando do exame das alegações dos demais responsáveis aos autos, para concluir também que os elementos apresentados não são capazes de comprovar a execução dos serviços contratados da Kaiçara Construções e Serviços Ltda., da Digitebar Comércio Ltda. e da entidade Associação de Cooperação Agrícola de Sergipe (Acase) , e, consequentemente, não se pode considerar como regular as respectivas despesas.
22.7. Por tudo isso, assim como no caso do Sr. José Fernandes de Lima, embora o Sr. Belivaldo Chagas Silva não tenha participado diretamente nas irregularidades verificadas nas contratações objetos da citação, sua responsabilidade não pode ser afastada nos presentes autos, vez que deixou de exercer, de forma efetiva e diligente, o controle da execução das ações do Projovem Urbano no estado de Sergipe e das respectivas despesas, mais  especificamente aquelas pertinentes aos serviços contratados da Kaiçara Construções e Serviços Ltda., da  Digitebar Comércio Ltda., e da  Associação de Cooperação Agrícola de Cooperação Agrícola de Sergipe (Acase) . Por isso, sugere-se julgar irregulares as contas desse responsável, imputando-lhe o débito, solidário, apurado nesta TCE, sem prejuízo de aplicação da multa prevista no art. 57 da Lei 8.443/1992.
Responsáveis: Sociedade de Estudos Múltiplos, Ecológica e de Artes-Sociedade Semear e Carlos Roberto Britto Aragão
Ocorrência: 
inexecução dos objetos dos contratos celebrados pela Sociedade Semear com as empresas Kaiçara Construções e Serviços Ltda. e Digitebar Comércio Ltda., e a entidade Associação de Cooperação Agrícola de Cooperação Agrícola de Sergipe (Acase) , contratos esses que se mostraram como meras formalidades documentais, firmados para justificar os valores pagos, haja vista a ausência de capacidade técnica e material das contratadas para executá-los, e por não se ter conseguido demonstrar, no caso da empresa Digitebar: (i) a composição dos custos do serviço indicado; (ii) a aquisição ou propriedade dos equipamentos; (iii) a elaboração e distribuição do material didático (este ausente no anexo do contrato) ; e no caso das empresas Kaiçara Construções e Acase: (i) a composição dos custos dos serviços indicados; (ii) propriedade e posse do caminhão laboratório/oficina objeto dos contratos; (iii) locação e/ou aquisição de materiais e equipamentos para os eventos indicados.
Alegações de defesa: 
23. Mediante seus advogados constituídos aos autos (peças 46 e 47) , a Sociedade de Estudos Múltiplos, Ecológica e de Artes (Sociedade Semear) e o Sr. Carlos Roberto Britto Aragão, Presidente da Semear, apresentaram suas defesas por meio de um único expediente (peça 60) . 
23.1. Após contextualizarem os fatos ensejadores desta TCE e tecerem comentários acerca da legislação pertinente ao Projovem Urbano, os defendentes trazem informações acerca do contrato firmado entre a Semear e a Seed, das quais se destacam: 
a) que o referido contrato se distancia do regime jurídico das parcerias celebradas com a Administração Pública e, consequentemente, das obrigações que estas ocasionam ao parceiro privado;
que parece ter havido confusão na representação do Parquet  (MPE/SE) e na instrução do Tribunal de Contas, à medida que ambos impõe ao mencionado contrato (amparado na Lei 8.666/1993) , obrigações relativas a instrumentos de parceria com a Administração, notadamente aquelas da Portaria Interministerial MP/MF/MCT 127/2008;
que nesse contrato há absoluta vinculação contratual, com exigência de permanência obrigatória (Cláusula Quarta) e estabelecimento de sanções pela inadimplência (Cláusula Oitava) , além de cláusula de remuneração (Cláusula Terceira) . E, que, dessa forma, o valor acordado entre a Seed/SE e a Semear a título de remuneração não implicava o dever de gestão e de prestação de contas por parte da entidade, mas, sim, passou a integrar o seu patrimônio; 
que os recursos repassados via FNDE ao estado de Sergipe foram objeto de prestação de contas pela Seed/SE (ente executor do Projovem Urbano)  à SNJ/SG/PR, 'que é a gestora do fundo e do Programa Federal'. E, que, nesse sentido, no momento do julgamento das contas do órgão repassador (SNJ) pelo TCU, na hipótese de irregularidade na execução do ajuste, é que será instaurada uma TCE para este fim;
que não geriu recursos públicos e que não pode ser obrigada a prestar contas das execuções dos contratos que firmou e a apresentar documentos que jamais foram impostos como obrigações pela Seed/SE; 
que não há razões que subsidiem o fato de que os contratos firmados pela Semear com terceiros em ordem de executar o Contrato n. 19/2009 sejam objetos de TCE por este Tribunal; 
que a Semear não é jurisdicionada a este Tribunal;
que, na qualidade de contratada pela Seed/SE para executar o Projovem Urbano, a Semear apenas poderá ser questionada quanto à execução do aludido contrato no julgamento das contas da SNJ/SG/IPR, 'ou seja, das contas da União, relativas ao exercício de 2009 e, apenas poderá ser responsabilizada solidariamente com os responsáveis a prestar contas (Seed/SE e SNJ/SG/PR) na hipótese de julgamento irregular mediante as ocorrências dos incisos II, III e IV' do art. 209 do Regimento Interno do TCU; 
que, em conformidade com o § 6º do artigo acima mencionado,  a responsabilidade do terceiro apenas poderá derivar: 1 - do cometimento de irregularidade que não se limite ao simples descumprimento de obrigações contratuais ou ao não pagamento de títulos de crédito ou; II - da irregularidade no recebimento de benefício indevido ou pagamento superfaturado. E, que, no caso, a Semear não descumpriu qualquer cláusula contratual, não recebeu benefício indevido e não recebeu pagamento superfaturado;
que, em análise às obrigações impostas às entidades executoras (EEx, s) pelas resoluções do FNDE (citadas em sua defesa) , é possível que o estado de Sergipe não tenha feito a opção adequada de abrir um processo integralmente fundamentado na Lei 8.666/1993 e firmar, ao final dele, um contrato administrativo de prestação de serviços com a entidade Semear. E, que o cenário ainda é pior quando se verifica que a minuta do contrato submetida à assinatura da entidade foi avaliada pela Seed/SE, por sua Procuradoria e pelo SNJ/SG/PR, sem que nele houvesse qualquer obrigação de prestação de contas por parte da Semear; e
que nada mais desarrazoado e injusto do que impor à Semear, após toda a execução do contrato, que observe as regras de parceria e traga aos autos ainda mais elementos comprobatórios de realização das atividades não requeridos no tempo oportuno.
23.2. Com base nesses apontamentos, em sede preliminar, requerem as suas exclusões da presente TCE.
23.3. Especificamente no que tange aos contratos firmados entre a Semear e a Kaiçara Construções e Serviços Ltda., a Digitebar Comércio Ltda. e a Associação de Cooperação Agrícola de Sergipe (Acase) , no início esclarecem que todas as contratações eram 'solicitadas pela coordenação do programa que foi contratada pela Semear por determinação da Seed/SE'. Assevera que a entidade, por sua vez, quando da indicação as empresas, apenas solicitava comprovação da regularidade fiscal e financeira das contratadas. 
23.4. No que concerne ao contrato firmado entre a Semear e a Digitebar aduzem que:
 o serviço contratado estava contido no item '1. c' da Cláusula Terceira do Contrato 19/2009 - 'locação de espaços e equipamentos, bem como pagamento de monitores para as atividades de qualificação profissional', tendo sido estabelecido o valor de R$ 1.968.592,00 pela própria Seed/SE nesse contrato. E, que, neste cenário, resta evidente que a composição dos custos do serviço foi previamente orçada e decidida pela Seed/SE;
o contrato visava a locação de equipamentos/material didático e alimentação para o curso profissionalizante dos alunos e que, levando em conta as inúmeras fotos acostadas ao processo -  que mostram os alunos tendo aulas com referidos materiais e, ainda, tendo em vista que os fiscais do contrato acompanharam e atestaram as efetivas entregas por parte da empresa-, parece absolutamente irrelevante a este processo averiguar se os equipamentos eram ou não de propriedade do contratado. E, que admitir essa análise viabilizaria a fiscalização ad eternum de todos os instrumentos firmados pela contratada da Seed/SE, o que, não faria qualquer sentido mediante a aprovação da execução do contrato pelos fiscais do ajuste; 
o material didático objeto do contrato foi o necessário para o desenvolvimento das oficinas do Arco Ocupacional Turismo e Hospitalidade, sendo os equipamentos utilizados os elencados no anexo ao contrato; e 
que em nenhum momento foi acordado com a contratada a elaboração e distribuição de apostila.
23.5. No que se refere aos contratos firmados entre a empresa Kaiçara e a Acase, além de prestarem a mesma informação da Digitebar acerca da composição de custos dos preços contratados, apresentam as seguintes informações:
que houve equívoco na redação do instrumental contratual e que, conforme reconhecido pelo próprio fiscal do contrato, a 'nomenclatura de Caminhão Laboratório apresentada nos contratos seria para o transporte dos materiais para os Arcos Profissionalizantes'; 
que o centro do negócio jurídico nesses contratos eram os materiais e insumos descritos nos anexos do contrato, os quais se configuravam  imprescindíveis para a realização dos cursos, e que os caminhões eram meros instrumentos para o transporte (desses materiais e insumos)  e sua locação objetivava possibilitar que os cursos itinerantes acontecessem em diferentes cidades do estado; e que, por isso, não possui fotos ou outros registros de atividades que compreendessem o uso desses veículos;
que jamais houve qualquer exigência por parte da Administração Pública pela contratação de um 'caminhão laboratório', o que corrobora que o uso da expressão nos contratos não passou de uma construção textual infeliz. Salientam que esses contratos poderiam até mesmo ter sido firmados de forma verbal, visto que, conquanto a entidade entregasse o acordado no contrato de prestação de serviços, suas relações eram absolutamente reguladas pelo direito privado;
d) que, independente do equívoco na redação dos contratos, a Semear comprovou tanto a execução dos cursos - com as listas de presença, fotos das oficinas, declarações dos professores (junta os documentos à peça 60, p. 56-157) - quanto a pertinência dos valores acordados; 
que não cabe à Semear atestar a posse dos caminhões; e que contratou de boa fé as referidas empresas, as quais cumpriram com o acordado no contrato; e
que se as empresas sublocaram os caminhões e como o fizeram não foi de conhecimento e nem de responsabilidade da entidade.
23.6. Continuando suas defesas, além de aduzirem que não infringiram o art. 66 da Lei 8.666/1993, arguem que o adimplemento do contrato foi atestado pela Seed/SE, tanto por meio do trabalho contínuo dos fiscais durante a prestação dos serviços, como nos relatórios de aprovação do trabalho da Semear (junta o relatório à peça 60, p. 158-160) . 
23.7. Argumentam ainda que, durante toda a vigência do contrato, jamais houve questionamento sobre a execução dos serviços prestados pela Semear, tanto por parte dos beneficiários dos cursos e oficinas e dos profissionais envolvidos, quanto da Administração Pública, na figura de seus fiscais. E, asseveram que o relatório final de execução do programa, aprovado pela SNJ, é mais uma prova de que a entidade cumpriu totalmente o objeto acordado (junta o parecer à peça 60, p. 162-163) .
23.8. Alegam que a liberação do pagamento da remuneração à contratada, por si só, confirma que a Administração Pública atestou a execução de seu objeto.
23.9. Por fim, voltam a ressaltar que a natureza da prestação de serviços desobrigava a entidade de prestar contas e que, dessa forma, não é justo que, sete anos após a celebração do referido instrumento, seja imposta à entidade obrigação que não existiu durante a contratação, justamente por não ser inerente ao regime jurídico da Semear.
23.10. Diante dessas alegações, requerem:
a exclusão de ambos do polo passivo desta TCE; especialmente, por entenderem não haver qualquer responsabilidade solidária entre eles e os reais gestores dos recursos públicos ora analisados;
caso assim não entenda este Tribunal, que os contratos firmados pela Semear sejam acolhidos ou, ao menos, sejam analisados sob a perspectiva de que foram firmados sem qualquer regime de parceria, reconhecendo-se a natureza de contrato administrativo ao Contrato 19/2009, bem como excluindo-se, com isso, a responsabilidade solidária entre os reais gestores dos recursos públicos e esses defendentes; e
caso ainda assim não entenda este Tribunal, que não seja imputada qualquer responsabilidade solidária ao Sr. Carlos Roberto Britto Aragão,  por não ser abrangido pelo parágrafo único do art. 70 da Constituição Federal. 
Análise
24. De início, mister esclarecer que, apesar de a representação encaminhada pelo MPE/SE ter feito menção à legislação pertinente a convênios e instrumentos congêneres, no âmbito deste Tribunal, em todas as fases processuais, a relação estabelecida entre a Semear e a Seed/SE foi tratada devidamente como contratual, fundamentada na Lei 8.666/1993.
24.1. Nos presentes autos, a Semear está sendo responsabilizada na condição de terceiro que, como contratada concorreu para o cometimento do dano apurado nesta TCE, uma vez que recebeu recursos federais pagos pela Seed/SE e não comprovou a realização dos objetos dos contratos firmados com a Kaiçara Construções e Serviços Ltda. com a Digitebar Comércio Ltda. e com a Associação de Cooperação Agrícola de Cooperação Agrícola de Sergipe (Acase) .
24.2. Consoante já salientado nesta peça, embora a Semear não estivesse obrigada a prestar contas relativas ao contrato firmado com Seed/SE, essa entidade tinha sim obrigação de comprovar, perante a contratante, a efetiva prestação dos serviços contratados e por ela cobrados, haja vista o próprio instrumento contratual e o art. 60 da Lei 8.666/199. 
24.3. Referente aos documentos apresentados pelos defendentes, buscando comprovar a execução dos serviços contratados, aproveitam-se também o exame já realizado anteriormente nesta instrução, no sentido de que eles não comprovam a efetiva execução dos serviços objetos dos contratos em questão e, consequentemente, a regularidade das despesas pertinentes.  Salientado que, consoante apurado na representação que deu origem a esta TCE, há fortes indícios de fraudes nessas contratações, tendo por base, principalmente, depoimentos prestados por representantes das contratadas ao MPE/SE, os quais demonstraram a impossibilidade das contratadas terem prestados os serviços para os quais foram contratadas e para os quais receberam pagamentos (peças 114 e 139 do TC Processo 003.701/2014-0) , haja vista que:
a) a Acase (uma das contratadas) não comprovou que possuía ou que tenha firmado contrato algum de cessão ou aluguel de veículo para que pudesse dar atendimento ao contrato;
b) a representante legal da associação supra declarou ao MPE/SE que foi contatada por uma pessoa de nome Paulo Neto [José Paulo dos Santos Neto, Coordenador Executivo do programa no estado], a qual, segundo ela, já tinha participado de algumas atividades da Acase e por isso convidou a entidade para executar os serviços;
c) a responsável supra declarou ainda ao MPE/SE que a Acase tinha por objeto realizar trabalho social com pequenos agricultores e assentados de reforma agrária. Atividades essas, portanto, que não guardavam nenhuma relação com aqueles serviços que supostamente foram prestados à Semear (locação de caminhão laboratório/oficina com material de consumo para o Programa Arco- Ocupacional-Agroextrativismo) ; 
d) o proprietário da empresa Kaiçara Construções e Serviços Ltda. informou ao MPE/SE que não possuía caminhão algum, mas que foi procurado por uma pessoa, cujo nome não se recorda, com uma proposta de que ele firmasse um contrato de locação de caminhão com a Semear, pois essa terceira pessoa não tinha os documentos para tanto. Não apresentou, contudo, suposto contrato de locação do caminhão de terceiro e o nome e endereço do proprietário do veículo;
e) apesar de ter sido requisitado pelo MPE/SE, as contratadas não apresentaram as notas fiscais e comprovantes dos materiais supostamente adquiridos para cumprir os contratos; e
f) no caso da Digitebar Comércio Ltda., no contrato firmado com a Semear não havia o necessário detalhamento de como se daria a prestação do serviço dito contratado e quais custos incorreriam a contratação. Além disso, em oitiva ao MPE/SE, o responsável pela empresa informou que o contrato incluía a confecção e distribuição de uma suposta apostila, mas, não apresentou nenhum exemplar desse material.
24.4. Sobre a possível imprecisão terminológica nos termos dos contratos, conforme alegado pelos defendentes, mesmo que as contratações não envolvessem realmente um 'caminhão laboratório', não há dúvidas que o elemento central do objeto do contrato da Kaiçara e da Acase era sim a locação de um caminhão, serviço esse cuja execução não restou comprovada. 
24.5. No que se refere à alegação de que as contas do Projovem Urbano do estado de Sergipe foram aprovadas pela Secretaria Nacional de Juventude da Presidência da República, conforme já apontado nesta instrução, o Parecer Técnico 244-PJU-SNJ/SG/PR se limitou ao exame das metas físicas do programa. Sob o aspecto financeiro, diante da fragilidade dos elementos de comprovação das despesas atinentes ao programa e haja vista ressalva apontado no mencionado parecer técnico, naquele acordão este Tribunal determinou ao FNDE (responsável pela análise financeira das contas) , que realizasse, se ainda não tivesse sido feito, detido exame sobre a execução financeira do Projovem Urbano no estado de Sergipe, nos exercícios de 2009 a 2011. 
24.6. Insta salientar que a presente TCE se originou de conversão de processo de representação, com fulcro no art. 47 da Lei 8.443/92, em razão das irregularidades verificadas na execução das despesas pertinentes às contratações em questão. Portanto, não assiste razão aos defendentes no sentido de esta TCE só poderia ter sido instaurada após a análise da prestação de contas do órgão repassador dos recursos federais em discussão.
24.7. Por todo exposto, as alegações de defesa apresentadas pela Semear não podem ser acolhidas, devendo essa entidade permanecer como terceiro responsável nos presentes autos, haja vista que recebeu pelas despesas relativas as mencionadas contratações, nada obstante a não execução dos objetos contratados. Assim, sugere-se julgar irregulares as suas contas, com a imputação do débito, solidário, apurado nesta TCE, sem prejuízo da aplicação da multa prevista no art. 57 da Lei 8.443/1992.
24.8. Já em relação ao Sr. Carlos Roberto Britto Aragão, Presidente da Semear, consoante pedido pela defesa, entende-se que sua responsabilidade pode ser afastada no presente caso. 
24.9. A conclusão acima tem por base o entendimento deste Tribunal sobre a matéria, no sentido de que, no caso de um vínculo entre o particular e o poder público derivado de um contrato, a responsabilidade civil é prioritariamente da pessoa jurídica contratada (Acórdão 1693/2003-TCU-Plenário; Acórdão 1830/2006-TCU-Plenário; e Acórdão 934/2017-TCU-Primeira Câmara, todos da relatoria do Ministro Benjamin Zymler) . Assim, não se pode atribuir a obrigação de indenizar às pessoas físicas que assinaram o termo contratual ou praticaram atos relacionados a essa avença na condição de seus representantes, salvo em hipóteses excepcionais, relativas a conluios envolvendo agentes públicos e privados, abusos de direito ou à prática de atos ilegais ou contrários às normas constitutivas ou regulamentares da entidade contratada (nestes casos, ocorrerá a desconsideração da personalidade jurídica para alcançar sócios ou administradores) .
24.10. No presente caso, embora existam fortes indícios de fraude nas contratações da Kaiçara Construções e Serviços Ltda., da Digitebar Comércio Ltda., e da Associação de Cooperação Agrícola de Cooperação Agrícola de Sergipe (Acase) , não há evidências de que o presidente da Semear tenha sido, de fato, o responsável pelas aludidas irregularidades.
24.11. Assim, sugere-se excluir o Sr. Carlos Roberto Britto Aragão da presente relação processual.
CONCLUSÃO
25. Em face da análise promovida na seção anterior, propõe-se rejeitar as alegações de defesa apresentadas pela Sra. Ana Paula Kummer Hora Guimarães, pelo Sr. José Paulo dos Santos Neto, pelo Sr. José Fernandes de Lima, pelo Sr. Belivaldo Chagas Silva e pela Sociedade de Estudos Múltiplos, Ecologia e de Artes-Sociedade Semear, uma vez que não foram suficientes para sanear as irregularidades a eles atribuídas. Os argumentos de defesa tampouco lograram afastar os débitos imputados aos responsáveis. 
26. Ademais, em relação ao Sr. José Fernandes de Lima, ao Sr. Belivaldo Chagas Silva, à Sra. Ana Paula Kummer Hora Guimarães e ao Sr. José Paulo dos Santos Neto, inexistem nos autos elementos que demonstrem a boa-fé ou a ocorrência de outros excludentes de culpabilidade desses responsáveis. Desse modo, as contas desses responsáveis e da Semear devem, desde logo, ser julgadas irregulares, nos termos do art. 202, § 6º, do Regimento Interno/TCU, procedendo-se a condenação em débito, solidariamente, sem prejuízo de aplicação da multa individual, com fulcro no art. 57 da Lei 8.443/1992, na forma do encaminhamento a seguir proposto. 
27. Já em relação ao Sr. Carlos Roberto Britto Aragão, Presidente da Semear, com base na jurisprudência deste Tribunal, conclui-se por excluí-lo da presente relação processual, diante da análise empreendida nos subitens 24.8 a 24.11 desta instrução.
28. Anota-se que, no presente caso, não se constata a prescrição da pretensão punitiva do TCU, na forma definida no Acórdão 1441/2016-TCU-Plenário (da relatoria do Ministro Benjamin Zymler) , já que não houve transcurso de mais de dez anos desde o fato gerador tido como irregular (pagamentos impugnados, que ocorreram entre março a outubro de 2010) , até a data da prolação do Acórdão 292/2017-TCU-Plenário, de 22/2/2017, que interrompeu o prazo em questão.
PROPOSTA DE ENCAMINHAMENTO
29. Ante o exposto, submetem-se os autos à consideração superior, propondo:	
a) excluir a responsabilidade do Sr. Carlos Roberto Britto Aragão (CPF XXX.551.175-XX) da presente relação processual;
b) julgar irregulares as contas de Ana Paula Kummer Hora Guimarães (CPF XXX.826.625-XX) , de Belivaldo Chagas Silva (CPF XXX.569.405-XX) , de José Fernandes de Lima (CPF 045.294.054.00) , de José Paulo dos Santos Neto (CPF XXX.593.885-XX) e da Sociedade de Estudos Múltiplos, Ecologia e de Artes-Sociedade Semear (CNPJ 04.816.878/0001-50) , com fundamento nos arts. 1º, inciso I, 16, inciso III, alíneas 'b' e 'c', e § 2º, alíneas 'a' e 'b', 19 e 23, inciso III, da Lei 8.443/1992 c/c arts. 1º, inciso I, 209, inciso II e III e § 5º, incisos I e II, e 210 do Regimento Interno/TCU, condenando-os nos débitos solidários a seguir especificados, fixando-lhes o prazo de quinze dias, a contar da notificação, para que comprovem, perante o Tribunal (art. 214, inciso III, alínea 'a', do Regimento Interno) , o recolhimento das dívidas ao Fundo Nacional de Desenvolvimento da Educação (FNDE) , atualizadas monetariamente e acrescidas dos juros de mora, calculados a partir das datas discriminadas, até a data do (s) recolhimento (s) , na forma prevista na legislação em vigor:
	Responsáveis solidários
	Valor original (R$) 
	Data ocorrência

	Sociedade de Estudos Múltiplos, Ecologia e de Artes- Sociedade Semear (CNPJ 04.816.878/0001- 50) 
Ana Paula Kummer Hora Guimarães (CPF XXX.826.625-XX) 
José Paulo dos Santos Neto 
 (CPF XXX.593.885-XX) 
	José Fernandes de Lima
 (CPF 045.294.054.00) 
	58.226,00
	30/3/2010

			58.226,00
	23/4/2010

			19.760,00
	26/4/2010

			52.383,33
	6/5/2010

			19.760,00
	25/5/2010

			58.226,00
	26/5/2010

			58.226,00
	22/6/2010

			19.760,00
	22/6/2010

			52.383,33
	23/6/2010

			58.226,00
	23/7/2010

			19.760,00
	23/7/2010

		Belivaldo Chagas Silva 
 (CPF XXX.569.405-XX) ;
	52.383,33
	17/8/2010

			19.760,00
	24/8/2010

			58.226,00
	24/8/2010

			52.383,33
	13/9/2010

			19.800,00
	29/9/2010

			4.960,00
	29/9/2010

			52.383,33
	19/10/2010

			52.383,33
	19/10/2010

c) aplicar, individualmente, a Ana Paula Kummer Hora Guimarães (CPF XXX.826.625-XX) ; a Belivaldo Chagas Silva (CPF XXX.569.405-XX) ; a José Fernandes de Lima (CPF 045.294.054.00) , a José Paulo dos Santos Neto (CPF XXX.593.885-XX) , e a Sociedade de Estudos Múltiplos, Ecologia e de Artes-Sociedade Semear (CNPJ 04.816.878/0001-50) , a multa prevista no art. 57 da Lei 8.443/1992 c/c o art. 267 do RI/TCU, fixando-lhes o prazo de quinze dias, a contar da notificação, para que comprovem, perante o Tribunal (art. 214, III, a, do Regimento Interno do TCU) , o recolhimento da dívida aos cofres do Tesouro Nacional, atualizada monetariamente desde a data do acórdão que vier a ser proferido por este Tribunal até a do efetivo recolhimento, se pagas após o vencimento, na forma da legislação em vigor; 
d)  autorizar, desde logo, a cobrança judicial das dívidas, caso não atendidas as notificações, na forma do disposto no art. 28, inciso II, da Lei 8.443/1992; 
e) encaminhar, nos termos do § 3º do art. 16 da Lei 8.443/1992, c/c o § 7º, do art. 209, do Regimento Interno/TCU, cópia da decisão que vier a ser proferida à Procuradoria da República no Estado de Sergipe, para adoção das medidas que entender cabíveis;
f) enviar cópia do acórdão que vier a ser proferido ao Fundo Nacional de Desenvolvimento da Educação (FNDE) , ao Ministério Público do Estado de Sergipe (MPE-SE) -Promotoria de Justiça do Terceiro Setor e à Secretária de Estado da Educação do Estado de Sergipe (Seed-SE) ;
g) autorizar, com fundamento no art. 169, inciso III, do RI/TCU, a Secex/SE a proceder ao arquivamento do presente processo após as comunicações processuais cabíveis, o trânsito em julgado do Acórdão a ser proferido e a instauração de cobrança executiva, se necessária."
3.	Após a instrução e com o de acordo dos dirigentes da secretaria, os autos foram remetidos ao Ministério Público, onde foi lavrado o seguinte parecer do Procurador Marinus Eduardo De Vries Marsico (peça 69) :
"Tratam os autos de Tomada de Contas Especial resultante de conversão de representação constante no TC Processo 003.701/2014-0, deslindada pelo Acórdão 292/2017-TCU-Plenário (peça 6) , da relatoria do Ministro Augusto Sherman Cavalcanti, discutidas no referido processo irregularidades na execução de ações do Programa Nacional de Inclusão de Jovens Urbanos (Projovem Urbano) no estado de Sergipe nos anos de 2009 a 2011.
Fiscalização do Tribunal de Contas de Sergipe (TCE-SE) sustentou a representação engendrada pelo Ministério Público do Estado de Sergipe (MPE-SE) , restando evidenciados indícios de irregularidade em convênios celebrados entre secretarias de estado e a Sociedade de Estudos Múltiplos Ecológicos e de Artes (Semear) , inclusive no Chamamento Público 1/2009 e no Contrato 19/2009, objetos desta TCE.
No tópico 'histórico' da derradeira análise (peça 61) , a auditora instrutora relacionou os seguintes tópicos discutidos na corte de contas estadual:
a) a documentação de habilitação das participantes do certame se restringiu apenas à apresentação de seus atos constitutivos: não foram exigidos documentos relativos à habilitação jurídica, qualificação técnica e econômico financeira, bem como documentos que comprovassem a regularidade fiscal das empresas/entidades licitantes, conforme previsto no art. 27 da Lei 8666/1993; 
b) a dispensa de licitação [que deu azo à realização do chamamento público] teve como base o art. 24, inciso XIII, da Lei 8.666/1993; todavia, não houve comprovação da inquestionável reputação ético-profissional da entidade selecionada, conforme exigido nesse dispositivo legal;
c) não foram identificadas todas as notas de empenhos referentes as despesas do contrato;
d) foram realizadas despesas pela contratada sem justificativas e sem documentação comprobatória, bem como sem cotação de preços; 
e) as folhas de pagamentos da Semear [contratada] foram emitidas, estranhamente, pela Seed-SE;
f) a Seed-SE realizou pagamentos à Semear sem a efetiva comprovação da prestação dos serviços contratados, em desacordo com o previsto na Cláusula Terceira do contrato; e 
g) a prestação de contas do contrato se restringia a comprovação documental de pagamento de despesa, não estando, segundo o TCE-SE, em conformidade com o que determina o art. 58 e seus incisos da Portaria Interministerial MP/MF/MCT 127/2008.  Além disso, registrou-se que nas contas não havia os seguintes documentos: relatório de avaliação ou de cumprimento do objeto, relação de bens adquiridos e relação de treinados ou capacitados, o que caracterizava descumprimento do art. 53 da mencionada Portaria. (itens 4 e 5) .
Sugeriu-se no âmbito do TCE-SE algumas providências que restringiram a atuação daquele tribunal aos valores oriundos do tesouro estadual, transferindo para o TCU a tarefa de avaliar a comprovação da boa e regular execução dos R$ 15.511.584,64 do Projovem Urbano repassados pelo Fundo Nacional de Desenvolvimento da Educação (FNDE) .
Inspeção na Secretaria de Estado de Educação de Sergipe (Seed-SE) evidenciou os seguintes achados (peça 61, p. 2) :
a) transferência de recursos do Projovem Urbano por parte do FNDE antes da apresentação do plano de implementação e da assinatura do termo de adesão pelo estado de Sergipe;
b) irregularidades na seleção e contratação de entidade para executar ações do programa;
c) inexistência ou insuficiência de fiscalizações e/ou acompanhamentos da execução do Contrato 19/2009 (firmado entre a Seed/SE e a Semear para execução das ações do Projovem Urbano) ;
d) insuficiência de elementos capazes de comprovar a efetiva implementação/execução do Projovem Urbano no período fiscalizado;
e) insuficiência de elementos capazes de comprovar e boa e regular aplicação dos recursos destinados à aquisição de alimentação escolar no âmbito do programa;
f) insuficiência de elementos capazes de comprovar e boa e regular aplicação dos recursos destinados à realização das atividades práticas da qualificação profissional;
g) transferências de recursos do programa para pagamento de débitos judicias; e
h) fragilidade na análise, por parte da Secretaria Nacional da Juventude (SNJ) , do cumprimento das metas previstas.
O Acórdão 292/2017-TCU-Plenário, ao apreciar audiências e oitivas, rejeitou parte das razões de justificativa e aplicou multa, fez determinações e ordenou conversão da representação em TCE e citação dos responsáveis.
Ana Paula Kummer Hora Guimarães (fiscal do contrato Seed-SE/Semear, no período de 6/2009 a 1/2011) ; José Paulo dos Santos Neto (fiscal do contrato Seed-SE/Semear, no período de 6/2009 a 1/2011) ; José Fernandes de Lima (Secretário de Estado de Educação no período de 1º/1/2007 a 17/7/2010) ; Belivaldo Chagas Silva (Secretário de Estado de Educação no período de 18/7/2010 a 4/4/2014) ; Sociedade de Estudos Múltiplos, Ecológica e de Artes-Sociedade Semear (entidade contratada) ; e Carlos Roberto Britto Aragão (Presidente da Sociedade Semear) acostaram as alegações de defesa (peças 28-43 e 55-60) discutidas na instrução de peça 61.
Nota-se no item 13.8 da instrução técnica de peça 61 síntese das audiências e declarações prestadas ao Ministério Público do Estado de Sergipe pelas empresas e associações contratadas pela Semear, verbis:
a) na declaração prestada ao MPE-SE, a representante da Acase não soube informar se o caminhão objeto do contrato firmado com a Semear era de propriedade dessa associação. A responsável alegou ainda que não se recordava qual a origem nem como foi adquirido ou locado o referido veículo;  
b) embora tivesse sido determinado pelo MPE/SE, a Acase não apresentou documentos referentes a cessão ou locação do referido caminhão. Além disso, a associação não comprovou a entrega da totalidade dos materiais contratados. Por exemplo, não foi comprovada a entrega de bens permanentes, tais como: geladeira, fogão industrial, liquidificador (peça 139, p. 45-118, do TC Processo 003.701/2014-0) ; 
c) conforme constava do aludido termo de declaração, a Acase visava (visa) realizar trabalho social com pequenos agricultores e assentados de reforma agrária, atividades essas que não guardavam relação com aqueles serviços que supostamente foram prestados à Semear (locação de caminhão laboratório/oficina com material de consumo para o Programa Arco-Ocupacional-Agroextrativismo) .
d) no caso da Digitebar Comércio Ltda., o seu representante legal declarou ao MPE-SE que foi contratado pela Semear para fornecimento de alimentos e material didático para o curso de auxiliar de garçom. Entretanto, essa empresa não apresentou elementos capazes de comprovar quais serviços de fato foram prestados à contratante;  
e) o representante da Kaiçara Construções e Serviços Ltda., por sua vez, em seu depoimento informou que a empresa não possuía o caminhão objeto do contrato;
f) a empresa acima agiu como mera intermediária na contratação realizada com a Semear, conforme se depreendia das declarações prestadas ao MPE-SE. 
Em razão da ausência de provas que infirmassem as irregularidades discutidas, a Unidade Técnica concluiu pela rejeição das alegações de defesa a fim de condenar solidariamente os responsáveis ao pagamento do dano e aplicar multa definida no art. 57 da Lei 8.443/1992, sugerindo a exclusão do Sr. Carlos Roberto Britto Aragão da relação processual
Com os autos em nosso gabinete, o Sr. José Fernandes de Lima solicitou prazo para apresentar novos esclarecimentos e documentos, o que ocorreu no dia 25/6/2018 (peça 68) .
Os elementos relacionados em favor do Sr. José Fernandes no início da documentação entregue são relevantes na formalização da prestação de contas, mas não elidem as irregularidades discutidas no processo, tampouco sanam as questões noticiadas pelo MPE-SE. Forçoso lembrar que a legislação arrola os elementos essenciais à prestação de contas, isso dentro da presunção da regular e efetiva implementação do objeto acordado, cabendo desbordar dos limites normativos se houver suspeita ou indícios de inexecução ou implementação insatisfatória do bem pretendido.
A propósito, os novos elementos trazem a seguinte argumentação (peça 68, p. 15) :
39. Ora, de um lado, o ente privado contratado tem a obrigação de executar e provar que executou o objeto contratado, sem detalhamento de como o fez, porquanto não se trata de gestão de recursos públicos. De outro, a fiscalização a ser feita pelo ente público, e pelo gestor, deverá ser feita com base exatamente nas informações de que dispõe e que devem ser apresentadas pela contratada. (negritamos) 
Com vênias, não é esse o sentido conferido à despesa pública, pois o gestor não se desobriga de seus deveres pela simples transferência de valores para a conta do particular, com suposta mudança na natureza do recurso de público para privado. O encargo do administrador é realizar pagamentos na medida que atesta a efetiva realização daquilo que foi contratado. Ou seja, a cobrança da prestação de contas e execução do particular é anterior ao pagamento. O gestor, em regra, só está autorizado a liquidar o gasto depois de adimplida a obrigação pelo terceiro.
Assim, após confrontarmos os elementos adicionais com o que já existia nos autos, a conclusão a que chegamos é que a questão central das irregularidades, comprovação da execução de todas as atividades previstas e demonstração da adequada destinação dos valores, não restou justificada, dispensando inclusive o retorno do processo para avaliação complementar pela área técnica do Tribunal.
Assim sendo, à vista dos elementos existentes nos autos, manifestamo-nos, no essencial, de acordo com a proposta uníssona da Sec-SE (peças 61-63) , sem prejuízo de sugerirmos que conste expressamente no acórdão a ser proferido a rejeição das alegações de defesa dos responsáveis."
4.	Todavia, diante também da apresentação de alegações adicionais de defesa pelo responsável Belivaldo Chagas Silva, restituí os autos à secretaria para análise dos elementos juntados, conferindo-se aos responsáveis a mais ampla defesa e o direito ao contraditório.
5.	Assim, elaborou-se a derradeira instrução de mérito, desta feita, realizada pela SecexTCE, vazada nos seguintes termos (peça 76) :
"INTRODUÇÃO
Cuidam os autos de tomada de contas especial instaurada mediante a conversão da representação constante no TC Processo 003.701/2014-0 (Acórdão 292/2017-TCU-Plenário) , formulada pelo Ministério Público do Estado de Sergipe em face de irregularidades na execução de ações do Programa Nacional de Inclusão de Jovens Urbano, nos exercícios de 2009 a 2011, pelo governo daquele estado (peça 6) .
HISTÓRICO
O Acórdão 292/2017-TCU-Plenário, ao apreciar audiências e oitivas, rejeitou parte das razões de justificativa e aplicou multa, fez determinações e ordenou conversão da representação em TCE e citação dos responsáveis: Ana Paula Kummer Hora Guimarães (fiscal do contrato Seed-SE/Semear, no período de 6/2009 a 1/2011) ; José Paulo dos Santos Neto (fiscal do contrato Seed-SE/Semear, no período de 6/2009 a 1/2011) ; José Fernandes de Lima (Secretário de Estado de Educação no período de 1º/1/2007 a 17/7/2010) ; Belivaldo Chagas Silva (Secretário de Estado de Educação no período de 18/7/2010 a 4/4/2014) ; Sociedade de Estudos Múltiplos, Ecológica e de Artes-Sociedade Semear (entidade contratada) ; e Carlos Roberto Britto Aragão (Presidente da Sociedade Semear) .
Conforme o item 13.8 da instrução antecedente (peça 61) , as audiências e declarações prestadas ao Ministério Público do Estado de Sergipe pelas empresas e associações contratadas pela Semear, evidenciaram as seguintes ocorrências:
a) na declaração prestada ao MPE-SE, a representante da Acase não soube informar se o caminhão objeto do contrato firmado com a Semear era de propriedade dessa associação. A responsável alegou ainda que não se recordava qual a origem nem como foi adquirido ou locado o referido veículo; 
b) embora tivesse sido determinado pelo MPE/SE, a Acase não apresentou documentos referentes a cessão ou locação do referido caminhão. Além disso, a associação não comprovou a entrega da totalidade dos materiais contratados. Por exemplo, não foi comprovada a entrega de bens permanentes, tais como: geladeira, fogão industrial, liquidificador (peça 139, p. 45-118, do TC Processo 003.701/2014-0) ; 
c) conforme constava do aludido termo de declaração, a Acase visava (visa) realizar trabalho social com pequenos agricultores e assentados de reforma agrária, atividades essas que não guardavam relação com aqueles serviços que supostamente foram prestados à Semear (locação de caminhão laboratório/oficina com material de consumo para o Programa Arco-Ocupacional-Agroextrativismo) .
d) no caso da Digitebar Comércio Ltda., o seu representante legal declarou ao MPE-SE que foi contratado pela Semear para fornecimento de alimentos e material didático para o curso de auxiliar de garçom. Entretanto, essa empresa não apresentou elementos capazes de comprovar quais serviços de fato foram prestados à contratante; 
e) o representante da Kaiçara Construções e Serviços Ltda., por sua vez, em seu depoimento informou que a empresa não possuía o caminhão objeto do contrato;
f) a empresa acima agiu como mera intermediária na contratação realizada com a Semear, conforme se depreendia das declarações prestadas ao MPE-SE. 
Ante a ausência de provas que negassem ou de outra forma justificassem as irregularidades observadas, a SECEX-SE concluiu pela rejeição das alegações de defesa dos responsáveis, propondo:		
a) excluir a responsabilidade do Sr. Carlos Roberto Britto Aragão (CPF XXX.551.175-XX) da presente relação processual;
b) julgar irregulares as contas de Ana Paula Kummer Hora Guimarães (CPF XXX.826.625-XX) , de Belivaldo Chagas Silva (CPF XXX.569.405-XX) , de José Fernandes de Lima (CPF 045.294.054.00) , de José Paulo dos Santos Neto (CPF XXX.593.885-XX) e da Sociedade de Estudos Múltiplos, Ecologia e de Artes-Sociedade Semear (CNPJ 04.816.878/0001-50) , com fundamento nos arts. 1º, inciso I, 16, inciso III, alíneas 'b' e 'c', e § 2º, alíneas 'a' e 'b', 19 e 23, inciso III, da Lei 8.443/1992 c/c arts. 1º, inciso I, 209, inciso II e III e § 5º, incisos I e II, e 210 do Regimento Interno/TCU, condenando-os nos débitos solidários a seguir especificados, fixando-lhes o prazo de quinze dias, a contar da notificação, para que comprovem, perante o Tribunal (art. 214, inciso III, alínea 'a', do Regimento Interno) , o recolhimento das dívidas ao Fundo Nacional de Desenvolvimento da Educação (FNDE) , atualizadas monetariamente e acrescidas dos juros de mora, calculados a partir das datas discriminadas, até a data do (s) recolhimento (s) , na forma prevista na legislação em vigor:
	Responsáveis solidários
	Valor original (R$) 
	Data ocorrência

	Sociedade de Estudos Múltiplos, Ecologia e de Artes- Sociedade Semear (CNPJ 04.816.878/0001- 50) 
Ana Paula Kummer Hora Guimarães (CPF XXX.826.625-XX) 
José Paulo dos Santos Neto 
 (CPF XXX.593.885-XX) 
	José Fernandes de Lima
 (CPF 045.294.054.00) 
	58.226,00
	30/3/2010

			58.226,00
	23/4/2010

			19.760,00
	26/4/2010

			52.383,33
	6/5/2010

			19.760,00
	25/5/2010

			58.226,00
	26/5/2010

			58.226,00
	22/6/2010

			19.760,00
	22/6/2010

			52.383,33
	23/6/2010

			58.226,00
	23/7/2010

			19.760,00
	23/7/2010

		Belivaldo Chagas Silva 
 (CPF XXX.569.405-XX) ;
	52.383,33
	17/8/2010

			19.760,00
	24/8/2010

			58.226,00
	24/8/2010

			52.383,33
	13/9/2010

			19.800,00
	29/9/2010

			4.960,00
	29/9/2010

			52.383,33
	19/10/2010

			52.383,33
	19/10/2010

c) aplicar, individualmente, a Ana Paula Kummer Hora Guimarães (CPF XXX.826.625-XX) ; a Belivaldo Chagas Silva (CPF XXX.569.405-XX) ; a José Fernandes de Lima (CPF 045.294.054.00) , a José Paulo dos Santos Neto (CPF XXX.593.885-XX) , e a Sociedade de Estudos Múltiplos, Ecologia e de Artes-Sociedade Semear (CNPJ 04.816.878/0001-50) , a multa prevista no art. 57 da Lei 8.443/1992 c/c o art. 267 do RI/TCU, fixando-lhes o prazo de quinze dias, a contar da notificação, para que comprovem, perante o Tribunal (art. 214, III, a, do Regimento Interno do TCU) , o recolhimento da dívida aos cofres do Tesouro Nacional, atualizada monetariamente desde a data do acórdão que vier a ser proferido por este Tribunal até a do efetivo recolhimento, se pagas após o vencimento, na forma da legislação em vigor.
Encontrando-se os autos já em poder do MP/TCU, o ex-Secretário de Estado de Educação José Fernandes de Lima juntou documentos ditos 'novos' e esclarecimentos complementares à peça 68. Após confrontar os elementos adicionais apresentados com aqueles já existentes nos autos, o Parquet concluiu que a questão central das irregularidades, quais sejam, comprovação da execução de todas as atividades previstas e demonstração da adequada destinação dos valores não restaram justificadas, dispensando o retorno do processo para avaliação complementar pela SECEX-SE, cujas propostas de mérito restaram acolhidas, e remetendo o processo ao descortino do Relator.
Posteriormente, o também ex-Secretário de Estado de Educação Belivaldo Chagas Silva, atual Governador do Estado de Sergipe, juntou aos autos alegações complementares de defesa (peça 70) , cuja linha mestra é a de que não poderia responder por suposta culpa in vigilando a respeito da execução do contrato celebrado com a entidade Semear, conforme os argumentos trazidos em sua defesa complementar. Requereu, assim, fossem acolhidas suas alegações de defesa, com o julgamento pela regularidade das contas.
Conquanto via de regra, concluída a etapa de instrução do processo com a emissão de parecer conclusivo pelo titular da unidade técnica, não haveria mais espaço para a juntada de novos elementos de defesa (à exceção de memoriais previstos nas disposições regimentais, os quais não implicam no dever de análise por parte das unidades técnico instrutivas do Tribunal) , o Eminente Relator considerou ser mais prudente o retorno dos autos à esta Unidade Técnica com vistas ao exame e pronunciamento sobre esses novos elementos, apresentados por ambos os responsáveis (peças 68 e 70) , em última oportunidade a falar nos autos, garantindo-se a eles, assim, a mais ampla oportunidade de contraditar e se defender.
EXAME TÉCNICO
Verifica-se do Parecer exarado nos autos pelo Ilustre Procurador do Ministério Público/TCU Marinus Eduardo De Vries Marsico (peça 69) , o seguinte:
Os elementos relacionados em favor do Sr. José Fernandes no início da documentação entregue são relevantes na formalização da prestação de contas, mas não elidem as irregularidades discutidas no processo, tampouco sanam as questões noticiadas pelo MPE-SE. Forçoso lembrar que a legislação arrola os elementos essenciais à prestação de contas, isso dentro da presunção da regular e efetiva implementação do objeto acordado, cabendo desbordar dos limites normativos se houver suspeita ou indícios de inexecução ou implementação insatisfatória do bem pretendido.
A propósito, os novos elementos trazem a seguinte argumentação (peça 68, p. 15) :
39. Ora, de um lado, o ente privado contratado tem a obrigação de executar e provar que executou o objeto contratado, sem detalhamento de como o fez, porquanto não se trata de gestão de recursos públicos. De outro, a fiscalização a ser feita pelo ente público, e pelo gestor, deverá ser feita com base exatamente nas informações de que dispõe e que devem ser apresentadas pela contratada. (negritamos) 
Com vênias, não é esse o sentido conferido à despesa pública, pois o gestor não se desobriga de seus deveres pela simples transferência de valores para a conta do particular, com suposta mudança na natureza do recurso de público para privado. O encargo do administrador é realizar pagamentos na medida que atesta a efetiva realização daquilo que foi contratado. Ou seja, a cobrança da prestação de contas e execução do particular é anterior ao pagamento. O gestor, em regra, só está autorizado a liquidar o gasto depois de adimplida a obrigação pelo terceiro.
Assim, após confrontarmos os elementos adicionais com o que já existia nos autos, a conclusão a que chegamos é que a questão central das irregularidades, comprovação da execução de todas as atividades previstas e demonstração da adequada destinação dos valores, não restou justificada, dispensando inclusive o retorno do processo para avaliação complementar pela área técnica do Tribunal.
Assim sendo, à vista dos elementos existentes nos autos, manifestamo-nos, no essencial, de acordo com a proposta uníssona da Sec-SE (peças 61-63) , sem prejuízo de sugerirmos que conste expressamente no acórdão a ser proferido a rejeição das alegações de defesa dos responsáveis.
Analisados os documentos apresentados, esta Unidade Técnica acolhe na sua integralidade as conclusões do MP/TCU, entendendo que, no que tange à comprovação da execução de todas as atividades previstas e demonstração da adequada destinação dos valores, a proposta de mérito submetida pela SECEX-SE, assentida pelo MP/TCU, deva ser mantida.
No que tange à possibilidade de responsabilização dos ex-Secretários de Estado de Educação por culpa in vigilando a respeito da execução do contrato celebrado com a entidade Semear, como ambos os responsáveis pugnam pelo seu descabimento ante as dificuldades práticas de fiscalizarem os inúmeros contratos celebrados pela pasta por que respondiam, bem como apontam jurisprudência do Tribunal afastando a responsabilidade de gestores em casos ditos semelhantes, analisar-se-ão em conjunto os argumentos apresentados.
O responsável José Fernandes de Lima argumenta (grifos nossos) :
que 'na¿o poderia passar ao largo da seguinte circunstância: o Secretário de Educação toma conta de todo um Estado e, no momento da execução do contrato sob análise, a Secretaria tinha mais de 300 contratos desenvolvidos em 75 municípios';
que 'e¿ humanamente impossível um secretário vigiar pessoalmente mais de 300 contratos em 75 municípios, quando a Secretaria de Educação tinha mais de 20 mil servidores (14 mil professores e 6 mil servidores administrativos) ';
que 'é por isso, inclusive, que o legislador definiu a figura da delegação de atribuições e o TCU (...) tem afastado a responsabilidade do gestor nas hipóteses em que se apura eventual falha na fiscalização que seria de responsabilidade dos fiscais do contrato';
que 'são inúmeros os precedentes em que esta E. Corte afasta a culpa in vigilando do gestor, assim como sua responsabilidade solidária, em face da inviabilidade de o gestor fiscalizar TODOS os atos executados por seus subordinados e uma vez constatada ausência de conivência com subordinado';
que a SECEX-SE 'após registrar que o requerente não participou diretamente de qualquer irregularidade, não agiu com dolo, ma¿-fe¿ ou locupletamento, conclui que a sua responsabilidade não poderia ser afastada e, assim, lhe imputada responsabilidade solidária';
que 'a conclusão acima contraria as obrigações atribuídas ao gestor no caso concreto e fere a jurisprudência desta Casa'.
Em suporte de sua argumentação, destaca a seguinte jurisprudência selecionada desta Corte de Contas: 
Acórdão 5333/2011-TCU-Segunda Câmara - Relator Ministro José Jorge;
	A teoria da culpa da ma¿ escolha (in eligendo) ou da culpa da ause¿ncia de fiscalizac¿a¿o (in vigilando) na¿o impo¿e ao prefeito o dever de fiscalizar todo e qualquer ato praticado pelos gestores municipais. A realizac¿a¿o do controle nesses moldes torna invia¿vel tanto a fiscalizac¿a¿o pretendida, em face do grande nu¿mero de atos a serem examinados, quanto o exerci¿cio do mandato, eis que na¿o havera¿ tempo ha¿bil para o desempenho das func¿o¿es no executivo municipal. 
Aco¿rda¿o 2661 /2009 - Plena¿rio - Relator Ministro José Jorge; 
	O ato de delegac¿a¿o na¿o afasta a responsabilidade da autoridade delegante, a quem compete a fiscalizac¿a¿o das atividades desempenhadas por agentes de plano hiera¿rquico inferior para a verificac¿a¿o da conduta, quanto a¿ legalidade e a¿s diretrizes trac¿adas pelo agente superior. Agindo, contudo, o subordinado em dissona¿ncia com as diretrizes trac¿adas, deve o pro¿prio agente responder pelo dano causado ao era¿rio.
Aco¿rda¿o 8028/2016 - Segunda Ca¿mara - Relator Ministra Ana Arraes; 
	A responsabilidade da autoridade delegante pelos atos delegados na¿o e¿ automa¿tica ou absoluta, sendo imprescindi¿vel para definir essa responsabilidade a ana¿lise das situac¿o¿es de fato que envolvem o caso concreto. A falta de fiscalizac¿a¿o (culpa in vigilando) , o conhecimento do ato irregular praticado ou a ma¿ escolha do agente delegado (culpa in eligendo) podem conduzir, se comprovados, a¿ responsabilidade daquela autoridade.
Aco¿rda¿o: 1581/2017 - Primeira Ca¿mara - Relator Ministro José Múcio Monteiro.
	Para que fique comprovada a existe¿ncia de culpa in eligendo, a ine¿pcia da autoridade delegada tem que ser comprovada, pois a culpa in eligendo existe quando a autoridade delegante confia missa¿o sabidamente incompati¿vel com os requisitos possui¿dos pelo delegado, sejam eles te¿cnicos ou pessoais.
Já o responsável Belivaldo Chagas Silva postula:
que 'os servic¿os objeto do Contrato n° 19/2009 foram prestados em 18 (dezoito) cidades do Estado de Sergipe';
que 'exigir de um secreta¿rio de estado o detido acompanhamento de servic¿os prestados simultaneamente em 18 munici¿pios na¿o so¿ inviabilizaria sobremaneira a sua gesta¿o, como tambe¿m acabaria por desconsiderar completamente o instituto da delegac¿a¿o administrativa';
que 'so¿ no a¿mbito do Contrato n° 19/2009, os servic¿os foram prestados para quase 5 mil alunos, distribui¿dos em diferentes polos, nu¿cleos e turmas;
que 'na¿o era apenas o mencionado ajuste que estava sendo executado durante o peri¿odo em que o ex-Secreta¿rio foi titular da pasta, de modo que o comportamento reivindicado pela Unidade Te¿cnica se mostrava humanamente impossi¿vel no caso concreto';
que 'este Eg. Tribunal de Contas da Unia¿o possui vasta jurisprude¿ncia no sentido de afastar a culpa do agente pu¿blico em situac¿o¿es como a presente, consignando que entendimento diverso acabaria por tornar impratica¿vel a sua gesta¿o, bem como faria ta¿bula rasa do instituto da delegac¿a¿o administrativa';
que a SECEX-SE 'sustentou o seguinte: (...) embora o Sr. Belivaldo Chagas Silva na¿o tenha participado diretamente nas irregularidades verificadas nas contratac¿o¿es objetos da citac¿a¿o, sua responsabilidade na¿o pode ser afastada nos presentes autos';
que 'entender que o ex-Secreta¿rio BELIVALDO CHAGAS concorreu para a alegada irregularidade extrapola todos os limites da razoabilidade'.
Em suporte de sua argumentação, destaca a seguinte jurisprudência selecionada desta Corte de Contas: 
Aco¿rda¿o 2300/2013 - Plena¿rio - Relator Ministra Ana Arraes; 
	A responsabilidade da autoridade delegante pelos atos delegados não é automática ou absoluta, sendo imprescindível para definir essa responsabilidade a análise das situações de fato que envolvem o caso concreto. A falta de fiscalização (culpa in vigilando) , o conhecimento do ato irregular praticado ou a má escolha do agente delegado (culpa in eligendo) podem conduzir, se comprovados, à responsabilidade daquela autoridade.
Aco¿rda¿o 5333/2011 - Segunda Ca¿mara - Relator Ministro José Jorge.
	A teoria da culpa da ma¿ escolha (in eligendo) ou da culpa da ause¿ncia de fiscalizac¿a¿o (in vigilando) na¿o impo¿e ao prefeito o dever de fiscalizar todo e qualquer ato praticado pelos gestores municipais. A realizac¿a¿o do controle nesses moldes torna invia¿vel tanto a fiscalizac¿a¿o pretendida, em face do grande nu¿mero de atos a serem examinados, quanto o exerci¿cio do mandato, eis que na¿o havera¿ tempo ha¿bil para o desempenho das func¿o¿es no executivo municipal. 
Como se verifica acima, a linha argumentativa de ambos os responsáveis é a mesma, de que a realidade prática do cargo que ocupavam, a frente de uma Secretaria de Estado, inviabilizaria o monitoramento detalhado dos atos de seus subordinados, a quem havia delegado competência e que eram os efetivos responsáveis pela fiscalização do contrato em tela, e que o TCU tem larga jurisprudência afastando a culpa in vigilando dos gestores em casos semelhantes.
Para deslinde da questão, inicialmente, cumpre ressaltar que as decisões do TCU na linha apontada pelos ora defendentes admitem a possibilidade do afastamento da responsabilidade do gestor, quando este não praticou atos administrativos de gestão que deram origem ou contribuíram ao dano, ou seja, quando responsabilizado unicamente por conta de atos praticados por agente delegado.
No caso concreto, contudo, restou comprovado nos autos que houve a prática direta de atos administrativos de gestão pelos responsáveis, como atestam as próprias as alegações de defesa por eles apresentadas, senão vejamos:
Responsável José Fernandes de Lima (peça 68, p. 26) : 
	'o parecer sustenta a suposta insuficie¿ncia na fiscalizac¿a¿o sob o fundamento de que o responsa¿vel teria 'autoriza[do] os pagamentos a¿ Semear apenas com base nos atestos emitidos pela fiscal do contrato nas respectivas notas fiscais' (...) se o requerente tomou por base os atestos do fiscal, e¿ porque a legislac¿a¿o sobre o programa assim determinava que fosse feito'
Responsável Belivaldo Chagas Silva (peça 70, p. 9) : 
		'importante destacar que o ex-Secreta¿rio BELIVALDO CHAGAS somente providenciava as ordens de pagamento a¿ Semear apo¿s a execuc¿a¿o dos servic¿os ter sido devidamente atestada por toda a estrutura do Projovem Urbano (...) o ex-Secreta¿rio somente autorizava os repasses apo¿s (i) a prestac¿a¿o dos servic¿os ser certificada pela Coordenadora Estadual do Programa e (ii) as notas fiscais emitidas pelas empresas prestadoras - assinadas pelo representante legal da Semear - serem conferidas pela Secretaria Adjunta de Educac¿a¿o'.
Tendo os responsáveis admitido, portanto, que praticaram atos de gestão relativos ao cometimento da irregularidade, ao atuarem na liquidação da despesa, autorizando os pagamentos ora questionados, mesmo que contando com o suporte dos agentes fiscalizadores, entende esta Unidade Técnica serem passíveis de responsabilização, em consonância com o entendimento manifesto no Acórdão 2506/2018-TCU-Plenário - Relator Ministro Vital do Rêgo:
O Secretário de Estado, por não ser considerado agente político, pode ser responsabilizado quando assina convênios, mesmo não sendo seu executor direto. Para tanto, basta que tenha praticado atos administrativos, além do ato de natureza política consistente na decisão discricionária de celebrar o acordo, ou tenha deixado de adotar providências que lhe eram exigíveis em razão do cargo.
Cabe, ainda, apontar que a questão da responsabilidade dos ex-Secretários e da insuficiência da fiscalização por eles efetuada, já foi tratada na Representação que deu origem a essa tomada de contas especial (grifos nossos) :
Pronunciamento da Diretoria Técnica (peça 2) 
8.2 A responsabilização dos então Secretários de Estado advém de suas condutas frente à condução e execução financeira do Projovem. O primeiro deles, o Sr. José Fernandes Lima foi o responsável pela decisão de 'terceirizar' a execução do Programa com a celebração do Contrato 19/2009 com a Sociedade Semear, no âmbito do qual designou os fiscais do contrato que não foram capazes, em que pese as claras atribuições de tal mister, de apontar as irregularidades ora mencionadas. Incorre, nesse sentido, em culpa nas modalidades in elegendo e in vigilando. Já o Sr. Belivaldo Chagas Silva, em que pese não ter sido o signatário da avença com a Sociedade Semear, incorreu em culpa in vigilando, pois como gestor dos recursos do programa tinha a obrigação de se assegurar que a sua execução atendia aos requisitos de conformidade legal. 
8.2.1 Destaque-se que as contratações ora inquinadas, e na forma descrita de seus objetos (locações de caminhões laboratórios e de equipamentos e materiais didáticos) não demandam maiores esforços ou conhecimentos específicos para se perceber indícios de irregularidades, em face da natureza e características das empresas e entidade contratadas, aplicando-se, in casu, o conceito de homem médio, diligente e cuidadoso, do qual se espera conduta de aferição dos fatos postos à sua apreciação à altura do ordinário. Não tendo ocorrido tal aferição, contribuíram para o resultado danoso observado.
Instrução da SECEX-SE (peça 1) :
62. Insta frisar que a efetiva fiscalização dos contratos, comprovada por meio de relatórios e outros elementos, é de suma importância, já que permite verificar, com segurança, se os serviços contratados foram realmente executados. Ademais, no caso em apreço, considerando a alta materialidade dos recursos envolvidos e a relevância do Projovem Urbano, o devido acompanhamento da execução das ações pactuadas era fundamental para se detectar as principais falhas, problemas e fragilidade do programa no estado, de forma a aprimorá-lo e melhorar seus resultados.
 (...) 
65. Isto posto, considerando que os responsáveis não foram capazes de comprovar o efetivo acompanhamento e fiscalização do Contrato 19/2009, sendo que a omissão no dever de fiscalizar não é descaracterizada pela simples designação de servidores como fiscais, as razões de justificativas apresentadas pelo José Fernandes Lima, Secretário de Estado da Educação, no período de 1º/1/2007 a 17/7/2010; e pelo Sr. Belivaldo Chagas Silva, Secretário de Estado de Educação, no período de 18/7/2010 a 4/4/2014, não devem ser acolhidas.
 (...) 
98. Constatou-se ainda que, na prestação de contas apresentada pela Semear à Seed-SE, em relação a essas contratações, havia apenas cópias das notas fiscais emitidas pelas contratadas. Não havia documentação que permitisse verificar onde foram prestados os serviços, quais turmas foram atendidas, em quais dias os serviços foram prestados e em quais municípios. Ou seja, não existiam elementos capazes de comprovar a boa e regular aplicação dos recursos.
99. Registou-se que não foi localizado, durante inspeção, nenhum parecer da Seed-SE relativo à análise das contas apresentada pela Semear. (...) 
100. Diante da insuficiência de elementos capazes de comprovar e boa e regular aplicação dos recursos destinados à realização das atividades práticas da qualificação profissional, mais especificamente a regularidade dos pagamentos realizados pela Semear à Kaiçara Construções e Serviços Ltda., à Associação de Cooperação Agrícola de Cooperação Agrícola de Sergipe-Acase e a Digitebar Comércio Ltda., naquela instrução concluiu-se que poderia se propor, desde aquele momento, a glosa dos valores em questão, com a consequente instauração de tomada de contas especial.
 (...) 
123. Acerca da responsabilidade pelo débito, entende-se que essa deve ser atribuída ao Sr. José Fernandes de Lima e ao Sr. Belivaldo Chagas Silva, Secretários de Estado da Educação à época, já que geriram os recursos, portanto, tinham a obrigação de comprovar a boa e regular aplicação dos valores transferidos no âmbito do programa.
Ante o exposto, esta Unidade Técnica se manifesta em consonância com o posicionamento da SECEX-SE quanto à insuficiência da fiscalização efetuada pelos responsáveis, vez que nos parece incompatível com a materialidade e relevância dos programas terem autorizado os pagamentos tão somente com base em atestes emitidos em Notas Fiscais pelos fiscais do contrato, desacompanhados de relatórios e outros elementos comprobatórios da boa e regular aplicação dos recursos. Destarte, entende-se não prosperar a tese do afastamento das responsabilidades in vigilando dos responsáveis, tal qual, em circunstâncias muito específicas, já se admitiu em decisões proferidas nesta Casa, quando analisado o instituto da delegação de competência. 
Cumpre ressaltar que, conforme a jurisprudência deste Tribunal, o instituto da delegação de competência não exime a autoridade delegante de responsabilidade pela gestão regular dos recursos federais recebidos mediante convênio ou instrumento congênere. Portanto, o agente delegante não deixa de responder pelos atos tomados por seus delegatários diante da culpa in vigilando ou da culpa in elegendo:
 'A delegação de poderes não exime a responsabilidade do gestor por atos de sua competência primária, pois, ao delegar suas atribuições, o administrador tem obrigação de escolher bem o subordinado e assume o ônus de supervisioná-lo' (Acórdão 7477/2015-TCU-Segunda Câmara - Relator Ministra Ana Arraes) 
'A delegação de competência não implica delegação de responsabilidade, competindo ao gestor delegante a fiscalização dos atos de seus subordinados, especialmente em situações nas quais, pela importância do objeto e materialidade dos recursos envolvidos, a necessidade de supervisão não pode ser subestimada' (Acórdão 2403/2015-TCU-Segunda Câmara - Relator Ministra Ana Arraes) 
'O instituto da delegação é uma manifestação da relação hierárquica que transfere atribuições ao agente delegado, mas não exime o autor da delegação do dever de acompanhar os atos praticados. Isso porque as prerrogativas e os poderes do cargo, tais como a supervisão, não são conferidos em caráter pessoal ao agente público, mas sim para o bom desempenho de seu papel institucional, sendo, portanto, irrenunciáveis' (Acórdão 830/2014-TCU-Plenário - Relator Ministro-Substituto Marcos Bemquerer Costa) 
No caso em comento, a concretização da irregularidade decorreu não apenas de falhas na fiscalização efetuada pelos diversos agentes subordinados aos ex-Secretários, os quais foram devidamente responsabilizados neste processo de Tomada de Contas Especial, como também de atos administrativos de gestão diretamente praticados pelos dirigentes máximos, afastando a hipótese levantada nas defesas ora analisadas e justificando a responsabilização solidária dos defendentes. 
Destarte, propõe esta Unidade Técnica a rejeição das alegações de defesa apresentadas pelos ex-Secretários de Estado de Educação nas peças 68 e 70, mantendo-se a proposta de mérito submetida pela SECEX-SE.
CONCLUSÃO
Em face da análise promovida na seção anterior, propõe-se rejeitar as alegações de defesa apresentadas pelo Sr. José Fernandes de Lima e pelo Sr. Belivaldo Chagas Silva, uma vez que não foram suficientes para sanear as irregularidades a eles atribuídas. Os argumentos de defesa tampouco lograram afastar os débitos imputados aos responsáveis. 
PROPOSTA DE ENCAMINHAMENTO
Ante o exposto, submetem-se os autos à consideração superior, sugerindo a manutenção das propostas de mérito efetuadas pela SECEX-SE (peça 61) , quais sejam:
a) excluir a responsabilidade do Sr. Carlos Roberto Britto Aragão (CPF XXX.551.175-XX) da presente relação processual;
b) julgar irregulares as contas de Ana Paula Kummer Hora Guimarães (CPF XXX.826.625-XX) , de Belivaldo Chagas Silva (CPF XXX.569.405-XX) , de José Fernandes de Lima (CPF 045.294.054.00) , de José Paulo dos Santos Neto (CPF XXX.593.885-XX) e da Sociedade de Estudos Múltiplos, Ecologia e de Artes-Sociedade Semear (CNPJ 04.816.878/0001-50) , com fundamento nos arts. 1º, inciso I, 16, inciso III, alíneas 'b' e 'c', e § 2º, alíneas 'a' e 'b', 19 e 23, inciso III, da Lei 8.443/1992 c/c arts. 1º, inciso I, 209, inciso II e III e § 5º, incisos I e II, e 210 do Regimento Interno/TCU, condenando-os nos débitos solidários a seguir especificados, fixando-lhes o prazo de quinze dias, a contar da notificação, para que comprovem, perante o Tribunal (art. 214, inciso III, alínea 'a', do Regimento Interno) , o recolhimento das dívidas ao Fundo Nacional de Desenvolvimento da Educação (FNDE) , atualizadas monetariamente e acrescidas dos juros de mora, calculados a partir das datas discriminadas, até a data do (s) recolhimento (s) , na forma prevista na legislação em vigor:
	Responsáveis solidários
	Valor original (R$) 
	Data ocorrência

	Sociedade de Estudos Múltiplos, Ecologia e de Artes- Sociedade Semear (CNPJ 04.816.878/0001- 50) 
Ana Paula Kummer Hora Guimarães (CPF XXX.826.625-XX) 
José Paulo dos Santos Neto 
 (CPF XXX.593.885-XX) 
	José Fernandes de Lima
 (CPF 045.294.054.00) 
	58.226,00
	30/3/2010

			58.226,00
	23/4/2010

			19.760,00
	26/4/2010

			52.383,33
	6/5/2010

			19.760,00
	25/5/2010

			58.226,00
	26/5/2010

			58.226,00
	22/6/2010

			19.760,00
	22/6/2010

			52.383,33
	23/6/2010

			58.226,00
	23/7/2010

			19.760,00
	23/7/2010

		Belivaldo Chagas Silva 
 (CPF XXX.569.405-XX) ;
	52.383,33
	17/8/2010

			19.760,00
	24/8/2010

			58.226,00
	24/8/2010

			52.383,33
	13/9/2010

			19.800,00
	29/9/2010

			4.960,00
	29/9/2010

			52.383,33
	19/10/2010

			52.383,33
	19/10/2010

c) aplicar, individualmente, a Ana Paula Kummer Hora Guimarães (CPF XXX.826.625-XX) ; a Belivaldo Chagas Silva (CPF XXX.569.405-XX) ; a José Fernandes de Lima (CPF 045.294.054.00) , a José Paulo dos Santos Neto (CPF XXX.593.885-XX) , e a Sociedade de Estudos Múltiplos, Ecologia e de Artes-Sociedade Semear (CNPJ 04.816.878/0001-50) , a multa prevista no art. 57 da Lei 8.443/1992 c/c o art. 267 do RI/TCU, fixando-lhes o prazo de quinze dias, a contar da notificação, para que comprovem, perante o Tribunal (art. 214, III, a, do Regimento Interno do TCU) , o recolhimento da dívida aos cofres do Tesouro Nacional, atualizada monetariamente desde a data do acórdão que vier a ser proferido por este Tribunal até a do efetivo recolhimento, se pagas após o vencimento, na forma da legislação em vigor.
d)  autorizar, desde logo, a cobrança judicial das dívidas, caso não atendidas as notificações, na forma do disposto no art. 28, inciso II, da Lei 8.443/1992; 
e) encaminhar, nos termos do § 3º do art. 16 da Lei 8.443/1992, c/c o § 7º, do art. 209, do Regimento Interno/TCU, cópia da decisão que vier a ser proferida à Procuradoria da República no Estado de Sergipe, para adoção das medidas que entender cabíveis;
f) enviar cópia do acórdão que vier a ser proferido ao Fundo Nacional de Desenvolvimento da Educação (FNDE) , ao Ministério Público do Estado de Sergipe (MPE-SE) -Promotoria de Justiça do Terceiro Setor e à Secretária de Estado da Educação do Estado de Sergipe (Seed-SE) ;
g) autorizar, com fundamento no art. 169, inciso III, do RI/TCU, a Secex/SE a proceder ao arquivamento do presente processo após as comunicações processuais cabíveis, o trânsito em julgado do Acórdão a ser proferido e a instauração de cobrança executiva, se necessária."
6.	Os dirigentes da unidade técnica se posicionaram de acordo com essas proposições às peças 77/78.
7. 	O Ministério Público/TCU, neste feito representado pelo Procurador Marinus Eduardo De Vries Marsico, manifestou-se à peça 80, mediante o seguinte parecer:
"Cuidam os autos de Tomada de Contas Especial resultante de conversão da representação constante no TC Processo 003.701/2014-0. Por meio do Acórdão 292/2017-TCU-Plenário (peça 6) , da relatoria do Ministro Augusto Sherman Cavalcanti, o aludido processo teve o seu mérito apreciado, exsurgindo, na forma do item 9.11, determinação de conversão voltada à análise de irregularidades na execução de ações do Programa Nacional de Inclusão de Jovens Urbanos (Projovem Urbano) no estado de Sergipe nos anos de 2009 a 2011, as quais suspostamente teriam resultado em dano.
Após a emissão do nosso parecer de peça 69, em atenção à defesa adicional do Sr. Belivaldo Chagas Silva (peça 70) , ex-Secretário de Estado da Educação e atual Governador do Estado de Sergipe, o E. Relator (peça 72) ordenou a devolução dos autos para a Unidade Técnica com o propósito de colher opinião sobre os novos elementos, materializada na instrução de peça 76, que contou com a anuência do diretor e do secretário (peças 77 e 78) . 
Quanto à tentativa dos ex-secretários José Fernandes de Lima e Belivaldo Chagas Silva de afastarem a possibilidade de serem responsabilizados em razão da culpa in vigilando, o auditor instrutor informa que eles foram responsabilizados pela prática direta de atos administrativos de gestão, apontando nesse sentido que eles providenciaram as ordens de saque. 
A rigor, quem quer se desvencilhar de responsabilidade pela gestão de uma despesa deve valer-se da delegação de competência para transferir integralmente a responsabilidade, inclusive a liquidação e a emissão da ordem de pagamento, o que não se nota no caso concreto.
Mesmo assim, existem circunstância em que a transferência total da responsabilidade não é possível. O auditor resgatou o entendimento lançado no Acórdão 2506/2018-TCU-Plenário, o qual reproduzimos:
O Secretário de Estado, por não ser considerado agente político, pode ser responsabilizado quando assina convênios, mesmo não sendo seu executor direto. Para tanto, basta que tenha praticado atos administrativos, além do ato de natureza política consistente na decisão discricionária de celebrar o acordo, ou tenha deixado de adotar providências que lhe eram exigíveis em razão do cargo.
Ainda sobre as ordens de saque autorizadas pelos ex-secretários, a Cláusula Terceira do contrato (TC Processo 003.701/2014-0, peça 18, p. 111) disciplinou que o pagamento deveria ser realizado de forma parcelada e mensal, de acordo com a efetiva prestação dos serviços, devidamente atestada pela Coordenação Executiva Estadual do Programa. Os autos carecem de evidência de que os pagamentos só foram autorizados após a confirmação da prestação dos serviços, cabendo a responsabilização de quem liberou os valores sem observar o que o contrato determinava.
Dessa forma, a conclusão técnica disposta na derradeira instrução e endossada pelos dirigentes (peças 76 a 78) é pela rejeição das alegações adicionais e manutenção do encaminhamento constante na peça 61.
No último dia 2/6/2021, o Sr. José Fernandes de Lima acostou elementos adicionais (peça 79) com a indicação de equívoco nos valores atribuídos a ele, porquanto foi exonerado em 17/6/2010 do cargo de Secretário de Estado da Educação do Estado de Sergipe (peça 79, p. 5) e estava sendo responsabilizado por débitos após essa data.
Para esclarecimento da suposta falha levantada pelo responsável, reproduzimos trechos do Pronunciamento da Sec-SE/D de peça 2 (cópia da peça 142 do TC Processo 003.701/2014-0) :
8.1	Observo, nesse sentido, que há documentos que permitem individualizar cada um dos pagamentos dos contratos inquinados de máculas e relacioná-los aos pagamentos feitos à Sociedade Semear (Contrato 19/2009) , vinculando-os temporalmente aos Secretários então titulares da pasta. 
8.1.1	Nesse sentido, considerando que as transferências dos recursos da conta do Programa da Seed-SE para a conta da Sociedade Semear, para custear as obrigações do Contrato 19/2009, antecedia as despesas efetuadas pela contratada, propõe-se considerar as datas das transferências (pagamentos da Seed-SE para a Sociedade Semear) e da ocorrência dos pagamentos dos contratos de locação ora questionados para o estabelecimento de responsabilidades dos então Secretários de Estado. Assim, por exemplo, a transferência de recursos em 9/3/2010, no valor de R$ 887.142,85, custeou o pagamento no mesmo mês (em 30/3/2010) à Kaiçara Construções e Serviços Ltda., no valor de R$ 58.226,00, época em que era Secretário de Estado da Educação o Sr. José Fernandes Lima. Assim, responderão solidariamente pelo débito imputado correspondente a esse pagamento, além do Secretário, a Sociedade Semear e o seu representante legal, e os dois servidores encarregados da fiscalização e acompanhamento do Contrato 19/2009, Sra. Ana Paula Kummer Hora Guimarães, então Coordenadora Estadual do Projovem Urbano, e o Sr. José Paulo dos Santos Neto, Coordenador Executivo do Projovem Urbano, então fiscais do Contrato. 
8.1.2	Importa destacar, ainda, o mês de julho de 2010. Nesse mês, ambos os Secretários de Estado estiveram à frente da pasta estadual de educação. O Sr. José Fernandes Lima, até 17/7/2010, e o Sr. Belivaldo Chagas Silva a partir de 18/7/2010. Nesse mês, não houve pagamento da Seed-SE para a Sociedade Semear, sendo o último pagamento ocorrido em 17/6/2010. Assim, não obstante os pagamentos feitos pela Semear (em 23/7/2010) tenham ocorrido após o início da gestão do Sr. Belivaldo Chagas, os recursos federais do programa a que se referem essa despesa foram os havidos em 17/6/2010, para pagamento da nota fiscal 255. As tabelas 1 e 2 abaixo detalham os pagamentos da Seed-SE para a Sociedade Semear e desta para os contratados dos ajustes ora questionados.
omissis
9. Para facilitar a compreensão, as tabelas a seguir relacionam os pagamentos à Sociedade Semear, no âmbito do Contrato 19/2009 (Tabela 1) , e os pagamentos dos contratos de locação acima referenciados (Tabela 2) , firmados com as empresas Digitebar Comércio Ltda. e Kaiçara Construções e Serviços Ltda., e com a entidade Associação de Cooperação Agrícola do Estado de Sergipe (Acase) . Logo a seguir, são indicados os períodos de gestão dos Secretários de Estado, Srs. José Fernandes Lima e Belivaldo Chagas Silva. Para os pagamentos feitos pela Secretaria de Estado da Educação para a Sociedade Semear, as evidências foram obtidas a partir dos extratos da conta específica do programa, juntados à peça 62, referenciando as respectivas páginas; como as notas fiscais correspondentes estão juntadas de forma dispersas no processo, foram referenciadas de acordo com as suas ocorrências ao longo do processo, e indicadas na mesma coluna de evidências dos extratos:
Tabela 1 - Transferência de recursos do Programa da Seed-SE para a Sociedade Semear (Contrato 19/2009) 
	Pgtos (R$) 
Seed-SE Contrato 19/2009 
CC 31868-X 
	Data   Pgto.
	NF Semear
	Evidências (localização) 

	887.142,85
	9/3/2010
	244
	Peça 62, p. 51; Peça 57, p. 136 

	704.109,00
	15/4/2010
	248
	Peça 62, p. 52; Peça 57, p. 24 

	704.109,00
	19/5/2010
	253
	Peça 62, p. 53; Peça 56, p. 261 

	704.109,00
	17/6/2010
	255
	Peça 62, p. 55; Peça 55, p. 214 

	338.041,30
	18/8/2010
	267
	Peça 62, p. 57; Peça 59, p. 74 

	704.109,00
	3/9/2010
	264
	Peça 62, p. 58; Peça 58, p. 180 

	704.109,00
	14/9/2010
	272
	Peça 62, p. 58; Peça 58, p. 134 

	704.109,00
	21/10/2010
	273
	Peça 62, p. 59; Peça 58, p. 58 

Tabela 2 - Pagamentos feitos pela Sociedade Semear 
	Data Pgto*
	Cheque
	NF
	NF/Emitente
	R$
	Localização

	30/3/2010
	47236
	240
	Kaiçara
	58.226,00
	Peça 139, p. 39-41; Peça 137, p.176

	23/4/2010
	47270
	245
	Kaiçara
	58.226,00
	Peça 139, p. 42-44; Peça 137, p.177

	26/4/2010
	47301
	ND
	Digitebar
	19.760,00
	Peça 137, p.177

	6/5/2010
	47281
	260
	Acase
	52.383,33
	Peça 139, p. 50-51; Peça 137, p.178 

	25/5/2010
	47291
	ND
	Digitebar
	19.760,00
	Peça 137, p.178

	26/5/2010
	47296
	250
	Kaiçara
	58.226,00
	Peça 139, p. 27-29; Peça 137, p.178

	22/6/2010
	47372
	267
	Kaiçara
	58.226,00
	Peça 139, p. 30-31; Peça 137, p.180

	22/6/2010
	47373
	ND
	Digitebar
	19.760,00
	Peça 137, p.180

	23/6/2010
	47375
	263
	Acase
	52.383,33
	Peça 139, p. 53-54; Peça 137, p.178

	23/7/2010
	47421
	272
	Kaiçara
	58.226,00
	Peça 139, p. 33-34; Peça 137, p.181

	23/7/2010
	47422
	ND
	Digitebar
	19.760,00
	Peça 137, p.181

	17/8/2010
	47462
	264
	Acase
	52.383,33
	Peça 139, p. 56-57; Peça 137, p.183

	24/8/2010
	47469
	1249
	Digitebar
	19.760,00
	Peça 52, p.10 e 39-40; Peça 137, p.183

	24/8/2010
	47470
	273
	Kaiçara
	58.226,00
	Peça 52, p.10 e 34-35; Peça 137, p.183

	13/9/2010
	47496
	269
	Acase
	52.383,33
	Peça 139, p. 59-60; Peça 137, p.184

	29/9/2010
	47521
	ND
	Digitebar
	19.800,00
	Peça 137, p.185

	29/9/2010
	47522
	ND
	Digitebar
	4.960,00
	Peça 137, p.185

	19/10/2010
	47556
	272
	Acase
	52.383,33
	Peça 139, p. 62-63; Peça 137, p.186

	19/10/2010**
		ND
	Acase
	52.383,33
	
	*  as datas das saídas de valores foram obtidas a partir dos documentos indicados na coluna correspondente, optando pela data mais recentes, em caso de divergência, de modo a não prejudicar os responsáveis quando do cálculo da atualização monetária. 

	** não há a informação quanto à data da saída do valor. O contrato foi firmado no valor de R$ 314.300,00, dividido em seis parcelas de R$ 52.383,33. Optou-se por lançar como data de saída, sendo conservador e de modo a não causar prejuízo aos responsáveis, a data do último pagamento conhecido.

	ND = número da nota fiscal não disponível nos papeis de trabalho.

9.1	Conforme mencionado no item 65. da instrução precedente, os Secretários de Estado da Educação que estiveram à frente da pasta foram: José Fernandes Lima, no período de 1º/1/2007 a 17/7/2010; e Belivaldo Chagas Silva, no período de 18/7/2010 a 4/4/2014. À vista de tais períodos, pode-se delimitar temporalmente a responsabilidade de cada um deles e vincula-las às datas de ocorrência do dano, expressas nos valores dos débitos a serem imputados aos agentes públicos e terceiros que contribuíram para a ocorrência da irregularidade em comento.
9.2	Tomando a Tabela 2 acima consignada, cabe ao Sr. José Fernandes de Lima a responsabilidade, em solidariedade com os demais arrolados, pelos débitos que vão de 30/3/2010 a 23/7/2010, importando em um montante de R$ 474.936,66; já o Sr. Belivaldo Chagas Silva, está sendo responsabilizados pelos débitos do período de 17/8/2010 a 19/10/2010, que importa em R$ 312.279,32. O valor total dos débitos monta R$ 787.215,98 em valores históricos. Registre-se que esse valor difere do apontado na instrução precedente (R$ 715.032,65) por duas razões: a primeira, um equívoco na soma dos valores indicados pelo representante da Semear (peça 49, p.128-129) e referenciado no item 124 da instrução, pois os valores ali elencados importam em R$ 767.416,00, já incluído o valor relativo a um termo aditivo ao contrato com a Digitebar, de R$ 4.960,00; a segunda, por não ter sido informado na mesma referência (expediente da Semear) o pagamento de R$ 19.800,00 feito também à Digitebar em 29/9/2010 (cheque 47521) , sem que conste dos autos a respectiva nota fiscal e sem cobertura contratual, conforme evidência mencionada na Tabela 2.
9.3	Para facilitar a compreensão, traz-se os valores dos débitos imputados aos responsáveis solidários, de forma consolidada, indicando as datas de ocorrência e os destinatários dos pagamentos:
Tabela 3 - Valores do débito consolidados com os responsáveis
	Data 
	Destinatário do pgto.
	R$
	Responsáveis solidários

	30/3/2010
	Kaiçara
	58.226,00
	José Fernandes de Lima
 (CPF 045.294.054.00) 
	Sociedade de Estudos Múltiplos, Ecologia e de Artes- Sociedade Semear (CNPJ 04.816.878/0001- 50) 
 Carlos Roberto Britto Aragão (CPF XXX.551.175-XX) 
Ana Paula Kummer Hora Guimarães (CPF XXX.826.625-XX) 
José Paulo dos Santos Neto (CPF XXX.593.885-XX) 

	23/4/2010
	Kaiçara
	58.226,00
		
	26/4/2010
	Digitebar
	19.760,00
		
	6/5/2010
	Acase
	52.383,33
		
	25/5/2010
	Digitebar
	19.760,00
		
	26/5/2010
	Kaiçara
	58.226,00
		
	22/6/2010
	Kaiçara
	58.226,00
		
	22/6/2010
	Digitebar
	19.760,00
		
	23/6/2010
	Acase
	52.383,33
		
	23/7/2010
	Kaiçara
	58.226,00
		
	23/7/2010
	Digitebar
	19.760,00
		
	17/8/2010
	Acase
	52.383,33
	Belivaldo Chagas Silva 
 (CPF XXX.569.405-XX) ;
	
	24/8/2010
	Digitebar
	19.760,00
		
	24/8/2010
	Kaiçara
	58.226,00
		
	13/9/2010
	Acase
	52.383,33
		
	29/9/2010
	Digitebar
	19.800,00
		
	29/9/2010
	Digitebar
	4.960,00
		
	19/10/2010
	Acase
	52.383,33
		
	19/10/2010
	Acase
	52.383,33
		
Negritamos e sublinhamos as informações que consideramos mais relevantes.
Mesmo o Diretor Técnico estando equivocado quanto ao mês de exoneração do ex-secretário de educação ao indicar 17/7/2010, quando o correto é 17/6/2010, pensamos não existir ajuste na responsabilização a ser proposto, porquanto a última liberação autorizada para a Sociedade Semear na gestão do Sr. José Fernandes de Lima, segundo Tabela 1 reproduzida anteriormente, foi em 17/6/2010, com a primeira liberação do seu sucessor ocorrendo somente em 18/8/2010. Assim, é de fácil percepção o fato de que os pagamentos irregulares feitos pela Sociedade Semear até 17/8/2010 foram custeados por valores liberados pelo Sr. José Fernandes de Lima, lembrando que o diretor técnico aduziu que as liberações pela secretaria antecediam as despesas realizadas pela contratada.
Importante registrarmos que a Tabela 3 utilizada na citação leva em consideração para a responsabilização solidária o momento de consumação do dano, ou seja, o prejuízo não ficou caracterizado pelas transferências da Secretaria de Educação para a Sociedade Semear, mas pelos pagamentos irregulares feitos pela sociedade, os quais só foram possíveis com a liberação financeira pela secretaria estadual. Sem sombra de dúvida esse lapso temporal sugerido pela área técnica é mais vantajoso para os responsáveis.
Quanto a possível irresponsabilidade dos ex-Secretários de Estado da Educação do Estado de Sergipe, identificamos também na peça 2 os motivos para que eles respondam solidariamente com os fiscais do Contrato 19/2009:
4.	A primeira questão que merece destaque é a precariedade da comprovação da efetiva aplicação dos recursos na execução e, principalmente, nos objetivos do programa, haja vista que, não obstante um vasto material produzido pela Sociedade Semear na execução dos termos do contrato firmado com a Seed-SE, os pagamentos eram feitos em parcelas mensais mediante a apresentação de nota fiscal relativa ao mês do pagamento. Formalmente, para a fiscalização do Contrato 19/2009 foram designados a Sra. Ana Paula Kummer Hora Guimarães, Coordenadora Estadual do Projovem Urbano, e o Sr. José Paulo dos Santos Neto, Coordenador Executivo do programa no estado (peça 18, p. 110-115) .
4.1	Tomando como exemplo um mês aleatório de execução do contrato (janeiro de 2010) , pode-se observar, conforme juntado à peça 55, p. 5-8 [TC Processo 003.701/2014-0] que os documentos que amparavam os pagamentos, ordinariamente, eram ordem de saque da Seed-SE, relação de pagamentos de empenhos, nota de empenho e a nota fiscal da Sociedade Semear (no valor de R$ 887.142,85) , esta última com a descrição do serviço como 'Referente ao pagamento da 8ª parcela do contrato número 19/2009 para execução das ações de apoio a gestão do Projovem Urbano Estadual'.
4.2 De se ressaltar que, quando da inspeção, conforme referenciado no item 54 da instrução precedente (peça 141, p. 7) , foi solicitado que se encaminhassem os relatórios de fiscalização e acompanhamento do Contrato 19/2009 firmado com a Sociedade Semear. A Seed-SE limitou-se a enviar um relatório de avaliação final no qual se consignou apenas informações genéricas acerca da implementação do programa, o que reforça o caráter pro forma não apenas na implementação - como acima referenciado - mas também da condução do programa em que pese a materialidade envolvida e a 'terceirização' da execução mediante a contratação da entidade. O mencionado relatório é assinado pela Sra. Ana Paula Kummer. (negritamos) 
Diante da ausência de elementos que justificassem os pagamentos, não cabe acolher o argumento dos ex-secretários de que foram induzidos ao erro por seus subordinados, tampouco a alegação de que não há pertinência na responsabilização deles, pois autorizaram o pagamento do contrato sem que houvesse a comprovação de que o objeto contratado estivesse sendo regularmente executado.
Por fim, oportuno recordarmos que essa forma de responsabilização e os valores fizeram parte das discussões que resultaram no acórdão de conversão da representação em TCE e determinação das citações, item 9.11 do Acórdão 292/2017-TCU-Plenário.
Desse modo, mantemos nossa anuência ao encaminhamento técnico de peças 76 a 78."
	É o Relatório.

Rosemberg Mota Rocha (5.598/OAB-SE), representando José Paulo dos Santos Neto; Flávia Ferraciolli Manso (265654/OAB-SP), Léo Wojdyslawski (206971/OAB-SP) e outros, representando Carlos Roberto Britto Aragão; Luiz Gustavo Esmeraldo Gurgel Maia (5.778/OAB-SE), Clóvis Barbosa de Melo (14.277/OAB-SE) e outros, representando José Fernandes de Lima; Flávia Ferraciolli Manso (265654/OAB-SP), Léo Wojdyslawski (206971/OAB-SP) e outros, representando Sociedade de Estudos Múltiplos, Ecológica  e de Artes - Sociedade Semear; Thiago Peleja Vizeu Lima (35108/OAB-DF), José Rollemberg Leite Neto (23656/OAB-DF) e outros, representando Belivaldo Chagas Silva.

Procurador Marinus Eduardo De Vries Marsico.

TOMADA DE CONTAS ESPECIAL ORIUNDA DA CONVERSÃO DE REPRESENTAÇÃO. PROJOVEM URBANO. CONTRATAÇÃO DE ENTIDADE PRIVADA. SUBCONTRATAÇÃO DOS SERVIÇOS A EMPRESAS SEM CAPACIDADE TÉCNICA E MATERIAL. PAGAMENTO POR SERVIÇOS SEM A COMPROVAÇÃO DA EXECUÇÃO. CITAÇÃO SOLIDÁRIA. ALEGAÇÕES DE DEFESA INSUFICIENTES PARA O AFASTAMENTO DO DANO. CONTAS IRREGULARES DE DOIS AGENTES PÚBLICOS E DO PARTICULAR CONTRATADO. DÉBITO E MULTA PROPORCIONAL. CONTAS DOS SECRETÁRIOS ESTADUAIS REGULARES COM RESSALVA.

TOMADA DE CONTAS ESPECIAL (TCE)

Secretaria de Controle Externo de Tomada de Contas Especial (SecexTCE).

Tratam os autos de Tomada de Contas Especial instaurada a partir da conversão de representação formulada pelo Ministério Público do Estado de Sergipe, em conformidade com o disposto no Acórdão 292/2017-TCU-Plenário, diante de irregularidades na execução de ações do Programa Nacional de Inclusão de Jovens Urbano (Projovem Urbano) , nos exercícios de 2009 a 2011. 
2.	O referido acórdão foi ainda objeto de pedido de reexame, cujo provimento foi negado mediante o Acórdão 2392/2018-TCU-Plenário (Relator Ministro Walton Alencar Rodrigues) . Esse último foi objeto de embargos rejeitados pelo Acórdão 108/2019-TCU-Plenário. 
I
3.	A execução do Projovem Urbano, no Estado de Sergipe, e no período em questão, se deu por intermédio da contratação da entidade Semear - Sociedade de Estudos Múltiplos Ecológicos e de Artes, com quem a Secretaria de Estado da Educação de Sergipe - Seed/SE celebrou o Contrato 19/2009, decorrente do Chamamento Público 1/2009.
4.	Referido contrato foi objeto, incialmente, de exame por parte do Tribunal de Contas do Estado de Sergipe (TCE-SE) , em face de demanda do Ministério Público Estadual, conforme a inicial da representação convertida nesta Tomada de Contas Especial. 
5.	No documento elaborado pelo tribunal de contas sergipano, anotou-se que o programa consistia no atendimento, de 2009 a 2011, a 7.200 jovens na faixa etária de 19 a 29 anos, residentes em 18 municípios, oferecendo-lhes cursos, de modo a propiciar-lhes obtenção de certificação do ensino fundamental com qualificação profissional inicial em "Construção e Reparos I", "Cuidados Pessoais", "Turismo e Hospitalidade", "Agroextrativismo" e "Telemática", com a criação de dois pólos com 3.600 alunos cada, atendendo em cada um dos 18 municípios indicados, dois núcleos de 400 alunos.
6.	Em relação ao mencionado chamamento público, o TCE-SE constatou os seguintes indícios de irregularidades:
	a) a documentação de habilitação das participantes do certame se restringiu apenas à apresentação de seus atos constitutivos: não foram exigidos documentos relativos à habilitação jurídica, qualificação técnica e econômico-financeira, bem como documentos que comprovassem a regularidade fiscal das empresas/entidades licitantes, conforme previsto no art. 27 da Lei 8666/1993; e
	b) a dispensa de licitação (que deu azo à realização de chamamento público) teve como base art. 24, inciso XIII, da Lei 8.666/1993; todavia, não houve comprovação da inquestionável reputação ético-profissional da entidade selecionada, conforme exigido nesse dispositivo legal.
7.	Relativamente à formalização e execução do Contrato 19/2009, oriundo do referido procedimento licitatório, verificou-se que:
	a) não foram identificadas todas as notas de empenho referentes às despesas do contrato;
	b)	foram realizadas despesas pela contratada sem justificativas e sem documentação comprobatória, bem como sem cotação de preços;
	c) as folhas de pagamentos da Semear (contratada) foram emitidas, estranhamente, pela Seed-SE;	
	d) a Seed-SE realizou pagamentos à Semear sem a efetiva comprovação da prestação dos serviços contratados, em desacordo com o previsto na Cláusula Terceira do contrato; e
	e) a prestação de contas do contrato se restringia à comprovação documental de pagamento de despesa, não estando, segundo o TCE-SE, em conformidade com o que determina o art. 58 e seus incisos da Portaria Interministerial MP/MF/MCT 127/2008. 
8.	Ademais, o TCE-SE constatou que nas contas não havia o relatório de avaliação ou de cumprimento do objeto e a relação de bens adquiridos e de treinados ou capacitados, o que caracterizava descumprimento do art. 53 da mencionada Portaria.
9.	Submetidas essas constatações ao exame deste Tribunal, em razão da parcela de recursos federais transferidos para a execução do programa, determinei a realização de inspeção junto à Secretaria de Estado da Educação de Sergipe, e diligências ao FNDE, à Secretaria Nacional de Juventude e ao Banco do Brasil S.A.
10.	A fiscalização empreendida pela secretaria apontou indícios de irregularidades passíveis de audiência. Nesse sentido, foram chamados aos autos da representação os seguintes responsáveis, em face dos indícios de irregularidades adiante descritos:
	10.1 - Sr. Luiz Roberto de Souza Cury, Secretário Nacional da Juventude, ordenador de despesas e gestor financeiro, no período de 1º/1/2008 a 31/12/2009, em face da transferência de recursos financeiros do Projovem Urbano ao Estado de Sergipe, em 2008 e 2009, no total de R$ 11.237.393,52, antes que esse ente federado tivesse firmado o devido termo de adesão ao programa, que somente teria ocorrido em 29/1/2010, caracterizando afronta ao art. 1º, § 1º, da Resolução FNDE 22/2008 (vigente à época) ;
	10.2 - Sr. José Fernandes de Lima, Secretário de Estado de Educação de Sergipe, no período de 1º/1/2007 a 17/7/2010, em face da:
	a) homologação do resultado do Chamamento Público 1/2009 sem que restasse comprovado que a entidade selecionada detinha inquestionável reputação ético-profissional e que possuía capacidade para executar, com sua própria estrutura, o objeto do contrato, caracterizando ofensa ao art. 24, inciso XIII, da Lei 8.666/93;
	b) omissão no dever de fiscalizar e acompanhar, de forma efetiva, o Contrato 19/2009, que não deveria ser descaracterizada pela simples designação de servidores como fiscais, aliado ao fato de que fora designado e mantido como fiscal do contrato servidor que era também empregado da contratada, configurando, dessa forma, uma situação de conflito de interesse;
	c) insuficiência de elementos capazes de comprovar a efetiva implementação/execução do Projovem urbano no período fiscalizado;
	d) insuficiência de elementos capazes de comprovar a boa e regular aplicação dos recursos destinados à aquisição de alimentação escolar no âmbito do Projovem Urbano, uma vez que, do exame da documentação disponibilizada à equipe de fiscalização deste Tribunal, não foi possível concluir em quais locais teriam sido entregues as mercadorias e se foram, de fato, fornecidas exclusivamente aos alunos do programa;
	e) insuficiência de elementos capazes de comprovar a boa e regular aplicação dos recursos destinados à realização das atividades práticas da qualificação profissional no âmbito do programa, mais especificamente a regularidade dos pagamentos realizados pela Semear à Kaiçara Construções e Serviços Ltda., à Associação de Cooperação Agrícola de Sergipe-Acase e à Digitebar Comércio Ltda., tendo em vista que a documentação apresentada à equipe de fiscalização deste Tribunal não permitiu verificar onde foram prestados os serviços contratados, quais turmas foram atendidas, em quais dias os serviços foram prestados e em que municípios;
	10.3 - Sr. Belivaldo Chagas Silva, Secretário de Estado de Educação, no período de 18/7/2010 a 4/4/2014, em face da:
	a) omissão no dever de fiscalizar e acompanhar, de forma efetiva, o Contrato 19/2009 (firmado com a Semear para execução das ações do Projovem Urbano) , não descaracterizada pela simples designação de servidores como fiscais, somando-se ainda o fato de ter sido designado e mantido como fiscal do contrato servidor que era também empregado da contratada, configurando, dessa forma, uma situação de conflito de interesse;
	b) insuficiência de elementos capazes de comprovar a efetiva implementação/execução do Projovem Urbano no Estado de Sergipe; 
	c) insuficiência de elementos capazes de comprovar a boa e regular aplicação dos recursos destinados à aquisição de alimentação escolar no âmbito do Projovem Urbano, em 2010, uma vez que, do exame da documentação disponibilizada à equipe de fiscalização deste Tribunal, não foi possível concluir em quais locais teriam sido entregues as mercadorias em questão e se foram, de fato, fornecidas exclusivamente aos alunos do programa;
	d) insuficiência de elementos capazes de comprovar a boa e regular aplicação dos recursos destinados à realização das atividades práticas da qualificação profissional no âmbito do programa, mais especificamente a regularidade dos pagamentos realizados pela Semear à Kaiçara Construções e Serviços Ltda., à Associação de Cooperação Agrícola de Sergipe-Acase e à Digitebar Comércio Ltda., tendo em vista que a documentação apresentada à equipe de fiscalização deste Tribunal não permitiu verificar onde foram prestados os serviços contratados, quais turmas foram atendidas, em que dias os serviços foram prestados e em quais municípios;
	10.4 - Srª Hortência Maria Pereira Araújo, Secretária Adjunta de Estado da Educação de Sergipe, à época, em razão da insuficiência de elementos capazes de comprovar a boa e regular aplicação dos recursos destinados à aquisição de alimentação escolar no âmbito do Projovem Urbano, em 2010, uma vez que, do exame da documentação disponibilizada à equipe de fiscalização deste Tribunal, não foi possível concluir em quais locais teriam sido entregues as mercadorias em questão e se foram, de fato, fornecidas exclusivamente aos alunos do programa.
	10.5 - Srª Ana Paula Kummer Hora Guimarães, Coordenadora do Projovem Urbano no estado de Sergipe, à época, em razão da insuficiência de elementos capazes de comprovar a efetiva implementação/execução do Projovem Urbano no estado de Sergipe, em 2008, 2009 e 2010.
11.	Também foi realizada a oitiva, naqueles autos da representação originadora desta TCE, da Sociedade de Estudos Múltiplos, Ecológica e de Artes-Semear para que apresentasse suas justificativas para a execução do Contrato 19/2009, firmado com a Secretaria de Estado de Educação de Sergipe-Seed, para implementação do Projovem Urbano no estado, com insuficiência de elementos capazes de comprovar a boa e regular aplicação dos recursos destinados à realização das atividades práticas da qualificação profissional no âmbito do Projovem Urbano, mais especificamente a regularidade dos pagamentos realizados por essa entidade à Kaiçara Construções e Serviços Ltda., à Associação de Cooperação Agrícola de Sergipe-Acase e à Digitebar Comércio Ltda., tendo em vista que a documentação apresentada à equipe de fiscalização deste Tribunal, pela Seed-SE, não permitiu verificar onde foram prestados os serviços contratados, quais turmas foram atendidas, em que dias e municípios os serviços foram prestados.
12.	Em instrução de mérito, a unidade instrutiva propôs o acolhimento das razões de justificativa apresentadas por Luiz Roberto de Souza Cury, Ana Paula Kummer Hora Guimarães e Hortência Maria Pereira Araújo.
13.	Em relação ao Sr. José Fernandes de Lima, Secretário de Estado da Educação, houve proposta da unidade instrutiva de acatamento parcial, com o acolhimento das justificativas para a insuficiência de elementos capazes de comprovar a efetiva implementação/execução do programa e de comprovar a boa e regular aplicação dos recursos destinados à aquisição de alimentação escolar. E rejeição das justificativas para as irregularidades na seleção e contratação da entidade e as relativas à inexistência ou insuficiência de fiscalizações e/ou acompanhamentos da execução do Contrato 19/2009, trazendo, como consequência, proposta de aplicação de multa prevista no art. 58, inciso II, da Lei 8.443/1992.
14.	De maneira semelhante, alvitrou-se a aplicação da referida sanção ao Sr. Belivaldo Chagas Silva, Secretário de Estado da Educação da gestão seguinte à do Sr. José Fernandes, em virtude da rejeição de suas razões de justificativa para a irregularidade atinente à inexistência ou insuficiência de fiscalização contratual, acolhendo-se apenas as razões de justificativa apresentadas para a insuficiência de elementos capazes de comprovar a implementação/execução do programa e a aplicação de recursos na aquisição e alimentação no ProjovemUrbano.
15.	Foi quanto à comprovação das despesas havidas com o pagamento das empresas/entidades Kaiçara Construções e Serviços Ltda., à Associação de Cooperação Agrícola de Sergipe-Acase e à Digitebar Comércio Ltda., que surgiu proposta de conversão dos autos em tomada de contas especial e citação solidária da Semear e dos titulares da secretaria de educação nos períodos indicados (Sr. José Fernandes de Lima e Belivaldo Chagas Silva) , bem como da então Coordenadora do Projovem Urbano no Estado, Srª Ana Paula Kummer Hora Guimarães.
16.	Ao conduzir o feito à deliberação do Plenário, divergi das propostas de acolhimento das razões de justificativa apresentadas pelos responsáveis Ana Paula Kummer Hora Guimarães e Hortência Maria Pereira Araújo, bem como dos Srs. José Fernandes de Lima e Belivaldo Chagas Silva, para os indícios de irregularidades relativos à comprovação da implementação/execução do programa e à aquisição de alimentos. 
17.	Entendi, em linha diversa, que não era possível, naquele momento, acolher integralmente as razões de justificativa apresentadas, porquanto a execução desse programa, no Estado de Sergipe, se deu com certa precariedade em termos de elementos de comprovação da execução do objeto contratado, situação que fazia lembrar dos diversos julgados deste Tribunal acerca de deficiências semelhantes na execução de ações de programas qualificadores de mão de obra (o conhecido Planfor) , que por muitos anos padeceram de fragilidades fiscalizatórias e executórias pelos entes federados, dando margem a desvios e a desperdícios de recursos públicos. 
18.	Ao revés, entendi que o Tribunal deveria rejeitá-las em parte e adotar outra providência, qual seja, determinação para que o órgão responsável pelos repasses dos recursos públicos exercesse a análise pormenorizada dos elementos de comprovação das despesas, de forma a decidir se suficientes ou não para comprovação da regular aplicação dos recursos. 
19.	Consignei, a propósito, que em suas defesas os responsáveis José Fernandes de Lima e Belivaldo Chagas Silva, Secretários Estaduais à época, apresentaram, como comprovação da execução do Projovem, documento relativo à aprovação das contas por parte da Secretaria Nacional de Juventude da Presidência da República, havida em novembro de 2014. Esse documento se referia ao Parecer Técnico 244-PJU-SNJ/SG/PR, que se limitou à análise das metas físicas, vez que aprovou a prestação de contas da segunda entrada no Projovem "do ponto de vista da consecução das metas físicas". Sob o aspecto financeiro, da comprovação das despesas realizadas com os recursos transferidos, no entanto, o parecer apresentou a seguinte importante ressalva dirigida ao MEC/FNDE:
"18.16. Por fim, cabe destacar, que o fato do Governo do Estado de Sergipe/SE ter atingido as metas físicas, tanto em relação aos Critérios 1 e 2, NÃO assegura que a forma como realizou a aplicação dos recursos financeiros na execução do PJU atendeu, plenamente, à legislação concernente às contratações de pessoal, material, serviços, bem como eventuais parcerias firmadas com os recursos do ProJovem Urbano no Governo do Estado de Sergipe/SE. Fato que reforça a importância do FNDE/MEC analisar de forma meticulosa, a boa e regular aplicação dos recursos financeiros repassados ao Ente-Executor." (Grifei) .
20.	Assim, diante dos apontamentos efetuados pela equipe da Secex/SE acerca da fragilidade dos elementos de comprovação da despesa e dessa ressalva apontada pela Secretaria Nacional de Juventude, entendi que, inobstante a conversão dos autos em tomada de contas especial para tratar de questão específica envolvendo dano, devia o Tribunal determinar ao FNDE a realização de detido exame sobre a execução financeira do referido programa executado pelo Estado de Sergipe, no período em questão. E foi assim, portanto, que no que tange a essa comprovação, o Tribunal expediu a determinação por mim proposta.
21.	Acerca das demais irregularidades indicadas na representação, formulei o seguinte juízo, que entendo também necessário reproduzir a seguir, a fim de bem contextualizar esta Tomada de Contas Especial:
"V
24. Relativamente aos demais indícios de irregularidades, que ensejam proposições de rejeição das razões de justificativa e aplicação de sanção, bem como de conversão em tomada de contas especial, consigo as considerações seguintes, que me conduzem ao acolhimento parcial das proposições da secretaria.
25. O indício de irregularidade atinente à seleção e contratação da Semear para a execução de ações do programa decorreu de constatação de fiscalização empreendida pelo tribunal de contas sergipano de que, autorizada a contratação de entidades privadas sem fins lucrativos para a execução do Projovem, conforme Resolução FNDE 22/2008, essa contratação deveria respeitar as exigências legais, dentre as quais o dever de licitar. Entretanto, o órgão estadual valeu-se do disposto no art. 24, inciso XIII, da Lei 8.666/1993 para dispensar a licitação, sem que houvesse comprovação da inquestionável reputação ético-profissional da entidade selecionada, consoante o dispositivo legal, realizando, assim, o Chamamento Público, com base nesse dispositivo, e a contratação da entidade sem que essa comprovasse inquestionável reputação e capacidade para executar, com sua própria estrutura, o objeto do contrato.
26. Aduz o Sr. José Fernandes de Lima, todavia, que nos autos do Chamamento Público 1/2009 consta toda documentação comprobatória do regular funcionamento da Semear, e afirma que há atestados de capacidade técnica e idoneidade moral dessa entidade, que junta em sua defesa. Sustenta, ainda, a aprovação das contas pela própria Secretaria Nacional de Juventude da Presidência da República, consoante documentação juntada aos autos.
27. Na análise que fez, a unidade técnica indicou que tal documentação já constava dos autos. Porém, os convênios e contratos firmados com outros órgãos e entidades públicos não serviriam para que comprove a inquestionável reputação ético-profissional da entidade, e sequer foram apresentados os resultados efetivamente alcançados com tais avenças, nem documentos de demonstração de sua própria estrutura para executar o objeto do contrato em dezoito municípios distintos com 7.200 alunos, exigência, inclusive, presente no edital de chamamento. Também segundo a secretaria, a Semear subcontratou parte dos serviços junto ao Instituto Federal de Educação, Ciência e Tecnologia de Sergipe, para execução e serviços nos municípios de Lagarto e Nossa Senhora da Glória, fato que depõe contra sua contratação no tocante à própria capacidade para desempenhar todo o conjunto de ações previstas para o Projovem nos municípios indicados à época em que foi contratada, em 2009.
28. Outrossim, salienta a instrução que 'o entendimento deste Tribunal é no sentido de ser indevida a subcontratação da execução do objeto, nos casos de dispensa de licitação, em que a identidade do contratado é a razão que fundamenta sua escolha para celebrar o contrato, notadamente quando da contratação direta com fulcro no art. 24, XIII da Lei 8.666/1993 (Acórdão 19/2002-TCU-Plenário, Acórdão 1705/2007-TCU-Plenário e Acórdão 1391/2012-TCU-Plenário) '.
29. A meu ver, assiste razão à Secex/SE. Devo mencionar, também, que se agrava a situação em comento se levar-se em consideração que expressiva quantidade de recursos foram destinados à contratação da entidade encarregada da execução das ações do Projovem no estado. O chamamento público realizado resultou na celebração do Contrato 19/2009, no valor de R$ 16.171.584,64, sendo desse montante R$ 15.511.584,64 os recursos do FNDE destinados ao pagamento de professores, custeio da formação continuada, locação de espaços e equipamentos, pagamento de lanches e despesas administrativas.
30. Como bem ressaltado no pronunciamento da diretoria técnica da Secex/SE, 7.200 alunos foram apontados no plano de implementação, mas a entidade somente alcançou 6.290 matriculados, tendo havido, ainda, conclusão dos cursos por apenas 4.030 alunos, gerando a devolução de recursos no montante de R$ 4.896.236,21 pela entidade, o que denota a baixa efetividade no atingimento dos objetivos do programa, fato que pode ter sido colaborado, sem dúvida, pelas dificuldades encontradas pela contratada para implementação do programa. Era de se esperar, portanto, que, em virtude da magnitude dos valores envolvidos, houvesse a contratação de entidade com observância dos rígidos critérios de qualificação técnica e econômica exigidos pela Lei de Licitações, ou que, no caso de opção pela dispensa com base no art. 24, XIII, da Lei 8.666/1993, que a contratação se desse junto a instituição que detivesse inquestionável reputação ético-profissional, devidamente comprovadas, ainda, as capacidades técnicas e estrutura condizente com programa dessa magnitude.
31. Aliás, a reputação de tal instituto resta infirmada, nestes autos, em virtude da constatação de que parte dos contratos por ela celebrados apresentam-se com indícios de simulação, objeto de investigação inclusive perante o Ministério Público Estadual, consoante se verá adiante. E, não menos importante considerar que a aprovação das contas, aduzida em sua defesa, se deu apenas sob o aspecto físico, sendo os demais aspectos ressalvados no parecer de aprovação, com recomendação de meticulosa análise, pelo FNDE, da aplicação dos recursos financeiros nas contratações de pessoal, material, serviços, bem como eventuais parcerias firmadas com os recursos do ProJovem Urbano.
32. Em que pese reconhecer que a contratação da forma como desenhada pela Secretaria de Estado da Educação se deu amparada em parecer jurídico proferido no âmbito da Procuradoria-Geral do Estado, mais especificamente, da Procuradoria Especial de Atos e Contratos Administrativos (Parecer 2282/2009-PGE) , cujo pronunciamento externou ao gestor a possibilidade jurídica da utilização do Chamamento Público como forma de acolher o maior número de interessados possíveis, desde que, para tanto, emprestada ampla publicidade (peça 137, p. 43-45) , não trouxe o responsável, como aludido pela secretaria, documentos capazes de comprovar que a contratada possuía capacidade para executar com sua estrutura o objeto do contrato em 18 municípios com público de 7.200 alunos, por ocasião de sua seleção, como ressaltado no seguinte trecho da instrução:
'48. Na letra 'd' do subitem 5.1 do edital do chamamento público exigia-se que a instituição a ser contratada possuísse capacidade de atuação em todos os municípios em que seriam executados o programa e deveria contar com equipe multidisciplinar, com perfil para atuação em atividades de supervisão, monitoramento e avaliação de projetos sociais, que possibilitasse fornecer suporte para a oferta das ações de qualificação social e profissional desenvolvidas (peça 19, p. 6) . 
49. Buscando comprovar que atendia à exigência acima, no que tange às condições físicas e materiais, a entidade se limitou a apresentar a estrutura da sede da entidade em Aracaju (peça 20, p. 10) . Quanto à equipe técnica e gerencial, foi apresentada a relação com o quantitativo de apenas 22 profissionais. 
50. Salienta-se que a Semear firmou convênio com o Instituto Federal de Educação, Ciência e Tecnologia de Sergipe (IFS) para execução das ações do programa nos municípios de Lagarto e Nossa Senhora da Glória (peça 49, p. 5-8) , nos arcos de Agroextrativismo, Turismo, Construção e Reparos I e Telemática (operador de microcomputador e helpdesk) , consoante termo de convênio presente na peça 49, p. 5-8. Não obstante se tratar de convênio, esse ajuste se caracteriza, na verdade, uma subcontratação dos serviços que deveriam ter sido executados pela própria Semear.' 
33. Dessarte, sopesando esses fatos em relação à irregularidade apontada, acolho a proposição da secretaria, no sentido de que sejam rejeitadas as razões de justificativa, com aplicação de multa ao responsável.
VI
34. Também no que concerne à irregularidade no acompanhamento/fiscalização da execução do Contrato 19/2009, acompanho o posicionamento da secretaria, no sentido do não acolhimento das razões de justificativa apresentadas, porém, divirjo da proposição de sanção em relação a esse ponto.
35. Quanto ao referido indício de irregularidade, são responsabilizados pela secretaria tanto o Sr. José Fernandes Lima como o Sr. Belivaldo Chagas Silva. E ambos asseveraram, em suas defesas, que houve designação da coordenadora estadual do Projovem, responsável pela fiscalização e acompanhamento das atividades pedagógicas do programa. Sobre a designação do Sr. José Paulo dos Santos Neto como fiscal, em que pese ter atuado também como empregado da contratada, aduzem que sua atuação se limitou à implantação do programa, no início de 2009, não restando evidências de conflitos de interesse. 
36. No entanto, consoante evidenciado dos elementos constantes dos autos, o relatório de acompanhamento e fiscalização do contrato contém informações apenas genéricas acerca da implementação do programa no estado (vide peça 18, p. 4-6) . E, ao contrário das defesas apresentadas, o Sr. José Paulo Neto prestou serviço concomitante para a Seed e para a Semear, pois conforme seu depoimento prestado ao MPE/SE, atuou como coordenador executivo do ProjovemUrbano, indicado que foi pelo Secretário de Educação.
37. Entendo, todavia, que as razões de justificativa para essa falha de fiscalização embora devam ser rejeitadas pelo Tribunal, não devam constituir razão, neste momento, para a aplicação da sanção alvitrada pela secretaria. Levo em consideração dois fatores. O primeiro, que os responsáveis, secretários de estado, formalmente cumpriram o disposto no art. 67 da Lei 8.666/1993, no que concerne à designação de fiscal do contrato. O segundo, que a constatação de que as falhas na fiscalização e acompanhamento do contrato em questão, que se deram a partir do início da execução do contrato, foram falhas que contribuíram para a ocorrência do dano apontado pela unidade técnica, havendo por isso o arrolamento da Coordenadora Estadual do Programa e do Sr. José Paulo dos Santos Neto dentre os responsáveis solidários, incluindo os secretários estaduais, esses por culpa in vigilando e in eligendo, sendo razão bastante para essa responsabilização que se apura com a instauração de tomada de contas especial, notadamente, porque se refere ao prejuízo experimentado pelo erário em decorrência das atividades da contratada.
38. Dessarte, entendo que a multa alvitrada pela Secex/SE deva incidir apenas sobre o Sr. José Fernandes de Lima, secretário de estado responsável pela contratação da entidade Semear, limitando-se a multa ao ato de contratação irregular mediante o uso da dispensa de licitação, de entidade sem demonstração inequívoca dos requisitos previstos no art. 24, XIII, da Lei 8.666/1993, e no próprio edital do chamamento, que nos termos da audiência foram assim especificados: homologação do resultado do Chamamento Público 1/2009 sem que restasse comprovado que a entidade selecionada detinha inquestionável reputação ético-profissional e que possuía capacidade para executar, com sua própria estrutura, o objeto do contrato, caracterizando ofensa ao art. 24, inciso XIII, da Lei 8.666/93.
VII
39. Quanto à proposição de instauração de tomada de contas especial, por conversão destes autos, nos termos do art. 47 da Lei 8.443/1992 e da Resolução TCU 259/2014, entendo adequadas as proposições da secretaria.
40. Com efeito, foram apontados indícios de irregularidades graves em três contratações realizadas pela Sociedade Semear para a consecução de objetivos do Contrato 19/2009, firmado com a Seed-SE, com as empresas Digitebar Comércio Ltda. e Kaiçara Construções e Serviços Ltda. e com a entidade Associação de Cooperação Agrícola do Estado de Sergipe (Acase) .
41. De relevo, destaco em especial as constatações a que chegou a secretaria a respeito dos contratos celebrados com a Acase e com a Kaiçara Construções e Serviços Ltda.
42. O contrato celebrado pela Semear com a Acase tinha por objeto a locação de caminhão para Implantação de Laboratório Oficina do Arco de Agro Extrativismo, firmado em 10/3/2010, no valor de R$ 314.300,00 (peça 49, p. 147-150) . Tratava-se de um caminhão laboratório/oficina com material permanente/equipamentos e material de consumo de propriedade do locador. Depoimento prestado ao MPE-SE pela representante da Acase, e signatária do contrato em comento (peça 114, p. 11-12) , revelam que a entidade possui cerca de 20 associados que contribuem com valores entre R$ 5,00 e R$ 10,00, apenas. Segundo ela, foi contatada por uma pessoa de nome Paulo Neto [José Paulo dos Santos Neto, Coordenador Executivo do programa no estado, já referenciado], pessoa que, informa, já tinha participado de algumas atividades da Acase e por isso convidou a entidade para executar os serviços, não sabendo informar se o caminhão objeto do contrato era de fato da Acase, ou mesmo até se a entidade adquiriu ou alugou algum caminhão, limitando-se a declarar que foram entregues os materiais relacionados no contrato. Em seu depoimento, não soube informar como se chegou ao valor da contratação nem se a entidade já tinha realizado serviços similares e com montantes parecidos.
43. Instada pelo MPE-SE a apresentar documentos comprobatórios da execução do contrato, encaminhou posteriormente o Ofício 107/2015, de 4/12/2015, acompanhado de cópias das notas fiscais, de cheques recebidos relativos às parcelas do contrato e relação de entrega de materiais como canetas, réguas, papel, sementes e utensílios e insumos de atividades agrícolas, como enxadas, foices, fertilizantes e corretivos de solo, aduzindo no documento que a 'Acase limitou-se apenas no fornecimento dos itens acima citados', dando-se a entender que não houve o fornecimento do caminhão para o laboratório.
44. Em semelhante situação, a contratação da empresa Kaiçara Construções e Serviços Ltda., relativa à locação de caminhão para implantação de laboratório oficina no Arco de Construção e Reparo, firmado em 10/3/2010, no valor de R$ 349.356,00. Há evidências nos autos, colhidas pelo MPE/SE, da ausência de capacidade técnica da empresa contratada, ainda que para exercer atividade comercial ou mesmo conforme seu objeto social, considerando que não tinha sede própria (endereço comercial) , e se encontrava instalada no mesmo endereço de seu proprietário à época da celebração, um apartamento residencial, conforme contrato apresentado. Segundo as declarações do proprietário da empresa, essa não possuía caminhão algum, mas foi procurado com proposta de locação de um caminhão, pertencente a uma terceira pessoa, à Semear, para fornecimento de materiais de construção para um curso de pedreiro. Todavia, não conseguiu demonstrar a aquisição dos insumos e a disponibilização do veículo indicado no contrato, também conduzindo à constatação de que a contratação foi uma fraude, segundo as conclusões da unidade técnica.
45. Dessarte, presentes os indícios de dano ao erário, entendo adequadas as proposições da secretaria, no sentido da conversão dos autos em tomada de contas especial, para citação dos responsáveis arrolados na instrução técnica e no pronunciamento da diretoria da Secex/SE."
22.	Assim foi que mediante o Acórdão 292/2017-TCU-Plenário o Tribunal, depois de aplicação sanção ao Sr. José Fernandes de Lima, determinou a conversão dos autos nesta Tomada de Contas Especial e a citação dos responsáveis solidários identificados pelos débitos relativos às questionadas subcontratações realizadas pela Semear para a execução do Projovem Urbano:
" (...) 
	Responsáveis solidários
	R$
	Data

	Sociedade de Estudos Múltiplos, Ecológica e de Artes- Sociedade Semear  (CNPJ 04.816.878/0001- 50) 
Carlos Roberto Britto Aragão 
 (CPF 399.551.175-91) 
Ana Paula Kummer Hora Guimarães  (CPF 291.826.625-68) 
José Paulo dos Santos Neto 
 (CPF 352.593.885-34) 
	José Fernandes de Lima
 (CPF 045.294.054.00) 
	58.226,00
	30/3/2010

			58.226,00
	23/4/2010

			19.760,00
	26/4/2010

			52.383,33
	6/5/2010

			19.760,00
	25/5/2010

			58.226,00
	26/5/2010

			58.226,00
	22/6/2010

			19.760,00
	22/6/2010

			52.383,33
	23/6/2010

			58.226,00
	23/7/2010

			19.760,00
	23/7/2010

		Belivaldo Chagas Silva 
 (CPF 174.569.405-68) ;
	52.383,33
	17/8/2010

			19.760,00
	24/8/2010

			58.226,00
	24/8/2010

			52.383,33
	13/9/2010

			19.800,00
	29/9/2010

			4.960,00
	29/9/2010

			52.383,33
	19/10/2010

			52.383,33
	19/10/2010

9.11.1. responsáveis solidários: Sociedade de Estudos Múltiplos, Ecológica e de Artes-Sociedade Semear (CNPJ 04.816.878/0001- 50) e Carlos Roberto Britto Aragão (CPF 399.551.175-91) :
9.11.1.1. ocorrência: inexecução dos objetos dos contratos celebrados com as empresas Kaiçara Construções e Serviços Ltda. e Digitebar Comércio Ltda., e a entidade Associação de Cooperação Agrícola de Cooperação Agrícola de Sergipe (Acase) , contratos esses que se mostraram como meras formalidades documentais, firmados para justificar os valores pagos, haja vista a ausência de capacidade técnica e material das contratadas para executá-los, e por não se ter conseguido demonstrar, no caso da empresa Digitebar: (i) a composição dos custos do serviço indicado; (ii) a aquisição ou propriedade dos equipamentos; (iii) a elaboração e distribuição do material didático (este ausente no anexo do contrato) ; e no caso das empresas Kaiçara Construções e Acase: (i) a composição dos custos dos serviços indicados; (ii) propriedade e posse do caminhão laboratório/oficina objeto dos contratos; (iii) locação e/ou aquisição de materiais e equipamentos para os eventos indicados - Dispositivo legal infringido: art. 70, parágrafo único, da Constituição Federal, art. 93 do Decreto- Lei 200/1967 c/c o art. 66 do Decreto 93.872/1986, e art. 66 da Lei 8.666/1993;
9.11.2. responsáveis solidários: Ana Paula Kummer Hora Guimarães (CPF 291.826.625-68) e José Paulo dos Santos Neto (CPF 352.593.885-34) :
9.11.2.1. ocorrência: inexecução dos objetos dos contratos celebrados pela Sociedade Semear com as empresas Kaiçara Construções e Serviços Ltda. e Digitebar Comércio Ltda., e a entidade Associação de Cooperação Agrícola de Cooperação Agrícola de Sergipe (Acase) , Termos que se mostraram como meras formalidades documentais, firmados para justificar os valores pagos, haja vista a ausência de capacidade técnica e material das contratadas para executá-los, sendo que tais contratos decorreram da execução do Contrato 19/2009 celebrado entre a Seed-SE e a Sociedade Semear, do qual era fiscal designado (Cláusula décima quarta) , e em face de, no âmbito daqueles contratos, não se ter conseguido demonstrar, no caso da empresa Digitebar: (i) a composição dos custos do serviço indicado; (ii) a aquisição ou propriedade dos equipamentos; (iii) a elaboração e distribuição do material didático (este ausente no anexo do contrato) ; e no caso das empresas Kaiçara Construções e Acase: (i) a composição dos custos dos serviços indicados; (ii) propriedade e posse do caminhão laboratório/oficina objeto dos contratos; (iii) locação e/ou aquisição de materiais e equipamentos para os eventos indicados - Dispositivo legal infringido: art. 70, parágrafo único, da Constituição Federal, art. 93 do Decreto- Lei 200/1967 c/c o art. 66 do Decreto 93.872/1986, art. 66 da Lei 8.666/1993 e § 1º da Cláusula décima quarta do Contrato 19/2009;
9.11.3. Responsável solidário: José Fernandes de Lima (CPF 045.294.054.00) :
9.11.3.1. Ocorrência: inexecução dos objetos dos contratos celebrados pela Sociedade Semear com as empresas Kaiçara Construções e Serviços Ltda. e Digitebar Comércio Ltda., e a entidade Associação de Cooperação Agrícola de Cooperação Agrícola de Sergipe (Acase) , Termos que se mostraram como meras formalidades documentais, firmados para justificar os valores pagos, haja vista a ausência de capacidade técnica e material das contratadas para executá-los, sendo que tais contratos decorreram da execução do Contrato 19/2009 celebrado entre a Seed-SE e a Sociedade Semear, no qual se transferiu, a essa entidade, parte das ações do Projovem, cuja execução se mostrou danosa ao erário federal, em que pese a designação de fiscais de contrato, incorrendo em culpa in elegendo e in vigilando, e em face de, no âmbito daqueles contratos, não se ter conseguido demonstrar, no caso da empresa Digitebar: (i) a composição dos custos do serviço indicado; (ii) a aquisição ou propriedade dos equipamentos; (iii) a elaboração e distribuição do material didático (este ausente no anexo do contrato) ; e das empresas Kaiçara Construções e Acase: (i) a composição dos custos dos serviços indicados; (ii) propriedade e posse do caminhão laboratório/oficina objeto dos contratos; (iii) locação e/ou aquisição de materiais e equipamentos para os eventos indicados - Dispositivo legal infringido: art. 70, parágrafo único, da Constituição Federal, art. 93 do Decreto- Lei 200/1967 c/c o art. 66 do Decreto 93.872/1986, art. 66 da Lei 8.666/1993 e § 1º da Cláusula décima quarta do Contrato 19/2009;
9.11.4. responsável solidário: Belivaldo Chagas Silva (CPF 174.569.405-68) :
9.11.4.1. ocorrência: inexecução dos objetos dos contratos celebrados pela Sociedade Semear com as empresas Kaiçara Construções e Serviços Ltda. e Digitebar Comércio Ltda., e a entidade Associação de Cooperação Agrícola de Cooperação Agrícola de Sergipe (Acase) , Termos que se mostraram como meras formalidades documentais, firmados para justificar os valores pagos, haja vista a ausência de capacidade técnica e material das contratadas para executá-los, sendo que tais contratos decorreram da execução do Contrato 19/2009 celebrado entre a Seed-SE e a Sociedade Semear, no qual se transferiu, a essa entidade, parte das ações do Projovem, cuja execução se mostrou danosa ao erário federal, incorrendo em culpa in vigilando, e em face de, no âmbito daqueles contratos, não se ter conseguido demonstrar, no caso da empresa Digitebar: (i) a composição dos custos do serviço indicado; (ii) a aquisição ou propriedade dos equipamentos; (iii) a elaboração e distribuição do material didático (este ausente no anexo do contrato) ; e no caso das entidades Kaiçara Construções e Acase: (i) a composição dos custos dos serviços indicados; (ii) propriedade e posse do caminhão laboratório/oficina objeto dos contratos; (iii) locação e/ou aquisição de materiais e equipamentos para os eventos indicados - Dispositivo legal infringido: art. 70, parágrafo único, da Constituição Federal, art. 93 do Decreto- Lei 200/1967 c/c o art. 66 do Decreto 93.872/1986, art. 66 da Lei 8.666/1993;
9.12. autorizar, desde logo, em caso de não cumprimento das determinações constantes dos subitens 9.8 e 9.9 retro, e não havendo interposição de recurso cabível contra esta deliberação, a constituição de processo específico de tomada de constas especial, nos termos do art. 47 da Lei 8.443/1992, para que nele se promova a citação do Estado de Sergipe, com fulcro nos artigos 10, § 1º, e 12, inciso II, da Lei 8.443/1992 c/c o art. 202, inc. II, do Regimento Interno/TCU, para que, no prazo de quinze dias, contados a partir da ciência da citação, apresente alegações de defesa e/ou recolha aos cofres do Fundo Nacional de Desenvolvimento da Educação (FNDE) o valor do débito, atualizado monetariamente, nos termos da legislação vigente, decorrente de sequestro de valores da conta do Projovem Urbano em face de decisão judicial, conforme tabela (anexo II) inserida no final da instrução de peça 141 destes autos."
II
23.	Devidamente citados, os responsáveis apresentaram alegações de defesa, e, depois, alegações adicionais, reunindo-se o exame dessas defesas em duas instruções, que são complementares, elaboradas nos autos pela então Secex-SE e pela SecexTCE, transcritas no relatório precedente, bem como dois pareceres proferidos sobre o mérito das contas, por parte do Representante do Ministério Público/TCU, o Procurador Marinus Eduardo De Vries Marsico.
24.	Em ambos os pronunciamentos, os pareceres uniformes formaram convicção pela rejeição das alegações de defesa de todos os responsáveis solidários citados, de maneira que alvitram o julgamento pela irregularidade das contas, com condenação solidária ao débito e aplicação de multa proporcional.
25.	Diante dos elementos constantes destes autos, e das análises e pronunciamentos uniformemente produzidos e reproduzidos no relatório precedente, consigno desde logo que acompanharei os pareceres no que tange à análise das alegações de defesa apresentadas por quase todos os responsáveis, haja vista que abro exceção à análise da defesa dos Srs. José Fernandes de Lima e Belivaldo Chagas Silva, então Secretários Estaduais de Educação de Sergipe, ante as razões a seguir indicadas.
III
26.	Inicio pelo Sr. José Fernandes de Lima, então Secretário de Estado da Educação, no período de 1º/1/2007 a 17/7/2010. O responsável aduz, em síntese, que:
	26.1 - não celebrou contratos com as Empresas Kaiçara Construções, Digitebar e Acase, sendo esses celebrados com a Entidade Semear, de maneira que nenhuma responsabilidade poderia lhe ser atribuída;
	26.2 - os pagamentos à Semear foram realizados mediante comprovação da realização dos serviços;
	26.3 - fotografias e declarações juntados aos autos comprovariam a prestação dos serviços pela Semear;
	26.4 - encaminhou ao FNDE a prestação de contas parcial do seu período de gestão;
	26.5 - a prestação de contas relativa aos recursos obtidos pela Seed para realização do Projovem foi devidamente aprovada conforme o Parecer Técnico n. 244/PJL-SNJ/SG/PR da Secretaria Nacional de Juventude;
	26.6 - o desenvolvimento, o acompanhamento e a execução das metas do projeto foram de responsabilidade da Sra. Ana Paula Krumeer, Coordenadora Estadual do Projovem, responsável pelo ateste de todas as notas fiscais encaminhadas pela Semear à Seed/SE;
	26.7 - durante sua gestão, em nenhum momento foi instado pela referida Coordenadora ou pelos órgãos de controle interno ou externo sobre qualquer desconformidade e/ou irregularidade na execução do programa, razão pela qual não lhe seria atribuível culpa in vigilando;
	26.8 - não há nos autos elementos capazes de lhe atribuir culpa in elegendo;
	26.9 - os pagamentos realizados pela Sociedade Semear em favor das Empresas Kaiçara, Digitebar e Acase, em relação aos quais são apuradas irregularidades, não passaram pela Secretaria de Educação, tendo sido realizados, portanto, à margem da sistemática de fiscalização desenhada no Contrato 19/2009 para execução das ações de apoio a gestão do Projovem Urbano Estadual;
	26.10 - os objetivos constantes no projeto básico para contratação de empresa especializada para a prestação de serviço foram devidamente atingidos, conforme atestado pela Secretaria Nacional da Juventude, órgão da Administração Pública Federal que criou e desenhou o projeto, apta para aferir a concretização dos objetivos traçados;
	26.11 - na qualidade de gestor público à frente da Secretaria de Estado de Educação, seguiu, rigorosamente, o itinerário previsto na legislação sobre o Programa;
	26.12 - diante da sistemática de fiscalização e prestação de contas do Programa prevista na legislação, é precipitada a instauração de Tomada de Contas sem sequer aguardar a apreciação por este Egrégio Tribunal da prestação de contas do Fundo Nacional de Desenvolvimento da Educação - FNDE referente ao exercício do repasse dos recursos sob análise, especialmente considerando que as prestações foram apresentadas e aprovadas pelo Ente Executor;
	26.13 - houve, a rigor, a aprovação das contas pela Secretaria Nacional de Juventude e pelo FNDE;
	26.14 - a forma escolhida de execução foi a contratação da entidade Semear, e se a forma encontrada fosse de convênio, a Entidade (Semear) procederia a verdadeira gestão de recursos públicos, com todas as obrigações decorrentes dessa modalidade, inclusive, de prestação de contas, mas em se tratando de contrato, não há gestão de recursos públicos, já que o valor recebido passará a integrar o patrimônio da entidade, incumbida do dever de executar as obrigações fixadas no instrumento contratual;
	26.15 - assim sendo, o ente privado contratado tem a obrigação de executar e provar que executou o objeto contratado, sem detalhamento de como o fez;
	26.16 - OU se considera que a contratação dessas 3 empresas pela Semear estava dentro da sua autonomia como ente privado que firma CONTRATO com ente público, não cabendo àquele gerir ou prestar contas da verba que passa a compor o seu patrimônio (tese adotada pela entidade em suas Alegações de Defesa - f1. 10 da defesa da Semear) ; OU, caso se entenda que a análise minuciosa dos gastos feitos pela entidade privada (Semear) na execução do objeto do contrato integrariam a sistemática de fiscalização, a constatação, a partir da documentação apresentada em anexo, da ausência de qualquer documentação no âmbito da Seed sobre os pagamentos efetuados às três empresas contratadas pela Semear implica em reconhecer que a contração dessas empresas pela entidade privada se deu à margem da sistemática de fiscalização praticada, ou seja, sem conhecimento, anuência ou conivência do gestor;
	26.17 - uma vez esclarecida a sistemática de fiscalização da execução das ações do Programa Projovem, à luz da legislação e do Contrato 19/2009 e dos documentos que instruem a presente Tomada de Contas, e tendo em vista que o Secretário nomeou oficialmente um fiscal do contrato, e que todos os pagamentos que tramitaram pela Secretaria de Educação foram realizados com base no atestado de prestação de serviço por parte desse fiscal, forçoso reconhecer a inocorrência de culpa in vigilando por parte do requerente;
	26.18 - deve-se reconhecer a impossibilidade de que o gestor tomasse conhecimento de contratação que foi feita de maneira direta pela Sociedade Semear junto às referidas empresas, sendo que os pagamentos a elas efetuados sequer foram objeto de notas fiscais cuja autorização passasse pela SEED/SE, e é juridicamente impossível imputar responsabilidade ao gestor máximo da secretaria de estado sobre fato que estava fora de suas competências, nos termos do contrato, em procedimento realizado à margem da sistemática de sua fiscalização, estabelecida no próprio contrato firmado com a Semear;
	26.19 - no item 20.4 da instrução consta a afirmação de que a aferição das supostas irregularidades na execução dos três contratos referidos "não demandava maiores esforços ou conhecimentos especificas para se perceber indícios de irregularidades, em face da natureza e características das empresas e entidades contratadas" e que estas poderiam ter sido exigidas "de homem médio, diligente e cuidadoso, do que se esperava conduta de aferição dos fatos postos à sua apreciação à altura do ordinário". Porém, a seu ver, a aferição da responsabilidade atribuída a um "homem médio, diligente e cuidadoso", conforme raciocínio adotado pelo parecer da então Secex-SE não poderia passar ao largo da circunstância fática de que o Secretário de Educação toma conta de todo um Estado e, no momento da execução do contrato sob análise, a Secretaria tinha mais de 300 contratos desenvolvidos em 75 municípios.
27.	Consoante explicitado na parte inicial desta minha proposição, mais especificamente, no item 37 do voto condutor do Acórdão 292/2017-TCU-Plenário, que reproduzi alhures, a responsabilização do Sr. José Fernandes de Lima nesta tomada de contas especial, e também do Sr. Belivaldo Chagas, decorre da participação indireta do agente público titular da pasta, vez que de fato atribuída em face das modalidades de culpa  in vigilando e  in elegendo. 
28.	A derradeira instrução do feito, elaborada pela SecexTCE, e o último parecer do representante do Ministério Público/TCU, se apoiam, todavia, também na constatação de que teria havido prática direta de atos administrativos de gestão pelos secretários estaduais, nesta específica contratação, em vista da confirmação, pela defesa, de que autorizaram pagamentos à Semear, ainda que contando com o suporte dos agentes fiscalizadores, levando-se à conclusão de que atuaram na liquidação da despesa. Também no fato de que os pagamentos eram feitos em parcelas mensais mediante ordem de saque da Seed-SE, relação de pagamentos de empenhos, nota de empenho e nota fiscal da Sociedade Semear, porém sem um relatório de fiscalização e acompanhamento mensal das atividades.
29.	Assim, consideram que se torna aplicável o entendimento extraído do precedente Acórdão 2506/2018-TCU-Plenário (Relator Ministro Vital do Rêgo) , segundo o qual "O Secretário de Estado, por não ser considerado agente político, pode ser responsabilizado quando assina convênios, mesmo não sendo seu executor direto. Para tanto, basta que tenha praticado atos administrativos, além do ato de natureza política consistente na decisão discricionária de celebrar o acordo, ou tenha deixado de adotar providências que lhe eram exigíveis em razão do cargo"  (destaques mantidos, como na instrução) .
30.	De fato, existiu falha de fiscalização, a qual fora apontada na representação que deu origem a esta TCE. Todavia, para fins de responsabilização pelo dano, há que se ponderar, em relação aos titulares da pasta da educação, que os serviços ora questionados sequer foram prestados diretamente pela contratada Semear. Esses foram objeto de subcontratação parcial junto a outras empresas, e sua fiscalização direta estava a cargo dos servidores designados para essa atividade de controle contratual. 
31.	Entendo que assiste razão à defesa quanto a parte das alegações produzidas, notadamente, quanto ao argumento de que o desenvolvimento, o acompanhamento e a execução das metas do projeto foram de responsabilidade da Sra. Ana Paula Krummer, Coordenadora Estadual do Projovem, responsável pelo ateste de todas as notas fiscais encaminhadas à Seed/SE pela Semear durante seu período de gestão, bem como do Sr. José Paulo dos Santos Neto. De fato não há nos autos documentos produzidos pelos coordenadores e fiscalizadores, ou pelos órgãos de controle interno ou externo, sobre qualquer desconformidade e/ou irregularidade na execução do programa que pudesse chegar ao conhecimento do titular da pasta, a fim de que adotasse medidas corretivas, no que tange a eventuais desvios de recursos. 
32.	Entendo, portanto, que a responsabilização do secretário estadual, salvo se houvesse elementos nos autos que indicassem o conhecimento da irregularidade, ou a possibilidade efetiva de tomar conhecimento delas, ou a comprovação de que agiu em conluio com a contratada Semear, somente poderia se dar em virtude de aspectos gerenciais, como em razão da aferição da economicidade, eficiência e efetividade no alcance das metas do Projovem Urbano, ou em virtude de pagamentos por serviços não prestados pela entidade Semear, de conhecimento do titular da pasta. 
33.	Conforme o entendimento vigente, introduzido na Lei de Introdução às Normas de Direito Brasileiro (Lei 4657/1942) , "em decisão sobre regularidade de conduta ou validade de ato, contrato, ajuste, processo ou norma administrativa, serão consideradas as circunstâncias práticas que houverem imposto, limitado ou condicionado a ação do agente", bem assim, que "o agente público responderá pessoalmente por suas decisões ou opiniões técnicas em caso de dolo ou erro grosseiro". No primeiro caso, há que se considerar circunstâncias relativas à nomeação de fiscais para o contrato e de coordenadores para acompanhamento da execução do programa. E, no segundo, não vislumbro a existência daqueles requisitos, dolo ou erro grosseiro, visto, justamente, a indicação de dois agentes para a coordenação, execução e controle.
34.	De fato, tendo em vista que nomeou oficialmente fiscal do contrato, e que todos os pagamentos que tramitaram pela Secretaria de Educação foram realizados com base no atestado de prestação de serviços por parte desse fiscal, não se evidenciando dos autos conluio, locupletamento, ou indícios de atuação dolosa, conforme mesmo reconhecido no item 20.7 da primeira instrução de mérito produzida pela então Secex-SE, e transcrita no relatório precedente, entendo que não se lhe pode atribuir responsabilidade por culpa in vigilando para fins de julgamento pela irregularidade das contas e condenação em débito:
"20.7. Pelo exposto, ainda que o Sr. José Fernandes de Lima não tenha participado diretamente das irregularidades verificadas nas contratações e respectivas despesas objetos da citação, não havendo indícios de conduta dolosa, má-fé ou de locupletamento dos recursos em questão por parte desse ex-gestor, sua responsabilidade não pode ser afastada nos presentes autos, vez que ele deixou de exercer de forma efetiva e diligente o controle da execução das ações do Projovem Urbano no estado de Sergipe e das respectivas despesas. Desta forma, sugere-se julgar irregulares as suas contas, com a imputação do débito, solidário, sem prejuízo de aplicação da multa prevista no art. 57 da Lei 8.443/1992." (Grifei) .
35.	Também é de se reconhecer que não há nos autos elementos capazes de lhe atribuir culpa in elegendo. Não há indicativo de que os servidores da secretaria, responsáveis pelo acompanhamento contratual, não detinham conhecimentos necessários para a função designada. Também não encontrei nos autos elementos que indicassem ser os secretários estaduais, em seu posto máximo da Secretaria de Estado da Educação, conhecedores, à época dos fatos, da atuação privada, junto à Semear, de quaisquer dos agentes ligados à coordenação ou fiscalização, ainda que agora restasse patente a participação ao menos do Sr. José Paulo dos Santos Neto.
36.	Levo em consideração, ainda, o argumento de defesa segundo o qual como Secretário de Estado detinha o responsável, sob sua pasta, grande número de contratos, programas, escolas e professores sob gestão máxima. Conquanto fosse o responsável pela decisão de terceirizar as atividades do Projovem, incluindo a contratação com os vícios apontados na representação, sua responsabilidade, a meu ver, não deve ir além da sanção que já lhe foi aplicada no acórdão de origem, não sendo razoável imputar-lhe responsabilidade pelo dano causado pelas contratações efetuadas pela Semear para a execução do programa.
37.	Penso que tinham melhores condições de fiscalizar e avaliar as ocorrências aqui apontadas, relacionadas à inexecução dos objetos contratados junto às três pessoas jurídicas mencionadas, Kaiçara, Digitebar e Acase, a Sra. Ana Paula Kummer Hora Guimarães e o Sr. José Paulo dos Santos Neto, a primeira, como fiscal do contrato (também designada como Coordenadora Estadual) , e o segundo, igualmente como fiscal do contrato (também designado como Coordenador Executivo) . Esse, inclusive, segundo consta dos autos, acumulou funções tanto na Entidade como na Seed-SE, quanto na Semear, realizando a contratação de terceiros.
38.	Não há nos autos, todavia, elementos capazes de indicar a participação dos secretários estaduais em conluio com esses agentes ou com a própria Semear.
IV
39.	Em razão dessas considerações, reputo que também o Sr. Belivaldo Chagas Silva, então Secretário de Estado da Educação, e atual Governador do Estado, não deva ser responsabilizado solidariamente pelo débito apontado nestes autos, uma vez que, dando apenas continuidade à execução do contrato, na gestão seguinte, o manteve sob fiscalização daqueles dois agentes públicos mencionados, não sendo crível que tivesse conhecimento das irregularidades ocorridas na prestação dos serviços, à Semear, pelas empresas por elas subcontratadas, para execução de atividades específicas do Projovem Urbano. 
40.	As modalidade de culpabilidade atribuídas, in vigilando ou in elegendo, não me parecem suficientemente caracterizadas para fins de sua responsabilização, considerando, como já se disse, que as contratações questionadas foram realizadas pela entidade Semear junto a terceiros (subcontratações) e que o contrato contava com responsabilidade primeira pela fiscalização de dois agentes formalmente designados, com pleno conhecimento das atividades desenvolvidas, vez que o acompanhamento e a fiscalização eram parte de suas atribuições.
41.	De se reconhecer, portanto, sua alegação de defesa no sentido de que o contrato contava com pessoas responsáveis pelo acompanhamento e fiscalização, havendo designação formal da Sra. Ana Paula Kummer Hora Guimarães, como fiscal e Coordenadora Estadual do Projovem Urbano, e do Sr. José Paulo dos Santos Neto, como fiscal e Coordenador Executivo do programa no estado, o que descaracterizaria a sua culpa in vigilando.
42.	Apesar da relevância e materialidade do programa Projovem Urbano no âmbito do estado, o que poderia ensejar responsabilizações dos titulares da pasta da educação por falhas mais genéricas ou de específica comprovação geral da execução, da efetividade e sua economicidade, penso não ser possível, só com base nessas modalidades de culpa, atribuir-lhes responsabilidades por despesas efetuadas pela contratada junto a subcontratadas para execução de específicas atividades, uma vez que, em última análise, a fiscalização mais detida era mais suscetível aos fiscais e coordenadores do programa.
43.	Logo, em face dessas ponderações, penso que o Tribunal deva acolher parcialmente as alegações de defesa apresentadas pelos respectivos secretários estaduais, julgando-se, no que tange a esta específica tomada de contas especial, regulares com ressalva as suas contas. Tal juízo, todavia, se dá unicamente quanto às parcelas de despesas questionadas nesta TCE, não afastando suas responsabilidades quanto ao dever de prestação de contas frente ao FNDE e à SNJ, pois em princípio recai sobre eles o dever de comprovação da execução do Programa no âmbito do Estado de Sergipe.
V
44.	Diferente, todavia, é meu juízo em relação aos demais responsáveis. Entendo, como a unidade técnica e o Ministério Público/TCU, que devam ser rejeitadas as alegações de defesa apresentadas pela Sra. Ana Paula Kummer Hora Guimarães e pelo Sr. José Paulo dos Santos Neto, conforme a análise e fundamentos indicados no relatório precedente.
45.	A primeira, alega que sua função, enquanto coordenadora, era apenas de interlocução entre a equipe do Projovem Urbano (nesse caso a Semear) , o departamento financeiro, a secretaria especial do gabinete, e a secretária adjunta, bem como que tinha por atividade organizar/agilizar o transporte para os coordenadores e equipes que fiscalizavam a execução das ações do programa, assinar as notas fiscais enviadas pela Semear para pagamentos dos professores, qualificadores e merendeiros, confirmando a prestação dos serviços, as quais só eram firmadas depois da assinatura do Sr. João Paulo dos Santos Neto, então Coordenador Executivo do programa, que detinha todo poder junto à Semear para efetuar contratações.
46.	Procura se eximir da responsabilidade pelo débito aduzindo que não possuía funções relativas à execução administrativa e financeira do programa, que reputa de responsabilidade do Sr. João Paulo dos Santos Neto, não sendo sua, também a responsabilidade pelas contratações.
47.	O Sr. João Paulo, por sua vez, alega preliminares de cerceamento da defesa e nulidade da citação, aduzindo que o ofício citatório não especifica suficientemente os fatos que lhe são imputados. No mérito, aduz que nunca foi responsável pelo projeto, e que exercia apenas o controle do material didático adquirido pela Semear, e junta ao processo documentos que entende suficientes para comprovar a regularidade das despesas impugnadas. Aduz que não era responsável pela fiscalização do contrato, que houve aprovação das contas, e que houve culpa exclusiva de terceiro, além de tentar se socorrer no instituto da prescrição intercorrente.
48.	Todavia, esses argumentos e os demais apresentados em suas defesas foram adequadamente examinados e refutados nas instruções e pareceres reproduzidos no relatório precedente.
49.	Em que pese a negativa dos defendentes em relação a suas atribuições e responsabilidades, restou claro, na representação que deu origem a esta TCE, que o Sr. João Paulo exerceu, concomitantemente, funções na Seed-SE e na Semear, durante a execução do contato firmado entre as duas para executar ações do Projovem Urbano no estado de Sergipe, nos exercícios 2009 a 2011, sendo que na Seed/SE, além de ter sido designado como membro da comissão que selecionou a própria Semear para executar o programa, foi designado fiscal do respectivo contrato, e, assim como a Sra. Ana Paula Kummer Hora Guimarães  (também fiscal do contrato) a responsabilidade advém do fato de terem se desincumbido de suas obrigações de verificação da conformidade das despesas do Contrato 19/2009, mais especificamente aquelas concernentes aos contratos firmados entre Semear e a Kaiçara Construções e Serviços Ltda., à Associação de Cooperação Agrícola de Sergipe-Acase e à Digitebar Comércio Ltda.
50.	A Sra. Ana Paula, inclusive, reconhece que assinava as notas fiscais atestando a prestação dos serviços, com sua assinatura aposta após a do Sr. João Paulo, a quem procura transferir a responsabilidade exclusiva no âmbito da Seed. Ambos, entretanto, na condição de fiscais de contrato tinham a obrigação de verificar a capacidade, veracidade e autenticidades dos contratos firmados pela Sociedade Semear para a consecução dos objetivos do programa em comento, além de, naturalmente, a efetiva e correta execução dos serviços contratados, em razão não só desse encargo fiscalizador, mas também por suas responsabilidades de coordenação, que certamente conduziam à compreensão e acompanhamento das atividades executadas.
51.	Penso, assim que suas contas devam ser julgadas irregulares, com imputação de débito solidário e aplicação de multa proporcional, a qual entendo deva incidir em maior grau sobre o Sr. João Paulo, haja vista vislumbrar maior reprovabilidade de sua conduta.
VI
52.	Quanto à Entidade Semear e ao Sr. Carlos Roberto Britto Aragão (Presidente) , conquanto suas alegações de defesa sejam insuficientes para o afastamento do dano, reputo adequada a concentração da responsabilidade junto à Entidade, afastando o Sr. Carlos Roberto de condenação, haja vista que não se tratou de convênio onde seria possível a aplicação da Súmula 286, nem foi atribuída responsabilidade em face de desconsideração da personalidade jurídica, cabendo, portanto, a responsabilização pelo dano apenas à pessoa jurídica contratada para a execução do programa. Proponho, assim, a exclusão daquele que a presidiu da relação processual. 
53.	A Semear deve ser responsabilizada na condição de terceiro que, como contratada concorreu para o cometimento do dano apurado nesta TCE, uma vez que recebeu recursos federais pagos pela Seed/SE e não comprovou a realização dos objetos dos contratos firmados com a Kaiçara Construções e Serviços Ltda. com a Digitebar Comércio Ltda. e com a Associação de Cooperação Agrícola de Cooperação Agrícola de Sergipe (Acase) . Sua responsabilidade nos autos somente poderia ser afastada caso trouxesse elementos que infirmassem as imputações, comprovando a execução das atividades e dos serviços contratados junto às referidas empresas.
54.	Como se evidencia dos autos, há fortes indícios de fraudes nessas contratações, os quais não foram afastados pela defesa, indícios esses indicados nos depoimentos prestados por representantes das contratadas ao Ministério Público do Estado de Sergipe, os quais demonstraram a impossibilidade de terem prestado os serviços para os quais foram contratadas e para os quais receberam pagamentos.
	Dessarte, acolhendo parcialmente os pareceres da unidade técnica e do Ministério Público/TCU, conforme as razões aqui declinadas, manifesto-me por que o Tribunal aprove o Acórdão que ora submeto à deliberação deste Colegiado.
TCU, Sala das Sessões, em 8 de março de 2022.
AUGUSTO SHERMAN CAVALCANTI 
Relator